# 鞍点逼近：从拉普拉斯积分到相对风险置信区间 {#poisson-rr}

对应论文：侯健, 刘硕, 田茂再. 泊松分布下基于鞍点逼近的相对风险置信
区间构造. *统计与信息论坛*, 2025, 40(08): 3-13 [@hou2025poissonrr]。
本章是论文的补充材料：论文以"由鞍点逼近可得"带过的数学工具与
推导步骤，在这里补齐。

## 背景与动机

**问题起源。** 流行病学的随机对照试验中，暴露组与对照组的发病数
$Y_1, Y_0$ 通常视为泊松计数，关注的指标是相对风险
$\mathrm{RR} = \lambda_1/\lambda_0$（发病率之比）。区间估计的经典路线
是正态近似：$\hat{R}$ 渐近正态，用 Delta 方法估计方差。但正态近似
有两个已知缺陷：

1. **偏差与覆盖不足**：$\hat{R}$ 是**两个计数之比**，其分布右偏，
   正态近似在小样本下偏差明显（论文表 1--9 中 Wald 区间覆盖率
   系统性偏离 95%）；
2. **区间不合理**：正态区间的下限可能为负（概率不可能为负），
   需截断处理。

**鞍点逼近在文献中的位置。** 鞍点逼近（saddlepoint approximation）
源于 Daniels (1954) [@daniels1954saddlepoint]，是"用小样本高阶精度
替代大样本正态近似"家族的一员，与 Edgeworth 展开、经验似然
[@owen1988empirical]、bootstrap [@davison1997bootstrap] 并列。
它比 Edgeworth 更稳定（相对误差 $O(n^{-3/2})$ 且密度非负），比
bootstrap 快几个数量级。论文的工作是把鞍点逼近从"单变量样本均值"
推广到"两个泊松计数之比"这一具体泛函，并给出完整的区间构造流程。

## 论文工作概览

论文做了三件事：（i）在泊松设定下写出 $\hat{R}$ 的分布变换，把
$\mathrm{P}(\hat{R} \le r)$ 化为 $\mathrm{P}(Z \le 0)$，其中
$Z = N_1 Y_0 - r N_0 Y_1$；（ii）对 $Z$ 的累积量生成函数做鞍点展开，
用 Jensen 型公式逼近尾概率；（iii）反转尾概率得到置信区间，并用
蒙特卡洛模拟与多种传统方法比较。本章补充 (i)(ii) 背后的工具与推导。

## 数学工具详解

论文直接使用、但没有展开的数学工具共五件：Delta 方法、Laplace
逼近、累积量生成函数、逆转公式、鞍点方程的数值求解。下面逐一
补齐定义与推导。

### Delta 方法：为什么 Var(λ̂₁/λ̂₀) 长成那个样子

论文式 (6) 直接给出了 $\mathrm{Var}(\hat R)$ 的 Delta 近似。其来源
是如下定理：

::: {.theorem #delta name="Delta 方法"}
设 $\sqrt{n}(\boldsymbol{X}_n - \boldsymbol{\mu}) \xrightarrow{d}
N(\boldsymbol{0}, \boldsymbol{\Sigma})$，$g: \mathbb{R}^d \to
\mathbb{R}$ 在 $\boldsymbol{\mu}$ 处可微且
$\nabla g(\boldsymbol{\mu}) \neq \boldsymbol{0}$，则
$\sqrt{n}\bigl(g(\boldsymbol{X}_n) - g(\boldsymbol{\mu})\bigr)$
依分布收敛到均值为零、方差为
$\nabla g(\boldsymbol{\mu})^\top \boldsymbol{\Sigma}
\nabla g(\boldsymbol{\mu})$ 的正态分布。
:::

\begin{equation}
\sqrt{n}\bigl(g(\boldsymbol{X}_n) - g(\boldsymbol{\mu})\bigr)
\xrightarrow{d}
N\!\bigl(0,\ \nabla g(\boldsymbol{\mu})^\top \boldsymbol{\Sigma}
\nabla g(\boldsymbol{\mu})\bigr).
(\#eq:delta)
\end{equation}

**证明（一维情形）。** 对 $g(\bar X)$ 在 $\mu$ 处做一阶泰勒展开：

$$
g(\bar X) = g(\mu) + g'(\mu^*)(\bar X - \mu),
$$

其中 $\mu^*$ 介于 $\bar X$ 与 $\mu$ 之间。由 $g'$ 的连续性，
$g'(\mu^*) \xrightarrow{p} g'(\mu)$；由假设
$\sqrt{n}(\bar X - \mu) \xrightarrow{d} N(0, \sigma^2)$。Slutsky
引理给出 $\sqrt{n}(g(\bar X) - g(\mu)) \xrightarrow{d}
N(0, g'(\mu)^2 \sigma^2)$。

**应用到 $\hat R = \hat\lambda_1 / \hat\lambda_0$。** 取
$g(x, y) = x/y$，则 $\partial g/\partial x = 1/y$，
$\partial g/\partial y = -x/y^2$，于是

$$
\mathrm{Var}(\hat R) \approx
\frac{\mathrm{Var}(\hat\lambda_1)}{\lambda_0^2}
+ \frac{\lambda_1^2\,\mathrm{Var}(\hat\lambda_0)}{\lambda_0^4}
- \frac{2\lambda_1\,\mathrm{Cov}(\hat\lambda_0, \hat\lambda_1)}{\lambda_0^3},
$$

即论文式 (6)。注意这是**一阶近似**：它忽略了 $g$ 的二阶项，而
$\hat R$ 分布的非对称性恰恰来自二阶项——这正是论文转向鞍点逼近
的动机。Delta 方法的"方差近似 + 正态分位数"组合在小样本下既偏
又窄。

### Laplace 逼近：鞍点方法的地基

鞍点方法的地基是拉普拉斯积分近似。考虑积分
$I_n = \int e^{n h(x)}\, dx$，其中 $h$ 在 $x_0$ 处取最大值
（$h'(x_0) = 0$, $h''(x_0) < 0$）。当 $n$ 增大时，被积函数在
$x_0$ 附近形成一个越来越尖的峰，积分主要由峰附近贡献。对
$h$ 做二阶泰勒展开并利用高斯积分
$\int_{-\infty}^{+\infty} e^{-a u^2/2}\, du = \sqrt{2\pi/a}$：

\begin{align}
I_n &\approx \int \exp\Bigl\{n\Bigl[h(x_0) + \tfrac12 h''(x_0)(x-x_0)^2\Bigr]\Bigr\} dx
\nonumber\\
&= e^{n h(x_0)} \sqrt{\frac{2\pi}{-n\,h''(x_0)}}.
(\#eq:laplace)
\end{align}

把 $h$ 展开到四阶并保留高斯积分的前几个矩，可证上式具有
$O(n^{-1})$ 量级的**相对**误差——比中心极限定理的 $O(n^{-1/2})$
快得多。

论文式 (21)--(24) 的"泰勒展开 + 积分"正是这个套路：把密度写为
$f(x) = \exp\{h(x)\}$，对 $h$ 展开；把密度写为边际
$f(x) = \int m(x, t)\, dt$ 时，再对 $\kappa(x, t) = \log m(x, t)$
关于 $t$ 做一次 Laplace 逼近，得到论文式 (24) 的鞍点公式。

### 累积量生成函数：为什么是"对数"矩生成函数

设 $M(t) = \mathrm{E}[e^{tX}]$ 为矩生成函数，
$K(t) = \log M(t)$ 为累积量生成函数。对数的作用是**把矩的乘积
结构变成加法**：独立变量和的 MGF 是乘积 $M_{X+Y}(t) = M_X(t) M_Y(t)$，
而 CGF 是求和 $K_{X+Y}(t) = K_X(t) + K_Y(t)$。更重要的是，$K$
的各阶导数在 $t=0$ 处给出累积量：

$$
K'(0) = \mathrm{E}[X], \qquad K''(0) = \mathrm{Var}(X),
\qquad K'''(0) = \mathrm{E}[(X - \mathrm{E}X)^3], \dots
$$

且 $K$ 是凸函数（$K''(t) = \mathrm{Var}_{\theta_t}(X) \ge 0$，
其中 $\theta_t$ 为指数倾斜分布）。鞍点方法反复使用这三条性质：
求和性（论文式 (26) 中 $Z$ 的 MGF 是两个独立泊松 MGF 之积）、
导数即累积量（论文式 (28) 中的 $\zeta_3, \zeta_4$ 是标准化偏度与
峰度）、凸性（保证鞍点方程 $K'(\theta) = x$ 有唯一解）。

### 逆转公式：密度与特征函数的对偶

论文式 (24) 从矩生成函数出发的写法基于逆转公式：

$$
f(x) = \frac{1}{2\pi} \int_{-\infty}^{+\infty}
\varphi_X(t)\, e^{-itx}\, dt,
\qquad \varphi_X(t) = \mathrm{E}[e^{itX}],
$$

即密度是特征函数的 Fourier 逆变换。把积分路径从实轴搬到复平面
（$\hat t = it$ 的替换），得到论文式 (24) 的复数积分形式；被积
函数 $\exp\{K_X(\hat t) - \hat t x\}$ 在鞍点处被 Laplace 逼近。
**鞍点**（saddle point）这个名字来自复分析：$K_X(\hat t) - \hat t x$
作为 $\hat t$ 的函数在 $\hat t(x)$ 处既非极大也非极小，而是
"马鞍形"的驻点。

### 鞍点方程的数值求解

鞍点方程 $K'_Z(\theta) = 0$ 通常没有闭式解，论文只说"数值方法
求解"。由于 $K$ 凸，最自然的选择是**牛顿法**：

$$
\theta_{k+1} = \theta_k - \frac{K'_Z(\theta_k)}{K''_Z(\theta_k)},
$$

从 $\theta_0 = 0$ 出发（$K'(0) = \mathrm{E}[Z]$ 的符号决定了解在
$0$ 的哪一侧）。论文的 $Z = N_1 Y_0 - r N_0 Y_1$ 的 CGF 及其导数
（论文式 (27) 及之后三行）都是 $\theta$ 的指数函数，牛顿法的每
一步都是闭式计算，收敛极快。

## 论文未展示的详细推导

### 从 $\mathrm{P}(\hat R \le r)$ 到 $\mathrm{P}(Z \le 0)$

论文式 (25) 的变换是全文最关键的一步，其细节如下。记
$N_i^*$ 为第 $i$ 组的平均观察人数（论文中简记为 $N_i$），
$\hat\lambda_i = Y_i / N_i$。则

$$
\hat R \le r
\iff \frac{Y_1 / N_1}{Y_0 / N_0} \le r
\iff Y_1 N_0 \le r\, Y_0 N_1
\iff \underbrace{N_1 Y_0 - r N_0 Y_1}_{Z} \ge 0.
$$

注意两个细节：（i）$Z$ 是**离散变量**（泊松计数的线性组合），
所以 $\mathrm{P}(\hat R \le r) = \mathrm{P}(Z \ge 0)$ 的严格不等号
处理（$\le$ vs $<$）在高阶逼近中会产生 $O(n^{-1})$ 量级的差异，
论文用连续性修正系数 $1 - e^{-|\hat\theta|}$（式 (28) 花括号内
第一项）吸收；（ii）$Z$ 的符号约定：论文定义 $Z = N_1 Y_0 - r N_0 Y_1$
并考察 $\mathrm{P}(Z \le 0)$，与这里 $\ge 0$ 的写法差一个符号，
对应 $B_0(\lambda)$ 前系数的正负——使用时需与论文式 (25) 的
约定保持一致。

### $Z$ 的矩生成函数：两步推导

论文式 (26) 直接给出 $\varphi_Z(\theta)$，推导如下。泊松变量
$Y \sim \mathrm{Poisson}(\mu)$ 的 MGF 为
$\mathrm{E}[e^{\theta Y}] = \exp\{\mu(e^\theta - 1)\}$。由 $Y_0, Y_1$
独立：

$$
\varphi_Z(\theta) = \mathrm{E}\bigl[e^{\theta N_1 Y_0}\bigr]
\cdot \mathrm{E}\bigl[e^{-\theta N_0 r\, Y_1}\bigr]
= e^{N_0 \lambda_0 (e^{\theta N_1} - 1)}
\cdot e^{N_1 \lambda_1 (e^{-\theta N_0 r} - 1)},
$$

取对数即论文式 (27)。求导得到 $\mu_Z(\theta), \sigma^2_Z(\theta)$
等（论文式 (28) 上方三行）：每一步都是链式法则，
$e^{\theta N_1}$ 每求一次导就乘一个 $N_1$，这解释了为什么
$\sigma_Z^2(\theta)$ 中 $N_1^2 N_0$ 与 $N_1 N_0^2$ 的幂次结构。

### 鞍点方程与 Jensen 公式各项的含义

论文式 (28) 的 Jensen 型公式初看吓人，其实结构是：

$$
\mathrm{P}(\hat R' \ge r) \approx
\underbrace{\frac{\varphi_Z(\hat\theta) e^{-\hat\theta r}}
{\sigma_Z(\hat\theta)}}_{\text{鞍点密度的尾面积（一阶）}}
\cdot \underbrace{\bigl\{1 - e^{-|\hat\theta|}\bigr\}}_{\text{离散修正}}
\cdot \Bigl[\underbrace{B_0(\lambda)}_{\text{正态尾（Mills 比）}}
+ \underbrace{\cdots}_{\text{高阶修正}}\Bigr].
$$

其中 $\lambda = |\hat\theta| \sigma_Z(\hat\theta)$ 是"倾斜后"的标准化
偏差，$B_0(\lambda) = \lambda e^{\lambda^2/2}\{1 - \Phi(\lambda)\}$
是标准正态的 **Mills 比**变体：当 $\lambda$ 大（尾端）时
$B_0(\lambda) \approx \lambda e^{\lambda^2/2} \cdot
\varphi(\lambda)/\lambda = 1$，退化为正态近似；当 $\lambda$ 小
（中心）时 $B_0(\lambda) \approx \lambda \cdot
(1/\sqrt{2\pi} - \lambda/2 + \cdots)$ 提供一阶修正。$B_1$--$B_6$
是 $B_0$ 的高阶导数组合（论文式 (28) 后的定义），对应 Edgeworth
型展开中偏度 $\zeta_3$、峰度 $\zeta_4$ 的贡献。

## 实现细节与数值注意

1. **鞍点求解的初值与区间**：牛顿法从 $\theta_0 = 0$ 出发；
   用 `uniroot` 时，因为 $K'$ 单调递增（$K'' \ge 0$），解唯一，
   区间可取 $[-20, 20]$ 并设 `extendInt = "yes"` 防止边界外解。
2. **$\lambda$ 与 $B_0$ 的数值稳定性**：$\lambda$ 大时
   $\lambda e^{\lambda^2/2}$ 溢出，应改用
   $\lambda e^{\lambda^2/2}\{1-\Phi(\lambda)\} = \lambda \cdot
   \mathrm{Mills}(-\lambda)$ 的稳定形式（用 `pnorm(..., lower.tail = FALSE)`
   直接计算尾部）。
3. **覆盖率模拟的规模**：论文每组实验重复 2000 次。演示代码用
   200 次以保证渲染速度；若复现论文表格，应恢复 2000 次并固定
   种子（`set.seed`），否则不同机器间小数位会有差异。
4. **区间端点**：$\hat R$ 的支撑是 $(0, \infty)$，反转方程
   $\hat F_{\hat R}(r) = \alpha/2$ 的下限可能接近 0，论文统一用
   $\max\{\hat R_L, 0\}$ 截断；数值上对下限的求根区间从
   $10^{-6}$ 开始，避免在 0 处取对数/指数。

## 数值演示

**演示 1：Delta 方差近似 vs 蒙特卡洛方差。** 验证式 (6) 的精度，
并直观看到 Delta 近似在小样本下的偏差。

```{r delta-demo}
set.seed(2026)
n0 <- n1 <- 50; lam0 <- 0.8; lam1 <- 0.4
mc <- 5000
Rhat <- replicate(mc, {
  y0 <- rpois(1, lam0 * n0); y1 <- rpois(1, lam1 * n1)
  (y1 / n1) / (y0 / n0)
})
# Delta 方法近似方差（式 6，独立情形 Cov=0）
var_delta <- lam1^2 / lam0^2 * (1 / (lam0 * n0) + 1 / (lam1 * n1))
c(MC_var = var(Rhat), Delta_var = var_delta,
  MC_mean = mean(Rhat), ratio_mean = lam1 / lam0)
```

**演示 2：SPA 区间 vs Wald 区间。** 复现论文的核心比较（覆盖率与
平均长度）。本演示的 SPA 实现采用一阶 Lugannani–Rice 公式，与
论文的 Jensen 高阶公式数值上非常接近，但代码量小一个量级——
这也是实现细节第 2 条的体现：高阶项在 $\lambda$ 不极端时贡献
甚微。

```{r spa-demo}
spa_ci <- function(y0, y1, n0, n1, alpha = 0.05) {
  lam0 <- y0 / n0; lam1 <- y1 / n1
  rhat <- lam1 / lam0
  tail <- function(r) {                     # P(Z <= 0)，Z = N1*Y0 - r*N0*Y1
    f <- function(th) n1 * n0 * lam0 * exp(th * n1) -
      n1 * n0 * lam1 * r * exp(-th * n0 * r)
    th0 <- tryCatch(uniroot(f, c(-20, 20), extendInt = "yes")$root,
                    error = function(e) NA)
    if (is.na(th0)) return(NA)
    K <- n0 * lam0 * (exp(th0 * n1) - 1) + n1 * lam1 * (exp(-th0 * n0 * r) - 1)
    s2 <- n1^2 * n0 * lam0 * exp(th0 * n1) + n1 * n0^2 * lam1 * r^2 * exp(-th0 * n0 * r)
    w <- sign(th0) * sqrt(-2 * K)           # Lugannani-Rice 的 w
    u <- th0 * sqrt(s2)                     # 与 u = th * sigma
    if (u == 0 || is.nan(w)) return(NA)
    pnorm(w) + dnorm(w) * (1 / w - 1 / u)
  }
  lo <- tryCatch(uniroot(function(r) tail(r) - alpha / 2,
                         c(1e-6, rhat))$root, error = function(e) NA)
  hi <- tryCatch(uniroot(function(r) tail(r) - (1 - alpha / 2),
                         c(rhat, 1e4))$root, error = function(e) NA)
  c(lo, hi)
}
set.seed(2026)
mc <- 200; n0 <- n1 <- 100; lam0 <- 0.8; lam1 <- 0.4
res <- t(replicate(mc, {
  y0 <- rpois(1, lam0 * n0); y1 <- rpois(1, lam1 * n1)
  ci <- spa_ci(y0, y1, n0, n1)
  rhat <- (y1 / n1) / (y0 / n0)
  se <- rhat * sqrt(1 / y0 + 1 / y1)
  c(lo1 = ci[1], hi1 = ci[2],
    lo2 = max(rhat - 1.96 * se, 0), hi2 = rhat + 1.96 * se)
}))
ok <- !is.na(res[, 1]); res <- res[ok, ]
cover <- function(lo, hi) mean(lo <= 2 & hi >= 2)
len <- function(lo, hi) mean(hi - lo)
tab <- rbind(SPA = c(cover(res[, 1], res[, 2]), len(res[, 1], res[, 2])),
             Wald = c(cover(res[, 3], res[, 4]), len(res[, 3], res[, 4])))
colnames(tab) <- c("Coverage", "Avg length")
tab
```

```{r spa-plot, echo=FALSE, fig.cap="SPA 与 Wald 区间覆盖率（名义 95%，R=2，N=100）"}
barplot(tab[, 1], beside = TRUE, col = c("#0955a4", "#9db8d9"),
        ylim = c(0, 1), main = "Coverage (nominal 95%)", ylab = "Coverage",
        names.arg = rownames(tab))
abline(h = 0.95, lty = 2, col = "#c0392b")
```

## 延伸阅读

- **Lugannani & Rice (1980)**：尾概率逼近的标准形式，本演示的
  一阶公式即其鞍点版本；论文的 Jensen 公式是其高阶推广。
- **Daniels (1987)**：鞍点逼近的尾部指数精度与 Edgeworth 的对比。
- **Davison & Hinkley (1988)**：bootstrap 鞍点逼近（用模拟估计
  鞍点方程），与本文"解析 CGF"路线互补。
- 与本笔记第 \@ref(snqesa) 章的关联：经验鞍点逼近把 CGF 换成
  经验 CGF，是"解析不可得时"的自然推广。
