# 鞍点逼近：从拉普拉斯积分到相对风险置信区间 {#poisson-rr}

相对风险（relative risk, RR）是比较暴露组与对照组事件发生率的常用
指标。在随机对照试验中，两组观察期间的发病数通常以泊松分布建模，
关注的参数为两组发病率之比
$\mathrm{RR} = \lambda_1/\lambda_0$。对该比率的区间估计，经典做法
利用 $\hat{R}$ 的渐近正态性，并通过 Delta 方法估计其方差。然而
$\hat{R}$ 是两个泊松计数之比，分布右偏、支撑非负：正态近似在小
样本下偏差明显，区间下限还可能取负值。鞍点逼近（Daniels 1954
[@daniels1954saddlepoint]）以 $O(n^{-3/2})$ 的尾概率相对误差替代
正态近似的 $O(n^{-1/2})$，比 Edgeworth 展开稳定、比 bootstrap 高效
[@davison1997bootstrap]，为小样本区间构造提供了合适的工具。本章在
泊松框架下展开这一方法所需的数学准备与置信区间的完整构造，相关
应用的细节见 侯健等 (2025) [@hou2025poissonrr]。

## 数学准备

本节给出构造中使用的五件工具：Delta 方法、拉普拉斯积分、累积量
生成函数、逆转公式，以及鞍点方程的数值求解。

### Delta 方法

方差公式源于 Delta 方法：

::: {.theorem #delta name="Delta 方法"}
设 $\sqrt{n}(\boldsymbol{X}_n - \boldsymbol{\mu}) \xrightarrow{d}
N(\boldsymbol{0}, \boldsymbol{\Sigma})$，$g: \mathbb{R}^d \to
\mathbb{R}$ 在 $\boldsymbol{\mu}$ 处可微且
$\nabla g(\boldsymbol{\mu}) \neq \boldsymbol{0}$，则
$\sqrt{n}\bigl(g(\boldsymbol{X}_n) - g(\boldsymbol{\mu})\bigr)$
依分布收敛到均值为零、方差为
$\nabla g(\boldsymbol{\mu})^\top \boldsymbol{\Sigma}
\nabla g(\boldsymbol{\mu})$ 的正态分布。
:::

\begin{equation}
\sqrt{n}\bigl(g(\boldsymbol{X}_n) - g(\boldsymbol{\mu})\bigr)
\xrightarrow{d}
N\!\bigl(0,\ \nabla g(\boldsymbol{\mu})^\top \boldsymbol{\Sigma}
\nabla g(\boldsymbol{\mu})\bigr).
(\#eq:delta)
\end{equation}

一维情形的证明：在 $\mu$ 处对 $g(\bar X)$ 做一阶 Taylor 展开，

$$
g(\bar X) = g(\mu) + g'(\mu^*)(\bar X - \mu),
$$

其中 $\mu^*$ 介于 $\bar X$ 与 $\mu$ 之间。由 $g'$ 的连续性，
$g'(\mu^*) \xrightarrow{p} g'(\mu)$；由假设
$\sqrt{n}(\bar X - \mu) \xrightarrow{d} N(0, \sigma^2)$，Slutsky
引理即得 $\sqrt{n}(g(\bar X) - g(\mu)) \xrightarrow{d}
N(0, g'(\mu)^2 \sigma^2)$。

取 $g(x, y) = x/y$ 以处理 $\hat R = \hat\lambda_1 / \hat\lambda_0$。
偏导数为 $\partial g/\partial x = 1/y$、$\partial g/\partial y =
-x/y^2$，代入即得

$$
\mathrm{Var}(\hat R) \approx
\frac{\mathrm{Var}(\hat\lambda_1)}{\lambda_0^2}
+ \frac{\lambda_1^2\,\mathrm{Var}(\hat\lambda_0)}{\lambda_0^4}
- \frac{2\lambda_1\,\mathrm{Cov}(\hat\lambda_0, \hat\lambda_1)}{\lambda_0^3}.
$$

注意这是一阶近似：它舍弃了 $g$ 的二阶项，而 $\hat R$ 分布的非对称性
恰恰由二阶项决定。以"Delta 方差 + 正态分位数"构造区间，在小样本下
既偏又窄——这正是需要高阶工具（下文的鞍点逼近）的原因。

### 拉普拉斯积分

鞍点方法的地基是拉普拉斯积分的近似。考虑
$I_n = \int e^{n h(x)}\, dx$，其中 $h$ 在 $x_0$ 处取最大值
（$h'(x_0) = 0$, $h''(x_0) < 0$）。当 $n$ 增大时，被积函数在
$x_0$ 附近形成越来越尖的峰，积分几乎完全由峰的邻域贡献。对 $h$
做二阶 Taylor 展开，并利用高斯积分
$\int_{-\infty}^{+\infty} e^{-a u^2/2}\, du = \sqrt{2\pi/a}$：

\begin{align}
I_n &\approx \int \exp\Bigl\{n\Bigl[h(x_0) + \tfrac12 h''(x_0)(x-x_0)^2\Bigr]\Bigr\} dx
\nonumber\\
&= e^{n h(x_0)} \sqrt{\frac{2\pi}{-n\,h''(x_0)}}.
(\#eq:laplace)
\end{align}

将 $h$ 展开到四阶并保留高斯积分的前几个矩，可验证上式具有
$O(n^{-1})$ 量级的相对误差，远优于中心极限定理的 $O(n^{-1/2})$。

把密度写成 $f(x) = \exp\{h(x)\}$ 并对 $h$ 展开，或把密度写成边际
$f(x) = \int m(x,t)\, dt$ 再对 $\kappa(x,t) = \log m(x,t)$ 关于
$t$ 做拉普拉斯近似，即得到 $f$ 的鞍点公式。

### 累积量生成函数

设 $M(t) = \mathrm{E}[e^{tX}]$ 为矩生成函数，
$K(t) = \log M(t)$ 为累积量生成函数。对数的作用在于把矩的乘法结构
转化为加法：独立变量和的矩生成函数是乘积
$M_{X+Y}(t) = M_X(t) M_Y(t)$，而其累积量生成函数是求和
$K_{X+Y}(t) = K_X(t) + K_Y(t)$。$K$ 的各阶导数在 $t=0$ 处给出相应
的累积量：

$$
K'(0) = \mathrm{E}[X], \qquad K''(0) = \mathrm{Var}(X),
\qquad K'''(0) = \mathrm{E}[(X - \mathrm{E}X)^3], \dots
$$

且 $K$ 是凸函数：$K''(t) = \mathrm{Var}_{\theta_t}(X) \ge 0$，其中
$\theta_t$ 为指数倾斜分布。这三条性质在鞍点方法中反复使用：求和性
使两个独立泊松变量的累积量生成函数成为两项之和；导数给出标准差、
偏度、峰度等量；凸性保证鞍点方程 $K'(\theta) = x$ 有唯一解。

### 逆转公式

以矩生成函数出发表述密度，依据的是逆转公式

$$
f(x) = \frac{1}{2\pi} \int_{-\infty}^{+\infty}
\varphi_X(t)\, e^{-itx}\, dt,
\qquad \varphi_X(t) = \mathrm{E}[e^{itX}],
$$

即密度是特征函数的 Fourier 逆变换。把积分路径从实轴搬至复平面
（替换 $\hat t = it$），得到复数积分形式；被积函数
$\exp\{K_X(\hat t) - \hat t x\}$ 在鞍点处做拉普拉斯逼近即得鞍点
公式。**鞍点**（saddle point）一名来自复分析：$K_X(\hat t) - \hat t x$
作为 $\hat t$ 的函数在 $\hat t(x)$ 处既非极大也非极小，而是马鞍形
驻点。

### 鞍点方程的数值求解

鞍点方程 $K'_Z(\theta) = 0$ 一般没有闭式解。由于 $K$ 凸，最自然的
选择是牛顿法：

$$
\theta_{k+1} = \theta_k - \frac{K'_Z(\theta_k)}{K''_Z(\theta_k)},
$$

从 $\theta_0 = 0$ 出发，$K'(0) = \mathrm{E}[Z]$ 的符号决定了解在
$0$ 的哪一侧。在泊松设定下，$Z$ 的累积量生成函数及其导数都是
$\theta$ 的指数函数，牛顿法每一步都是闭式计算，收敛极快。

## 相对风险的鞍点置信区间

构造的第一步是把 $\hat{R}$ 的累积分布函数改写为两个泊松变量线性
组合的分布。记 $N_i^*$ 为第 $i$ 组的平均观察人数，$\hat\lambda_i =
Y_i / N_i$，则

$$
\hat R \le r
\iff \frac{Y_1 / N_1}{Y_0 / N_0} \le r
\iff Y_1 N_0 \le r\, Y_0 N_1
\iff \underbrace{N_1 Y_0 - r N_0 Y_1}_{Z} \ge 0.
$$

这里有两个需要注意的细节。其一，$Z$ 是离散变量（泊松计数的线性
组合），因此 $\mathrm{P}(\hat R \le r) = \mathrm{P}(Z \ge 0)$ 中
严格不等号的处理在高阶逼近中会产生 $O(n^{-1})$ 量级的差异，须用
连续性修正吸收；下文尾概率公式中花括号内的
$1 - e^{-|\hat\theta|}$ 即承担此角色。其二，$Z$ 的符号约定需前后
一致：以 $Z = N_1 Y_0 - r N_0 Y_1$ 且考察 $\mathrm{P}(Z \le 0)$
为基准，若采用相反的符号则 $B_0(\lambda)$ 前的正负号相应反转。

$Z$ 的矩生成函数由两个独立泊松变量的矩生成函数相乘得到。泊松变量
$Y \sim \mathrm{Poisson}(\mu)$ 的矩生成函数为
$\mathrm{E}[e^{\theta Y}] = \exp\{\mu(e^\theta - 1)\}$，故

$$
\varphi_Z(\theta) = \mathrm{E}\bigl[e^{\theta N_1 Y_0}\bigr]
\cdot \mathrm{E}\bigl[e^{-\theta N_0 r\, Y_1}\bigr]
= e^{N_0 \lambda_0 (e^{\theta N_1} - 1)}
\cdot e^{N_1 \lambda_1 (e^{-\theta N_0 r} - 1)}.
$$

取对数得 $K_Z(\theta)$，逐次求导得到 $\mu_Z(\theta)$ 与
$\sigma^2_Z(\theta)$。求导过程只是链式法则：$e^{\theta N_1}$ 每求一
次导就多出一个因子 $N_1$，这解释了 $\sigma^2_Z(\theta)$ 中
$N_1^2 N_0$ 与 $N_1 N_0^2$ 的幂次结构。

令 $K'_Z(\theta) = 0$ 得鞍点方程

\begin{equation}
N_1 N_0 \lambda_0 e^{\theta N_1} - N_1 N_0 \lambda_1 r e^{-\theta N_0 r} = 0,
(\#eq:saddle-eq)
\end{equation}

用牛顿法数值求解后，尾概率由 Jensen 型公式给出。该公式的结构可
分解为

$$
\mathrm{P}(\hat R' \ge r) \approx
\underbrace{\frac{\varphi_Z(\hat\theta) e^{-\hat\theta r}}
{\sigma_Z(\hat\theta)}}_{\text{鞍点密度的尾面积（一阶）}}
\cdot \underbrace{\bigl\{1 - e^{-|\hat\theta|}\bigr\}}_{\text{离散修正}}
\cdot \Bigl[\underbrace{B_0(\lambda)}_{\text{正态尾（Mills 比）}}
+ \underbrace{\cdots}_{\text{高阶修正}}\Bigr],
$$

其中 $\lambda = |\hat\theta| \sigma_Z(\hat\theta)$ 是倾斜后的标准化
偏差，$B_0(\lambda) = \lambda e^{\lambda^2/2}\{1 - \Phi(\lambda)\}$
是标准正态的 Mills 比变体。当 $\lambda$ 较大（尾端）时
$B_0(\lambda) \to 1$，公式退化为正态近似；当 $\lambda$ 较小时
$B_0(\lambda) \approx \lambda \cdot (1/\sqrt{2\pi} - \lambda/2 + \cdots)$
提供一阶修正。$B_1, \dots, B_6$ 是 $B_0$ 的各阶组合，对应 Edgeworth
型展开中偏度 $\zeta_3$ 与峰度 $\zeta_4$ 的贡献。

于是 $\hat{R}$ 的近似分布函数为 $\hat F_{\hat R}(r) \approx
1 - \mathrm{P}(\hat R' \ge r)$，置信水平 $1-\alpha$ 的下限与上限
分别由

\begin{equation}
\hat F_{\hat R}(r \mid \hat R_L) = \frac{\alpha}{2},
\qquad
\hat F_{\hat R}(r \mid \hat R_U) = 1 - \frac{\alpha}{2}
(\#eq:ci-equations)
\end{equation}

解出，得到区间 $(\max\{\hat R_L, 0\}, \hat R_U]$。

::: {.theorem #saddle-approx name="鞍点逼近的区间精度"}
Jensen 型尾概率公式具有 $O(n^{-3/2})$ 量级的相对误差（正态近视为
$O(n^{-1/2})$），由其反转得到的置信区间覆盖率更接近名义水平，且
在小样本下区间长度通常更短。
:::

## 实现与计算

1. **鞍点求解的初值与区间**：牛顿法从 $\theta_0 = 0$ 出发；用
   `uniroot` 时，因 $K'$ 单调递增（$K'' \ge 0$）解唯一，区间可取
   $[-20, 20]$ 并设 `extendInt = "yes"` 防止边界外的解。
2. **$\lambda$ 与 $B_0$ 的数值稳定性**：$\lambda$ 较大时
   $\lambda e^{\lambda^2/2}$ 会溢出。应改用等价且稳定的形式
   $\lambda e^{\lambda^2/2}\{1-\Phi(\lambda)\} = \lambda \cdot
   \mathrm{Mills}(-\lambda)$，直接用 `pnorm(..., lower.tail = FALSE)`
   计算尾部。
3. **中心区域的精度**：一阶 Lugannani–Rice 公式在尾部表现优异
   （见例 2），但在分布的**中心**（$u \to 0$）精度下降；构造完整
   置信区间时需使用含 $B_0, \dots, B_6$ 修正的高阶公式，并在反转
   尾概率时对 $w \approx 0$ 的情形做连续性处理。
4. **区间端点**：$\hat R$ 的支撑为 $(0, +\infty)$，反转方程
   $\hat F_{\hat R}(r) = \alpha/2$ 的下限可能接近 0，统一取
   $\max\{\hat R_L, 0\}$；对下限求根时区间应从 $10^{-6}$ 开始，
   避免在 0 处计算对数或指数。

## 数值例

**例 1：Delta 方差近似与蒙特卡洛方差的比较。** 检验上述 Delta 近似
方差的精度，观察 Delta 近似在中等样本下的偏差。

```{r delta-demo}
set.seed(2026)
n0 <- n1 <- 50; lam0 <- 0.8; lam1 <- 0.4
mc <- 5000
Rhat <- replicate(mc, {
  y0 <- rpois(1, lam0 * n0); y1 <- rpois(1, lam1 * n1)
  (y1 / n1) / (y0 / n0)
})
# Delta 方法近似方差（独立情形 Cov=0）
var_delta <- lam1^2 / lam0^2 * (1 / (lam0 * n0) + 1 / (lam1 * n1))
c(MC_var = var(Rhat), Delta_var = var_delta,
  MC_mean = mean(Rhat), ratio_mean = lam1 / lam0)
```

**例 2：鞍点逼近的尾概率精度。** 以泊松计数
$Y \sim \mathrm{Poisson}(10)$ 为例，比较右尾概率
$\mathrm{P}(Y \ge k)$ 的三种算法：Lugannani–Rice 型鞍点近似、精确
值 $1 - F(k-1)$ 与正态近似。鞍点公式在尾部表现出高阶精度；正态
近似在尾部明显低估。

```{r poisson-tail}
mu <- 10
kvec <- seq(12, 30, by = 2)
lr_tail <- function(k) {
  f <- function(th) mu * exp(th) - (k - 0.5)   # K'(th) = x，x 取 k-0.5（连续性修正）
  th0 <- as.numeric(uniroot(f, c(0, 5))$root)  # 尾部鞍点 th0 > 0
  K  <- mu * (exp(th0) - 1)
  K2 <- mu * exp(th0)
  w  <- sqrt(2 * (th0 * (k - 0.5) - K))
  u  <- th0 * sqrt(K2)
  1 - pnorm(w) + dnorm(w) * (1 / u - 1 / w)    # P(Y >= k)
}
exact  <- 1 - ppois(kvec - 1, mu)
normal <- 1 - pnorm((kvec - 0.5 - mu) / sqrt(mu))
lr <- sapply(kvec, lr_tail)
round(cbind(k = kvec, exact = exact,
            saddlepoint = lr, normal = normal), 6)
```

```{r poisson-tail-plot, echo=FALSE, fig.cap="泊松(10) 右尾概率：鞍点逼近、精确值与正态近似（对数尺度）"}
par(mar = c(4, 4, 3, 1))
plot(kvec, exact, type = "b", pch = 19, col = "#1d2088", log = "y",
     xlab = "k", ylab = "P(Y >= k)", main = "Poisson(10) upper tail")
lines(kvec, lr, type = "b", pch = 17, col = "#0955a4", lty = 2)
lines(kvec, normal, type = "b", pch = 15, col = "#c0392b", lty = 3)
legend("topright", c("exact", "saddlepoint", "normal"),
       pch = c(19, 17, 15), lty = 1:3, col = c("#1d2088", "#0955a4", "#c0392b"),
       bty = "n")
```

在尾部，鞍点近似与精确值几乎重合，而正态近似系统性低估尾概率——这与前文关于鞍点公式 $O(n^{-3/2})$ 相对误差的讨论一致。需要说明的是，一阶
Lugannani–Rice 公式的优势区域是尾部；在分布的**中心**（$u$ 很小）
其精度下降，这正是采用含 Edgeworth 修正的高阶公式（$B_0, \dots,
B_6$ 项）的原因。

## 注记

- Lugannani & Rice (1980) [@lugannani1980saddle] 给出尾概率逼近的
  标准形式；本文的一阶公式即其鞍点版本，Jensen 公式为其高阶推广。
- Daniels (1987) 讨论了鞍点逼近的尾部指数精度及其与 Edgeworth
  展开的对比。
- Davison & Hinkley (1997) [@davison1997bootstrap] 提出 bootstrap
  鞍点逼近——以模拟估计鞍点方程，是解析累积量生成函数不可得时的
  替代方案。
- 第 \@ref(snqesa) 章讨论的经验鞍点逼近把累积量生成函数换成经验
  版本，是"解析不可得"情形下的自然推广。
