# 泊松相对风险的鞍点逼近置信区间 {#poisson-rr}

本章整理自：侯健, 刘硕, 田茂再. 泊松分布下基于鞍点逼近的相对风险置信
区间构造. *统计与信息论坛*, 2025, 40(08): 3-13 [@hou2025poissonrr]。

## 模型与问题

在流行病学的随机对照试验中，**相对风险**（Relative Risk, RR）是比较
暴露组与对照组事件发生率的常用指标。设暴露组（$i=1$）与对照组
（$i=0$）各有 $N_i$ 名研究对象，观察期内发病数 $Y_i$ 服从泊松分布：

\begin{equation}
Y_i \sim \mathrm{Poisson}(\lambda_i N_i^*),
\qquad
\mathrm{P}(Y_i = y_i \mid \lambda_i, N_i) =
\frac{(\lambda_i N_i^*)^{y_i}}{y_i!} e^{-\lambda_i N_i^*},
(\#eq:poisson-pmf)
\end{equation}

其中 $N_i^*$ 为单位时间内的平均观察人数，$\lambda_i$ 为发病率。相对
风险定义为

\begin{equation}
\mathrm{RR} = \frac{\lambda_1}{\lambda_0} = \frac{a/t_E}{b/t_C}
= \frac{a \cdot t_C}{b \cdot t_E},
(\#eq:rr-def)
\end{equation}

其中 $a, b$ 分别为两组发病人数，$t_E, t_C$ 为观察时间。$\mathrm{RR}=1$
表示暴露无影响，$>1$ 为风险因子，$<1$ 为保护因子。对 RR 做区间估计时，
传统方法（Wald、对数 Wald、Woolf、似然比、Fieller、精确条件法）各有
局限：误差大、覆盖率低、区间不合理（如出现负下限）等。

## 鞍点逼近的基本原理

鞍点逼近由 Daniels 提出 [@daniels1954saddlepoint]，其出发点是**拉普
拉斯逼近**：对密度 $f(x) = e^{h(x)}$，在 $h'(x_0)=0$ 处做二阶泰勒
展开并积分，得到

\begin{equation}
\int_{-\infty}^{+\infty} f(x)\, dx \approx
\exp\{h(\hat{x})\} \left(\frac{2\pi}{-h''(\hat{x})}\right)^{1/2}.
(\#eq:laplace)
\end{equation}

将 $f(x)$ 视为边际密度 $f(x)=\int m(x,t)\,dt$，对 $\kappa(x,t)=\log
m(x,t)$ 关于 $t$ 再做一次拉普拉斯逼近；结合矩生成函数与逆转公式，
可得密度的鞍点逼近公式：

\begin{equation}
f(x) \approx
\frac{1}{\sqrt{2\pi K_X''(\hat{t}(x))}}
\exp\{K_X(\hat{t}(x)) - \hat{t}(x) x\},
(\#eq:spa-formula)
\end{equation}

其中 $K_X(t)=\log \mathrm{E}(e^{tX})$ 为累积量生成函数，
$\hat{t}(x)$ 满足鞍点方程 $K_X'(\hat{t}(x)) = x$。在复平面上
$\hat{t}(x)$ 是 $K_X(t) - tx$ 的鞍点，而非极值点。

## 相对风险的鞍点逼近区间

将 RR 的极大似然估计记为 $\hat{R} = \hat\lambda_1 / \hat\lambda_0$。
对 $\hat{R} \le r$ 作变换：

\begin{equation}
\mathrm{P}(\hat{R} \le r) = \mathrm{P}(Y_0 N_1 - r N_0 Y_1 \le 0),
(\#eq:cdf-transform)
\end{equation}

定义 $Z = N_1 Y_0 - r N_0 Y_1$，利用 $Y_0, Y_1$ 的独立性，其矩生成
函数为

\begin{equation}
\varphi_Z(\theta) = \exp\{N_0 \lambda_0 (e^{\theta N_1} - 1) +
N_1 \lambda_1 (e^{-\theta N_0 r} - 1)\},
(\#eq:mgf-z)
\end{equation}

累积量生成函数及其导数：

\begin{align}
K_Z(\theta) &= N_0 \lambda_0 (e^{\theta N_1} - 1) + N_1 \lambda_1 (e^{-\theta N_0 r} - 1), \\
\mu_Z(\theta) &= K_Z'(\theta) = N_1 N_0 \lambda_0 e^{\theta N_1} - N_1 N_0 \lambda_1 r e^{-\theta N_0 r}, \\
\sigma_Z^2(\theta) &= K_Z''(\theta) = N_1^2 N_0 \lambda_0 e^{\theta N_1} + N_1 N_0^2 \lambda_1 r^2 e^{-\theta N_0 r}.
\end{align}

令 $K_Z'(\theta) = 0$ 得到**鞍点方程**：

\begin{equation}
N_1 N_0 \lambda_0 e^{\theta N_1} - N_1 N_0 \lambda_1 r e^{-\theta N_0 r} = 0,
(\#eq:saddle-eq)
\end{equation}

通常没有显式解，用数值方法（如 `uniroot`）求解。将鞍点 $\hat\theta$
代入 Jensen 型逼近公式，得到尾概率

\begin{equation}
\mathrm{P}(\hat{R}' \ge r) \approx
\frac{\varphi_Z(\hat\theta) e^{-\hat\theta r}}{\sigma_Z(\hat\theta)}
\left\{1 - e^{-|\hat\theta|}\right\}
\left[B_0(\lambda) + \frac{1}{\sigma_Z(\hat\theta)} \cdots \right],
(\#eq:jensen)
\end{equation}

其中 $\lambda = |\hat\theta| \sigma_Z(\hat\theta)$，
$B_0(\lambda) = \lambda e^{\lambda^2/2}\{1 - \Phi(\lambda)\}$，其余
$B_k(\lambda)$ 为高阶修正项（见论文式 (28) 及其后定义）。于是
$\hat{R}$ 的近似分布函数为 $\hat{F}_{\hat{R}}(r) \approx
1 - \mathrm{P}(\hat{R}' \ge r)$，置信下限与上限分别由

\begin{equation}
\hat{F}_{\hat{R}}(r \mid \hat{R}_L) = \frac{\alpha}{2},
\qquad
\hat{F}_{\hat{R}}(r \mid \hat{R}_U) = 1 - \frac{\alpha}{2}
(\#eq:ci-equations)
\end{equation}

解出，得到 $100(1-\alpha)\%$ 置信区间 $(\max\{\hat{R}_L, 0\},
\hat{R}_U]$。

::: {.theorem #saddle-approx name="鞍点逼近的区间精度"}
在论文的正则条件下，Jensen 型公式给出的尾概率逼近具有 $O(n^{-3/2})$
量级的相对误差（相比正态近似的 $O(n^{-1/2})$），因而由其反转得到的
置信区间**覆盖率更接近名义水平**，且在小样本下区间长度通常更短。
:::

## 数值演示

下面用模拟复现论文的核心结论：比较鞍点逼近区间（SPA）与 Wald 区间
的覆盖率与平均长度。设定 $\lambda_0 = 0.8, \lambda_1 = 0.4$（即
$\mathrm{RR}=2$），$N_0 = N_1 = 100$。

```{r spa-setup}
# ---- 鞍点逼近区间（SPA）实现 ----
spa_ci <- function(y0, y1, n0, n1, alpha = 0.05) {
  lam0 <- y0 / n0; lam1 <- y1 / n1
  rhat <- lam1 / lam0
  # 尾概率函数：P(Z <= 0)，Z = N1*Y0 - r*N0*Y1
  tail_prob <- function(r) {
    f <- function(th) {
      mu <- n1 * n0 * lam0 * exp(th * n1) - n1 * n0 * lam1 * r * exp(-th * n0 * r)
      mu
    }
    th0 <- tryCatch(uniroot(f, c(-20, 20), extendInt = "yes")$root,
                    error = function(e) 0)
    K  <- n0 * lam0 * (exp(th0 * n1) - 1) + n1 * lam1 * (exp(-th0 * n0 * r) - 1)
    s2 <- n1^2 * n0 * lam0 * exp(th0 * n1) + n1 * n0^2 * lam1 * r^2 * exp(-th0 * n0 * r)
    # 一阶鞍点逼近（Lugannani-Rice 型）
    w <- sign(th0) * sqrt(2 * (th0 * 0 - K))   # w = sign(t)*sqrt(-2K(t)) 近似
    if (s2 <= 0 || is.nan(w)) return(NA)
    pnorm(w) + dnorm(w) * (1 / w - 1 / (th0 * sqrt(s2)))
  }
  # 反转尾概率求上下限（数值求根）
  g <- function(r) tail_prob(r) - alpha / 2        # 下限：P(Z<=0) = alpha/2
  h <- function(r) tail_prob(r) - (1 - alpha / 2)  # 上限
  lo <- tryCatch(uniroot(g, c(1e-6, rhat))$root, error = function(e) NA)
  hi <- tryCatch(uniroot(h, c(rhat, 1e4))$root, error = function(e) NA)
  c(lo, hi)
}

set.seed(2026)
mc <- 200; n0 <- n1 <- 100; lam0 <- 0.8; lam1 <- 0.4
res <- t(replicate(mc, {
  y0 <- rpois(1, lam0 * n0); y1 <- rpois(1, lam1 * n1)
  ci <- spa_ci(y0, y1, n0, n1)
  rhat <- (y1 / n1) / (y0 / n0)
  wald_se <- rhat * sqrt(1 / y0 + 1 / y1)          # Delta 方法标准误
  c(lo_spa = ci[1], hi_spa = ci[2],
    lo_wald = max(rhat - 1.96 * wald_se, 0), hi_wald = rhat + 1.96 * wald_se)
}))
```

```{r spa-summary, echo=FALSE, fig.cap="SPA 与 Wald 区间的覆盖率与平均长度比较（R=2，N=100，200 次模拟）", fig.align="center"}
ok <- !is.na(res[, 1]) & !is.na(res[, 2])
res <- res[ok, ]
cover <- function(lo, hi) mean(lo <= 2 & hi >= 2)
len <- function(lo, hi) mean(hi - lo)
tab <- rbind(
  SPA   = c(cover(res[, 1], res[, 2]), len(res[, 1], res[, 2])),
  Wald  = c(cover(res[, 3], res[, 4]), len(res[, 3], res[, 4]))
)
colnames(tab) <- c("Coverage", "Avg length")
tab
barplot(tab[, 1], beside = TRUE, col = c("#0955a4", "#9db8d9"),
        ylim = c(0, 1), main = "Coverage (nominal 95%)",
        ylab = "Coverage", names.arg = rownames(tab))
abline(h = 0.95, lty = 2, col = "#c0392b")
```

## 要点小结

- 式 \@ref(eq:spa-formula) 是鞍点逼近的通用公式，关键是求解鞍点
  方程 \@ref(eq:saddle-eq)；
- RR 推断的难点在于 $\hat{R}$ 是两泊松计数之比：鞍点逼近直接对
  $Z = N_1 Y_0 - r N_0 Y_1$ 的累积量生成函数工作，回避了 Delta 方法
  的粗糙近似；
- 论文的模拟表明：SPA 区间在小样本（$N=5, 15, 25$）下覆盖率最接近
  95% 且区间最短；在 $R$ 偏离 1 较大时 Wald 法偶尔更优，但 SPA 全程
  稳健。
