# 分位回归简介 {#qr}

分位回归（quantile regression）由 Koenker 与 Bassett 提出
[@koenker1978regression]，是经典均值回归的自然推广：它估计响应变量
$Y$ 在给定协变量 $X$ 下的**条件分位数**，而非仅条件均值，因而对
重尾分布与异方差性更为稳健。

## 目标函数

记 $\rho_\tau(u) = u(\tau - \mathbf{1}(u < 0))$ 为分位损失函数
（check function），$\tau \in (0, 1)$ 为分位水平。第 $\tau$ 分位
回归系数定义为

\begin{equation}
\hat{\boldsymbol\beta}(\tau) = \arg\min_{\boldsymbol\beta}
\sum_{i=1}^{n} \rho_\tau\bigl(y_i - \boldsymbol{x}_i^{\top} \boldsymbol\beta\bigr),
(\#eq:qr-objective)
\end{equation}

其中 $y_i$ 为响应、$\boldsymbol{x}_i$ 为协变量向量。当 $\tau = 0.5$
时即最小绝对偏差（LAD）回归。

## 数值演示 {#qr-demo}

下面用模拟数据演示 $\tau = 0.25, 0.5, 0.75$ 三个分位水平的拟合。
数据由异方差模型生成：

```{r qr-sim, echo=TRUE}
set.seed(2026)
n <- 300
x <- runif(n, 0, 4)
beta <- c(1, 2)
y <- beta[1] + beta[2] * x + (0.5 + 0.6 * x) * rnorm(n)

rho <- function(u, tau) u * (tau - (u < 0))
fit_qr <- function(tau) {
  obj <- function(b) sum(rho(y - b[1] - b[2] * x, tau))
  optim(c(0, 0), obj, method = "BFGS")$par
}
tau_vec <- c(0.25, 0.5, 0.75)
beta_hat <- sapply(tau_vec, fit_qr)
rownames(beta_hat) <- c("intercept", "slope")
colnames(beta_hat) <- paste0("tau=", tau_vec)
beta_hat
```

拟合结果如图 \@ref(fig:qr-fit) 所示，分位回归能刻画不同分位水平下
协变量效应的差异（本例中斜率随 $\tau$ 上升）。

```{r qr-fit, echo=FALSE, fig.cap="模拟数据的三个分位水平拟合线（bookdown 自动编号）", fig.align="center"}
plot(x, y, pch = 20, col = "grey60",
     main = "Quantile regression fits", cex.main = 0.95)
for (j in seq_along(tau_vec)) {
  abline(a = beta_hat[1, j], b = beta_hat[2, j],
         col = c("#1d2088", "#c0392b", "#1e8449")[j], lwd = 2)
}
legend("topleft", legend = paste("tau =", tau_vec),
       col = c("#1d2088", "#c0392b", "#1e8449"), lwd = 2, bty = "n")
```

## 小结

- 式 \@ref(eq:qr-objective) 是分位回归的统一框架；
- 通过 check function 的凸性，参数估计可转化为线性规划问题高效求解；
- 与均值回归相比，分位回归对异常值不敏感，且能揭示协变量对分布
  不同位置的影响。
