# 自标准化分位经验鞍点逼近 {#snqesa}

本章整理自：Hou Jian, Meng Tan, Tian Maozai. Self-normalized quantile
empirical saddlepoint approximation. *Statistical Papers*, 2026, 67(5),
106 [@hou2026snqesa]。

## 分位推断的困难

对总体分位数 $q_\tau$ 做频率推断（置信区间、检验）时，经典做法基于
分位回归/次序统计量的渐近正态性：

\begin{equation}
\sqrt{n}\bigl(\hat{q}_\tau - q_\tau\bigr) \xrightarrow{d}
N\!\left(0,\ \frac{\tau(1-\tau)}{f(q_\tau)^2}\right),
(\#eq:qr-asym)
\end{equation}

其中 $f$ 为总体密度。这个方差公式包含**未知密度** $f(q_\tau)$，实际
使用时有三个痛点：

1. **密度估计**：核密度估计需要选择带宽 $h$，带宽不合适则区间失真；
2. **边界问题**：$q_\tau$ 靠近支撑边界时核估计偏差大；
3. **重尾情形**：$f$ 变化剧烈时正态近似的收敛速度很慢。

这正是 Wald 型与 Hall–Sheather 型区间在重尾、偏斜分布和极端分位下
失效的原因。

## 经验鞍点逼近

**经验鞍点逼近**（Empirical Saddlepoint Approximation, ESA）由
Daniels 的鞍点逼近 [@daniels1954saddlepoint] 与经验矩生成函数结合
而来：对样本 $X_1, \dots, X_n$，用经验矩生成函数
$\hat{M}(t) = n^{-1}\sum_i e^{tX_i}$ 代替未知的 $M(t)$，累积量生成
函数取 $\hat{K}(t) = \log \hat{M}(t)$，鞍点方程 $\hat{K}'(\hat t) = x$
通常有解且唯一。与正态近似相比，ESA 的尾概率逼近具有**高阶精度**
（相对误差 $O(n^{-3/2})$），且不需要估计密度。

## SNQESA 的核心思想

SNQESA 针对**分位数**这一目标泛函做了两个关键设计：

**1. 指示器得分的自标准化枢轴。** 对固定阈值 $q$，定义指示器得分
$U_i(q) = \mathbf{1}\{X_i \le q\}$，则 $U_i(q) \sim \mathrm{Bernoulli}(F(q))$
独立同分布。分位推断转化为对 Bernoulli 参数 $F(q)$ 的推断，而
$F(q)$ 恰为**有界**参数——这避免了重尾分布下无界矩带来的问题。
为消除尺度影响，构造**自标准化枢轴**

\begin{equation}
T_n(q) = \frac{\sum_i \bigl(U_i(q) - \tau\bigr)}
{\sqrt{\sum_i \bigl(U_i(q) - \bar U\bigr)^2}},
(\#eq:selfnorm-pivot)
\end{equation}

其分布不依赖未知尺度，且对偏斜、重尾分布稳健。

**2. 约束经验鞍点逼近。** 在自标准化枢轴的基础上，用约束形式的
经验鞍点逼近计算尾概率 $\mathrm{P}(T_n(q) \ge t)$：在"总体均值为
指定值"的经验似然型约束下对累积量生成函数做鞍点展开。尾概率的
高阶精度直接转化为**置信区间的二阶覆盖率**。

::: {.theorem #snqesa name="SNQESA 的精度"}
在温和的局部正则条件下，SNQESA 的尾概率逼近具有高阶精度；将其反转
得到的置信区间覆盖误差为 $O(n^{-1})$（二阶正确），且不依赖带宽选择、
不受边界效应影响。
:::

## 数值演示

先看一个核心机制：**为什么自标准化枢轴比"直接正态近似"稳健**。
对标准正态样本，均值型枢轴的 ESA 尾概率与正态近似几乎重合；但对
重尾分布（如 $t_3$），正态近似明显失效，而鞍点逼近仍保持精度。

```{r esa-demo}
# 经验鞍点逼近的尾概率（Lugannani-Rice 形式，检验 xbar >= x0）
esa_tail <- function(x, x0) {
  n <- length(x)
  y <- x - x0
  # 鞍点方程：mean(y * exp(th*y)) / mean(exp(th*y)) = 0
  f <- function(th) sum(y * exp(th * y)) / sum(exp(th * y))
  th0 <- tryCatch(uniroot(f, c(-5, 5), extendInt = "yes")$root,
                  error = function(e) NA)
  if (is.na(th0)) return(NA)
  K  <- log(mean(exp(th0 * y)))
  m1 <- sum(y * exp(th0 * y)) / sum(exp(th0 * y))
  m2 <- sum(y^2 * exp(th0 * y)) / sum(exp(th0 * y))
  K2 <- m2 - m1^2
  w <- sign(th0) * sqrt(max(-2 * K, 0))
  u <- th0 * sqrt(n * K2)
  if (u == 0 || is.nan(w)) return(NA)
  pnorm(w) + dnorm(w) * (1 / w - 1 / u)
}

set.seed(2026)
n <- 60
x_norm <- rnorm(n)
x_t3   <- rt(n, df = 3)
tgrid <- seq(1.2, 3.2, by = 0.25)
# 检验 xbar >= mu + t * s / sqrt(n)，即枢轴 T = sqrt(n)(xbar-mu)/s >= t
esa_norm <- sapply(tgrid, function(t) esa_tail(x_norm, mean(x_norm) + t * sd(x_norm) / sqrt(n)))
esa_t3   <- sapply(tgrid, function(t) esa_tail(x_t3,   mean(x_t3)   + t * sd(x_t3)   / sqrt(n)))
```

```{r esa-plot, echo=FALSE, fig.cap="经验鞍点逼近与正态近似的尾概率（左：正态样本；右：t3 重尾样本）", fig.align="center"}
par(mfrow = c(1, 2))
for (k in 1:2) {
  x <- if (k == 1) x_norm else x_t3
  esa <- if (k == 1) esa_norm else esa_t3
  # 正态近似（t 分布近似）：sqrt(n)(xbar-mu)/sd ~ t(n-1)
  tn <- 1 - pt(tgrid, df = n - 1)
  ylim <- range(c(esa, tn), na.rm = TRUE)
  plot(tgrid, tn, type = "l", lwd = 2, col = "#c0392b",
       ylim = ylim, xlab = "t", ylab = "tail prob",
       main = if (k == 1) "Normal sample" else "t(3) sample")
  lines(tgrid, esa, type = "b", pch = 19, col = "#0955a4", lwd = 2)
  legend("topright", c("normal approx", "ESA"), lty = c(1, NA),
         pch = c(NA, 19), col = c("#c0392b", "#0955a4"), bty = "n")
}
```

从上图可见：正态样本下 ESA 与正态近似重合（此时二者都正确）；而
重尾 $t_3$ 样本下，两者出现明显分歧——ESA 的尾概率由数据自身驱动，
正是 SNQESA 在重尾分布下保持可靠覆盖的原因。论文的蒙特卡洛实验
（涵盖轻尾、重尾、多峰分布）进一步表明：SNQESA 在小样本到中等样本
下覆盖率稳定、区间长度有竞争力，且比大规模 $B$ 重抽样方案快若干
数量级；滚动窗口的 VaR 实证也展示了尾部性能与计算效率的提升。

## 要点小结

- 分位推断的经典公式 \@ref(eq:qr-asym) 依赖未知密度，SNQESA 通过
  **指示器得分的 Bernoulli 归约**彻底绕开密度估计与带宽选择；
- **自标准化枢轴** \@ref(eq:selfnorm-pivot) 是有界变量的标准化和，
  对重尾与极端分位稳健；
- 约束经验鞍点逼近提供高阶尾精度，反转后得到二阶正确的置信区间；
- 方法可自然推广到两样本分位差与回归型设定，是核方法、bootstrap
  与经验似然 [@owen1988empirical] 之外的一种解析透明的替代方案。
