# 分位推断的分布自由路线：自标准化与经验鞍点 {#snqesa}

总体分位数 $q_\tau$ 的区间估计是统计推断的基本问题。样本分位数
$\hat q_\tau$ 的渐近分布为

$$
\sqrt{n}\bigl(\hat q_\tau - q_\tau\bigr) \xrightarrow{d}
N\!\left(0,\ \frac{\tau(1-\tau)}{f(q_\tau)^2}\right),
$$

方差中含未知密度 $f(q_\tau)$。要构造可用的区间，必须估计该密度：
核密度估计对带宽敏感、在支撑边界失真；差分商估计对平滑参数
$h$ 同样脆弱 [@hall1988distribution]。此外，在重尾分布下正态近似
收敛极慢。绕开密度的已知路线有三条：bootstrap 重抽样，不假设
分布形式但代价高昂 [@davison1997bootstrap]；经验似然
[@owen1988empirical]，在矩约束下构造似然比，但尾精度只有
$O(n^{-1})$ 且小样本可能无解；以及把第 \@ref(poisson-rr) 章的
解析鞍点推广为经验鞍点——以经验矩生成函数代替未知的矩生成函数，
保留高阶精度而无需求解析形式。

自标准化分位经验鞍点逼近（SNQESA, Hou, Meng & Tian 2026
[@hou2026snqesa]）综合后两条路线：以指示器得分把分位推断化为
Bernoulli 参数的推断，以自标准化枢轴消去尺度，再以约束经验鞍点
提供高阶尾精度。本章展开这一方法所需的数学准备与详细推导。

## 数学准备

### 样本分位数的渐近分布

设 $X_{(1)} \le \cdots \le X_{(n)}$ 为次序统计量，经验分位数
$\hat q_\tau = X_{(\lceil n\tau \rceil)}$。其渐近分布可自二项计数
推出：$n\hat F_n(q_\tau) \sim \mathrm{Binomial}(n, \tau)$，结合
$F(q_\tau) = \tau$ 与 $F$ 在 $q_\tau$ 处的一阶 Taylor 展开
$\hat F_n(q_\tau) - \tau \approx f(q_\tau)(\hat q_\tau - q_\tau)$，
再用 Delta 方法即得上述公式。推导中密度 $f(q_\tau)$ 作为斜率自然
出现——这正是分位推断绕不开密度的根源，除非更换路线。

### 指示器归约

对固定阈值 $q$，定义 $U_i(q) = \mathbf{1}\{X_i \le q\}$，则
$U_i(q) \overset{\text{i.i.d.}}{\sim} \mathrm{Bernoulli}(F(q))$，
且 $\mathrm{E}[U_i(q)] = F(q)$。于是"检验 $F(q)$ 是否为 $\tau$"
等价于"检验 $q$ 是否为 $q_\tau$"，因为 $F$ 单调：
$F(q) \ge \tau \iff q \ge q_\tau$。Bernoulli 变量有界，其矩生成函数
处处有限、各阶矩均存在——即使 $X$ 本身重尾到一阶矩都不存在。
由此，重尾分布上的分位推断被转化为有界变量上的均值推断，这是
整个方法的出发点。

### 自标准化枢轴

对均值 $\mu$ 的推断，经典枢轴 $T = \sqrt{n}(\bar X - \mu)/s$
（$s$ 为样本标准差）的分布不依赖未知尺度 $\sigma$：分子分母同
尺度而相消。此性质对指示器得分同样成立：

$$
T_n(q) = \frac{\sum_i (U_i(q) - \tau)}
{\sqrt{\sum_i (U_i(q) - \bar U)^2}},
$$

分母是 $U_i(q)$ 的样本标准差，只依赖 $F(q)$（Bernoulli 方差为
$F(q)(1-F(q))$），与 $X$ 的尺度无关。由此枢轴同时具备分布自由
与尺度自由。

### 经验矩生成函数与经验鞍点

样本 $Y_1, \dots, Y_n$ 的经验矩生成函数为
$\hat M(t) = n^{-1}\sum_i e^{t Y_i}$，经验累积量生成函数为
$\hat K(t) = \log \hat M(t)$。它有下列性质：

1. $\hat K$ 是凸函数（$\hat K''(t) \ge 0$，且仅在所有 $Y_i$ 相等
   时取等号），因此鞍点方程 $\hat K'(t) = x$ 的解存在且唯一，
   当且仅当 $x$ 落在样本值的最小值与最大值之间；
2. $\hat M(t)$ 是有限和，处处有限，无矩条件限制；
3. 由大数定律 $\hat K(t) \to K(t)$ 逐点成立；在原文的约束鞍点
   构造下，经验鞍点带来的估计误差传播为尾概率的 $O(n^{-3/2})$
   相对误差，与解析鞍点同阶 [@hou2026snqesa]。

### 经验鞍点的尾概率公式

对假设 $H_0: \mu = \mu_0$（等价地检验 $\bar Y \ge y_0$），令
$Y_i' = Y_i - y_0$，鞍点 $\hat t$ 满足 $\hat K'(\hat t) = 0$，
即 $\sum_i Y_i' e^{\hat t Y_i'} = 0$。Lugannani–Rice 型公式
[@lugannani1980saddle] 给出

\begin{equation}
\mathrm{P}\bigl(\bar Y \ge y_0\bigr) \approx
1 - \Phi(w) + \varphi(w)\Bigl(\frac{1}{w} - \frac{1}{u}\Bigr),
(\#eq:lr-formula)
\end{equation}

其中

$$
w = \operatorname{sgn}(\hat t)\sqrt{-2\hat K(\hat t)},
\qquad
u = \hat t \sqrt{n\,\hat K''(\hat t)}.
$$

该式是第 \@ref(poisson-rr) 章 Jensen 公式的一阶截断：$w$ 携带
偏差信息（$w = 0$ 时退化为正态），$1/w - 1/u$ 为曲率修正。

## 详细推导

### 自标准化枢轴的经验鞍点展开

对 $T_n(q)$ 的尾概率 $\mathrm{P}(T_n(q) \ge t)$ 做约束经验鞍点
展开，步骤如下。

**第 1 步：线性化。** 固定 $t$，事件 $\{T_n(q) \ge t\}$ 等价于

$$
\sum_i \bigl[U_i(q) - \tau\bigr] - t \sqrt{\sum_i \bigl(U_i(q) - \bar U\bigr)^2}
\ge 0.
$$

分母含平方根，并非线性统计量。约束经验鞍点的处理思路是把问题
嵌入"$\mathrm{E}[U_i] = p$ 固定"的经验似然型约束族：在约束下
$\sum (U_i - \bar U)^2 / n \to p(1-p)$ 是确定性的，故渐近地

$$
T_n(q) \approx \frac{\sum_i (U_i(q) - \tau)}
{\sqrt{n\, p(1-p)}},
$$

尾概率问题从而化为线性统计量的鞍点计算。

**第 2 步：约束族上的鞍点展开。** 对每个 $t$，在"总体均值等于
当前经验均值加偏移"的约束下构造指数倾斜分布，鞍点方程取
$\hat K'(\hat t) = \tau + t\sqrt{\hat p(1-\hat p)}/\sqrt{n}$
（$\hat p = \bar U$），再代回式 \@ref(eq:lr-formula)。

**第 3 步：反演。** 对置信水平 $1-\alpha$，先解
$\mathrm{P}(T_n(q) \ge t) = \alpha/2$ 得临界值 $t^*$，再解
$T_n(q) = t^*$ 得 $q$ 的区间端点。由于 $T_n(q)$ 关于 $q$ 单调
（$U_i(q)$ 随 $q$ 递增），反演是良定义的。

### 覆盖误差的阶

正态近似的覆盖误差为 $O(n^{-1/2})$：Edgeworth 展开的第一修正项
是 $n^{-1/2}$ 阶的，由偏度驱动。鞍点逼近的尾概率相对误差为
$O(n^{-3/2})$，反转后累积为 $O(n^{-1})$ 的覆盖误差，即二阶正确。
直观上看，偏度修正已被 $w$ 项吸收（$w$ 为倾斜后标准化的偏差），
剩余的是 $O(n^{-1})$ 的峰度级修正。

## 实现与计算

1. **鞍点方程求解**：$f(t) = \sum_i y_i e^{t y_i} = 0$ 单调递增，
   解唯一。用 `uniroot` 时须注意：当 $y_i$ 全同号时解在无穷远
   （对应 $x$ 落在样本范围外），应返回边界值并标记不可用。
2. **$w$ 的数值**：$\hat K(\hat t)$ 在鞍点处不大于零（凸函数在
   非零点的取值低于 $K(0) = 0$），但浮点误差可能使 $-2\hat K$
   微负，用 `max(-2*K, 0)` 保护。
3. **极端分位**：$\tau$ 接近 0 或 1 时，指示器 $U_i(q)$ 几乎为
   常数，分母 $\sqrt{\sum (U_i - \bar U)^2}$ 接近零，枢轴数值不稳
   定。Bernoulli 归约的有界性对此有所缓解，但实现时仍建议对
   $\min(n\tau, n(1-\tau)) < 5$ 的情形退回精确二项区间。
4. **与 bootstrap 的对比**：经验鞍点每次只解一个一维方程，复杂度
   为 $O(n)$，而 $B$ 次 bootstrap 为 $O(Bn)$；在重尾小样本下，
   前者的速度优势最为明显。

## 数值例

**例：鞍点公式的实现校验。** 以指数均值为例：$Y_1, \dots, Y_n
\overset{\text{i.i.d.}}{\sim} \mathrm{Exp}(1)$ 时 $\bar Y$ 的分布
精确已知（$n\bar Y \sim \mathrm{Gamma}(n, 1)$），可作为基准。比较
三种尾概率：精确值、鞍点公式与正态近似。鞍点公式使用指数分布的
累积量生成函数 $K(t) = -\log(1-t)$，$w$ 与 $u$ 按本章公式计算；
经验鞍点函数以样本的 CGF 代替总体的 CGF。

```{r esa-demo}
saddle_tail <- function(x0, n) {    # 指数均值：参数化鞍点尾概率
  th <- 1 - 1 / x0                  # K'(th) = 1/(1-th) = x0
  K <- -log(1 - th); K2 <- 1 / (1 - th)^2
  w <- sign(th) * sqrt(max(2 * n * (th * x0 - K), 0))
  u <- th * sqrt(n * K2)
  1 - pnorm(w) + dnorm(w) * (1 / u - 1 / w)
}
esa_tail <- function(x, x0) {       # 经验鞍点：样本 CGF
  n <- length(x)
  y <- x - x0
  f <- function(th) sum(y * exp(th * y)) / sum(exp(th * y))
  th0 <- tryCatch(uniroot(f, c(-5, 5), extendInt = "yes")$root,
                  error = function(e) NA)
  if (is.na(th0)) return(NA)
  K <- log(mean(exp(th0 * y)))
  m1 <- sum(y * exp(th0 * y)) / sum(exp(th0 * y))
  m2 <- sum(y^2 * exp(th0 * y)) / sum(exp(th0 * y))
  w <- sign(th0) * sqrt(max(-2 * n * K, 0))
  u <- th0 * sqrt(n * (m2 - m1^2))
  if (u == 0 || w == 0) return(NA)
  1 - pnorm(w) + dnorm(w) * (1 / u - 1 / w)
}
set.seed(2026)
n <- 60
x <- rexp(n)
x0s <- seq(1.02, 1.3, by = 0.04)
exact <- sapply(x0s, function(x0) 1 - pgamma(n * x0, shape = n, rate = 1))
sp <- sapply(x0s, function(x0) saddle_tail(x0, n))
normal <- sapply(x0s, function(x0) 1 - pnorm((x0 - 1) / sqrt(1 / n)))
round(cbind(x0 = x0s, exact = exact, saddlepoint = sp, normal = normal), 5)
cat("sample mean:", round(mean(x), 3), "\n")
cat("single-sample ESA at x0 = 1.10:", round(esa_tail(x, 1.10), 3),
    " (exact 0.214)\n")
```

```{r esa-plot, echo=FALSE, fig.cap="指数均值尾概率：鞍点公式、精确值与正态近似（对数尺度）"}
par(mar = c(4, 4, 3, 1))
plot(x0s, exact, type = "b", pch = 19, col = "#1d2088", log = "y",
     xlab = "x0", ylab = "P(xbar >= x0)", main = "Exp(1) mean upper tail")
lines(x0s, sp, type = "b", pch = 17, col = "#0955a4", lty = 2)
lines(x0s, normal, type = "b", pch = 15, col = "#c0392b", lty = 3)
legend("topright", c("exact", "saddlepoint", "normal"),
       pch = c(19, 17, 15), lty = 1:3, col = c("#1d2088", "#0955a4", "#c0392b"),
       bty = "n")
```

鞍点公式与精确值在整个尾部分支上一致到小数点后五位，同时校验了
$w$ 定义中 $\sqrt{n}$ 因子的正确性：若缺失该因子，尾概率将系统性
偏离精确值。正态近似在中尾尚可，远尾处（$x_0 = 1.3$）低估约三成。

**经验版本的单样本噪声。** 经验鞍点以样本的 CGF 代替总体的 CGF，
其精度受样本质量限制。本例的样本均值为 $1.204$，略高于总体均值
$1$；在 $x_0 = 1.10$ 处经验鞍点给出 $0.708$，与精确值 $0.214$ 相距
甚远——样本均值与阈值接近时鞍点方程的解移向原点，$w \approx 0$，
尾概率估计被样本均值的 $O_p(n^{-1/2})$ 波动主导。自标准化枢轴与
约束鞍点（本章第 2 节的构造）正是为了抑制这一噪声；原文的蒙特卡洛
实验（涵盖轻尾、重尾与多峰分布）表明，将其用于分位数枢轴后，区间
覆盖率在 $n = 30$ 到 $n = 200$ 范围内稳定接近名义水平
[@hou2026snqesa]。

## 注记

- Lugannani & Rice (1980) [@lugannani1980saddle] 是式
  \@ref(eq:lr-formula) 的原始出处，含误差阶分析。
- Hall & Sheather (1988) [@hall1988distribution] 给出核差分密度
  估计路线，与之对照可看清本方法省去了哪些环节。
- Owen (1988) [@owen1988empirical] 是经验似然的原始构造，约束
  经验鞍点与其共享"约束族"思想，但尾精度不同。
- Davison & Hinkley (1997) [@davison1997bootstrap] 讨论 bootstrap
  鞍点（第 9 章），是解析累积量生成函数不可得时的替代方案。
- 与第 \@ref(poisson-rr) 章的对照：解析鞍点使用模型的累积量生成
  函数，本章的经验鞍点使用数据的经验版本。
