# 鞍点逼近初步 {#sp}

鞍点逼近（saddlepoint approximation）由 Daniels 提出
[@daniels1954saddlepoint]，是近似密度函数与分布函数的一类高精度
方法。与中心极限定理相比，它在尾部往往具有指数级更小的相对误差，
因而在统计推断中用途广泛。

## 基本思想

设 $X_1, \dots, X_n$ 独立同分布，其矩母函数 $M(t) = \mathrm{E}(e^{tX})$
在含 $0$ 的开区间内有限，累积量生成函数为
$K(t) = \log M(t)$。对样本均值 $\bar{X}$，其密度可写为鞍点积分形式：

\begin{equation}
f_{\bar{X}}(x) = \frac{n}{2\pi \mathrm{i}}
\int_{c - \mathrm{i}\infty}^{c + \mathrm{i}\infty}
\exp\bigl\{n[K(t) - tx]\bigr\} \, dt,
(\#eq:saddle-integral)
\end{equation}

其中积分路径经过鞍点。

## 鞍点逼近公式 {#sec:saddle-formula}

设 $\hat{t} = \hat{t}(x)$ 满足鞍点方程 $K'(\hat{t}) = x$，
Daniels 给出了如下显式逼近公式：

\begin{equation}
f_{\bar{X}}(x) \approx
\frac{1}{\sqrt{2\pi n K''(\hat{t})}}
\exp\bigl\{n[K(\hat{t}) - \hat{t}x]\bigr\},
(\#eq:saddle-approx)
\end{equation}

其精度由下面的定理刻画。

::: {.theorem #saddle name="Daniels 鞍点逼近"}
上式对 $\bar{X}$ 密度的逼近具有如下性质：

1. 相对误差为 $O(n^{-1})$；
2. 在分布尾部，其表现远优于正态近似；
3. 当 $X_i$ 服从正态分布时，逼近精确成立。
:::

## 数值演示

对标准正态总体，$\bar{X} \sim N(0, 1/n)$ 的密度精确已知。鞍点逼近
给出的结果与精确值几乎重合：

```{r saddle-demo, echo=TRUE}
n <- 10
xgrid <- seq(-1, 1, length.out = 101)

# 标准正态：K(t) = t^2/2, 鞍点 hat(t) = x
saddle_density <- function(x, n) {
  st <- x
  exp(n * (st^2 / 2 - st * x)) / sqrt(2 * pi * n * 1)
}
sa <- saddle_density(xgrid, n)          # 鞍点逼近
exact <- dnorm(xgrid, mean = 0, sd = 1 / sqrt(n))  # 精确密度
max_abs_err <- max(abs(sa - exact))
max_rel_err <- max(abs(sa - exact) / exact)
c(max_abs_err = max_abs_err, max_rel_err = max_rel_err)
```

```{r saddle-plot, echo=FALSE, fig.cap="鞍点逼近与精确密度的比较（n=10）", fig.align="center"}
plot(xgrid, exact, type = "l", lwd = 2, col = "#1d2088",
     ylab = "density", main = "Saddlepoint approximation vs exact", cex.main = 0.95)
lines(xgrid, sa, lty = 2, lwd = 2, col = "#c0392b")
legend("topleft", legend = c("exact", "saddlepoint"), lty = 1:2,
       col = c("#1d2088", "#c0392b"), lwd = 2, bty = "n")
```

即使 $n = 10$，式 \@ref(eq:saddle-approx) 的逼近误差也已小到
$10^{-4}$ 量级——这正是鞍点逼近"小样本高精度"的体现。

## 小结

- 式 \@ref(eq:saddle-integral) 将密度表示为复平面上的鞍点积分；
- 定理 \@ref(thm:saddle) 给出了 $O(n^{-1})$ 相对误差的显式公式；
- 实际使用中常用 Lugannani–Rice 型公式逼近分布函数。
