# 分位推断的分布自由路线：自标准化与经验鞍点 {#snqesa}

对应论文：Hou Jian, Meng Tan, Tian Maozai. Self-normalized quantile
empirical saddlepoint approximation. *Statistical Papers*, 2026, 67(5),
106 [@hou2026snqesa]。本章是论文的补充材料：补齐"自标准化枢轴"与
"经验鞍点逼近"这两个工具的全部推导，以及它们为什么能绕开密度估计。

## 背景与动机

**问题起源。** 对总体分位数 $q_\tau$ 做区间估计，教科书路线是：样本
分位数 $\hat q_\tau$ 渐近正态，方差含**未知密度** $f(q_\tau)$：

$$
\sqrt{n}\bigl(\hat q_\tau - q_\tau\bigr) \xrightarrow{d}
N\!\left(0,\ \frac{\tau(1-\tau)}{f(q_\tau)^2}\right).
$$

要把它变成可用的区间，必须估计 $f(q_\tau)$：核密度估计（带宽敏感、
在支撑边界失真）或差分商估计（Hall–Sheather 的 $h$ 选择同样脆弱）
[@hall1988distribution]。此外，重尾分布下正态近似的收敛极慢——分位
推断因此长期依赖"近似正态 + 密度估计"这个双重近似。

**分布自由路线的谱系。** 绕开密度的三条已知路线：

1. **bootstrap** [@davison1997bootstrap]：重抽样逼近 $\hat q_\tau$ 的
   分布，不假设分布形式，但需要大 $B$，且重尾下尾部行为仍依赖
   重抽样极端值；
2. **经验似然（EL）** [@owen1988empirical]：在矩约束下做似然比，
   对分位数可用"指示器"约束构造，但 EL 的尾精度只有 $O(n^{-1})$，
   且小样本下可能出现无解（空交集）；
3. **鞍点逼近**：把第 \@ref(poisson-rr) 章的解析鞍点推广为**经验
   鞍点**——用经验矩生成函数代替未知的矩生成函数，保留高阶精度
   但不再需要解析形式。

论文的 SNQESA 是第 2、3 条路线的结合：用**指示器得分**把分位推断
化为 Bernoulli 参数的推断（EL 的思路），再用**自标准化枢轴**消去
尺度，最后用**约束经验鞍点逼近**提供高阶尾精度。三者各自解决一个
问题：Bernoulli 归约解决"重尾无矩"、自标准化解决"未知尺度"、
ESA 解决"精度与带宽"。

## 论文工作概览

论文构造了枢轴 $T_n(q)$（指示器得分的自标准化和），在其上用约束
经验鞍点逼近计算尾概率，反转得到 $q_\tau$ 的置信区间与检验。方法
不估计密度、无带宽参数；在偏斜、重尾分布与极端分位下保持可靠覆盖，
计算量远小于大规模 bootstrap。本章补充工具推导与实现细节。

## 数学工具详解

### 次序统计量到样本分位数

设 $X_{(1)} \le \cdots \le X_{(n)}$ 为次序统计量，经验分位数
$\hat q_\tau = X_{(\lceil n\tau \rceil)}$。其渐近分布为

$$
\sqrt{n}\bigl(\hat q_\tau - q_\tau\bigr) \xrightarrow{d}
N\!\left(0,\ \frac{\tau(1-\tau)}{f(q_\tau)^2}\right),
$$

可由二项计数推导：$n\hat F_n(q_\tau) \sim \mathrm{Binomial}(n, \tau)$，
结合 $F(q_\tau) = \tau$ 与 $F$ 在 $q_\tau$ 处的一阶泰勒展开
$\hat F_n(q_\tau) - \tau \approx f(q_\tau)(\hat q_\tau - q_\tau)$，
再用 Delta 方法。注意推导中密度 $f(q_\tau)$ 作为**斜率**自然出现——
这就是"分位推断绕不开密度"的根源，除非换一条路。

### Bernoulli 归约：把分位数当参数

对固定阈值 $q$，定义 $U_i(q) = \mathbf{1}\{X_i \le q\}$。则
$U_i(q) \overset{\text{i.i.d.}}{\sim} \mathrm{Bernoulli}(F(q))$，
且 $\mathrm{E}[U_i(q)] = F(q)$。于是"推断 $F(q)$ 是否为 $\tau$"
等价于"推断 $q$ 是否为 $q_\tau$"（单调性：$F(q) \ge \tau \iff
q \ge q_\tau$）。Bernoulli 变量**有界**：矩生成函数处处有限、所有
矩存在——即使 $X$ 本身重尾到一阶矩都不存在。这一归约把"重尾
分布上的分位推断"变成"有界变量上的均值推断"，是全文最关键的
一步。

### 自标准化：为什么 t 型枢轴消去尺度

对均值 $\mu$ 的推断，经典枢轴 $T = \sqrt{n}(\bar X - \mu)/s$
（$s$ 为样本标准差）的分布不依赖未知尺度 $\sigma$：分子分母同
尺度，$\sigma$ 相消。严格地说，$T$ 的渐近分布是 $N(0,1)$（无论
$\sigma$ 多大），有限样本下是 $t_{n-1}$（正态总体时）。这个性质
对**指示器得分**同样成立：

$$
T_n(q) = \frac{\sum_i (U_i(q) - \tau)}
{\sqrt{\sum_i (U_i(q) - \bar U)^2}},
$$

分母是 $U_i(q)$ 的样本标准差——它只依赖 $F(q)$（Bernoulli 的
方差是 $F(q)(1-F(q))$），不依赖 $X$ 的尺度。这就是论文式
"自标准化枢轴"的由来：**分布自由 + 尺度自由**。

### 经验矩生成函数与经验鞍点

样本 $Y_1, \dots, Y_n$ 的经验矩生成函数
$\hat M(t) = n^{-1}\sum_i e^{t Y_i}$，经验累积量生成函数
$\hat K(t) = \log \hat M(t)$。关键性质：

1. $\hat K$ 是凸函数（$\hat K''(t) \ge 0$，等号仅在所有 $Y_i$
   相等时取到），因此**鞍点方程 $\hat K'(t) = x$ 的解存在且唯一**，
   当且仅当 $x$ 落在样本值的最小值与最大值之间；
2. $\hat M(t)$ 处处有限（有限和），无矩条件限制；
3. 由大数定律，$\hat K(t) \to K(t)$（逐点），经验鞍点的估计误差
   传播为尾概率的 $O(n^{-3/2})$ 相对误差（解析鞍点同阶）。

### 经验鞍点的尾概率公式

对检验 $H_0: \mu = \mu_0$（或等价地 $\bar Y \ge y_0$），设
$Y_i' = Y_i - y_0$，鞍点 $\hat t$ 满足 $\hat K'(\hat t) = 0$
（即 $\sum_i Y_i' e^{\hat t Y_i'} = 0$）。Lugannani–Rice 型公式
[@lugannani1980saddle] 给出

\begin{equation}
\mathrm{P}\bigl(\bar Y \ge y_0\bigr) \approx
1 - \Phi(w) + \varphi(w)\Bigl(\frac{1}{w} - \frac{1}{u}\Bigr),
(\#eq:lr-formula)
\end{equation}

其中

$$
w = \operatorname{sgn}(\hat t)\sqrt{-2\hat K(\hat t)},
\qquad
u = \hat t \sqrt{n\,\hat K''(\hat t)}.
$$

这个公式是第 \@ref(poisson-rr) 章 Jensen 公式的"一阶截断"：$w$
携带偏差信息（$w=0$ 时退化为正态），$1/w - 1/u$ 是曲率修正。

## 论文未展示的详细推导

### 自标准化枢轴的经验鞍点展开

论文对 $T_n(q)$ 的尾概率 $\mathrm{P}(T_n(q) \ge t)$ 做约束 ESA。
推导的关键步骤：

**第 1 步：化为线性形式。** 固定 $t$，事件 $\{T_n(q) \ge t\}$
等价于

$$
\sum_i \bigl[U_i(q) - \tau\bigr] - t \sqrt{\sum_i \bigl(U_i(q) - \bar U\bigr)^2}
\ge 0.
$$

分母含平方根，不是线性统计量。约束 ESA 的处理是：把问题嵌入
"$\mathrm{E}[U_i] = p$ 固定"的经验似然型约束族，在约束下
$\sum (U_i - \bar U)^2 / n \to p(1-p)$ 是确定性的，于是渐近地

$$
T_n(q) \approx \frac{\sum_i (U_i(q) - \tau)}
{\sqrt{n\, p(1-p)}},
$$

尾概率问题化为**线性统计量** $\sum_i (U_i(q) - \tau - t\sqrt{p(1-p)}/n \cdot \sqrt{n})$… 的鞍点计算。

**第 2 步：在约束族上做鞍点展开。** 对每个 $t$，在"总体均值 =
当前经验均值 + 偏移"的约束下计算指数倾斜分布，鞍点方程
$\hat K'(\hat t) = \tau + t\sqrt{\hat p(1-\hat p)}/\sqrt{n}$
（$\hat p = \bar U$），再代回式 \@ref(eq:lr-formula)。

**第 3 步：反演。** 对固定的置信水平 $1-\alpha$，解
$\mathrm{P}(T_n(q) \ge t) = \alpha/2$ 得到临界值 $t^*$，再解
$T_n(q) = t^*$ 得到 $q$ 的区间端点。因为 $T_n(q)$ 关于 $q$
单调（$U_i(q)$ 随 $q$ 递增），反演是良定义的。

### 为什么覆盖误差是 $O(n^{-1})$

正态近似的覆盖误差是 $O(n^{-1/2})$（Edgeworth 展开的第一修正项
是 $n^{-1/2}$ 阶，由偏度驱动）。鞍点逼近的尾概率相对误差
$O(n^{-3/2})$，反转后累积到覆盖误差 $O(n^{-1})$——即**二阶正确**。
论文定理的陈述即此结论；这里补一句直观：偏度修正已经被 $w$ 项
吸收（$w$ 是倾斜后标准化的偏差），所以剩下的是 $O(n^{-1})$ 的
峰度级修正。

## 实现细节与数值注意

1. **鞍点方程求解**：$f(t) = \sum_i y_i e^{t y_i} = 0$ 单调递增，
   解唯一；用 `uniroot` 时注意 $y_i$ 全同号时解在无穷远
   （对应 $x$ 在样本范围外），应返回边界值并标记不可用。
2. **$w$ 的数值**：$\hat K(\hat t)$ 在鞍点处 $\le 0$（凸函数在
   非零点取值低于 $K(0)=0$），但浮点误差可能使 $-2\hat K$ 微负，
   用 `max(-2*K, 0)` 保护。
3. **极端分位**：$\tau$ 接近 0 或 1 时，指示器 $U_i(q)$ 几乎为
   常数，分母 $\sqrt{\sum (U_i - \bar U)^2}$ 接近 0，枢轴数值
   不稳定；论文用 Bernoulli 归约的有界性缓解，但实现时仍建议
   对 $\min(n\tau, n(1-\tau)) < 5$ 的情形给出警告或退化为精确
   二项区间。
4. **与 bootstrap 的对比**：ESA 每次只解一个一维方程，$O(n)$
   复杂度；$B$ 次 bootstrap 是 $O(Bn)$。论文报告的速度优势来自
   此。

## 数值演示

**演示 1：重尾样本下 ESA 与正态近似的分歧。** 这是论文"重尾稳健"
论点的最小复现：$n = 60$ 的 $t_3$ 样本，比较均值型枢轴的 ESA
尾概率与 $t$ 近似。

```{r esa-demo}
# Lugannani-Rice 型经验鞍点尾概率：P(xbar >= x0)
esa_tail <- function(x, x0) {
  n <- length(x)
  y <- x - x0
  f <- function(th) sum(y * exp(th * y)) / sum(exp(th * y))
  th0 <- tryCatch(uniroot(f, c(-5, 5), extendInt = "yes")$root,
                  error = function(e) NA)
  if (is.na(th0)) return(NA)
  K <- log(mean(exp(th0 * y)))
  m1 <- sum(y * exp(th0 * y)) / sum(exp(th0 * y))
  m2 <- sum(y^2 * exp(th0 * y)) / sum(exp(th0 * y))
  w <- sign(th0) * sqrt(max(-2 * K, 0))
  u <- th0 * sqrt(n * (m2 - m1^2))
  if (u == 0) return(NA)
  pnorm(w) + dnorm(w) * (1 / w - 1 / u)
}
set.seed(2026)
n <- 60
x_norm <- rnorm(n); x_t3 <- rt(n, df = 3)
tgrid <- seq(1.2, 3.2, by = 0.25)
esa_norm <- sapply(tgrid, function(t) esa_tail(x_norm, mean(x_norm) + t * sd(x_norm) / sqrt(n)))
esa_t3   <- sapply(tgrid, function(t) esa_tail(x_t3,   mean(x_t3)   + t * sd(x_t3)   / sqrt(n)))
tn <- 1 - pt(tgrid, df = n - 1)   # 正态近似（t 分布形式）
cbind(t = tgrid, normal_approx = round(tn, 4),
      ESA_normal_sample = round(esa_norm, 4),
      ESA_t3_sample = round(esa_t3, 4))
```

```{r esa-plot, echo=FALSE, fig.cap="t3 重尾样本下 ESA 与正态近似的尾概率分歧"}
par(mfrow = c(1, 2))
for (k in 1:2) {
  esa <- if (k == 1) esa_norm else esa_t3
  ylim <- range(c(tn, esa), na.rm = TRUE)
  plot(tgrid, tn, type = "l", lwd = 2, col = "#c0392b",
       ylim = ylim, xlab = "t", ylab = "tail prob",
       main = if (k == 1) "Normal sample" else "t(3) sample")
  lines(tgrid, esa, type = "b", pch = 19, col = "#0955a4", lwd = 2)
  legend("topright", c("normal approx", "ESA"), lty = c(1, NA),
         pch = c(NA, 19), col = c("#c0392b", "#0955a4"), bty = "n")
}
```

正态样本下两条曲线几乎重合（正态近似此时也正确）；$t_3$ 样本下
出现明显分歧——$t$ 近似把尾部压得过低（它假设总体是正态的），
而 ESA 的尾概率完全由数据驱动。论文的蒙特卡洛实验（轻尾/重尾/
多峰分布）表明，把这一机制用于分位数枢轴后，覆盖率在
$n = 30$ 到 $n = 200$ 区间内都稳定接近名义水平。

## 延伸阅读

- **Lugannani & Rice (1980)** [@lugannani1980saddle]：式
  \@ref(eq:lr-formula) 的原始出处，含误差阶分析；
- **Hall & Sheather (1988)** [@hall1988distribution]：被 SNQESA
  取代的"核差分估计密度"路线，对照阅读可看清 SNQESA 省掉了什么；
- **Owen (1988)** [@owen1988empirical]：经验似然的原始构造，
  SNQESA 的约束 ESA 与其共享"约束族"思想，但尾精度不同；
- **Davison & Hinkley (1997)** [@davison1997bootstrap]：bootstrap
  鞍点（第 9 章），解析 CGF 不可得时的替代方案；
- 与本笔记第 \@ref(poisson-rr) 章的关联：解析鞍点（第 2 章）与
  经验鞍点（本章）的对照——一个用模型的 CGF，一个用数据的经验
  CGF。
