# 线性混合效应模型 {#me}

线性混合效应模型（linear mixed model）用于处理分组、纵向与重复
测量数据，其思想是在固定效应之外引入随机效应以刻画组间异质性
[@laird1982random]。

## 模型形式

\begin{equation}
\boldsymbol{y} = \boldsymbol{X}\boldsymbol{\beta} +
\boldsymbol{Z}\boldsymbol{b} + \boldsymbol{\varepsilon},
\qquad
\boldsymbol{b} \sim N(\boldsymbol{0}, \boldsymbol{G}),
\quad
\boldsymbol{\varepsilon} \sim N(\boldsymbol{0}, \boldsymbol{R}),
(\#eq:lmm)
\end{equation}

其中 $\boldsymbol{\beta}$ 为固定效应，$\boldsymbol{b}$ 为随机效应，
$\boldsymbol{X}$、$\boldsymbol{Z}$ 为对应的设计矩阵。

## 与分位回归的联系

将式 \@ref(eq:lmm) 的均值回归目标替换为式 \@ref(eq:qr-objective)
的分位损失，即得**分位回归与混合模型的结合**——这是当前研究中的
活跃方向之一，也是本讲义系列后续章节的主题。

## 数值演示

`nlme` 是 R 自带推荐的混合模型包，无需额外安装。下面用其内置的
`Orthodont` 数据演示随机截距模型：

```{r lme-demo, echo=TRUE}
if (requireNamespace("nlme", quietly = TRUE)) {
  fit <- nlme::lme(distance ~ age, data = nlme::Orthodont,
                   random = ~ 1 | Subject)
  summary(fit)$tTable
} else {
  "nlme 不可用（R 推荐包，通常随 R 安装）"
}
```

```{r lme-plot, echo=FALSE, fig.cap="Orthodont 数据按个体分组的生长曲线", fig.align="center"}
if (requireNamespace("nlme", quietly = TRUE)) {
  with(nlme::Orthodont, {
    plot(age, distance, pch = 20, col = "grey55",
         main = "Growth curves by subject", cex.main = 0.95)
    for (s in unique(Subject)) {
      idx <- Subject == s
      lines(age[idx], fitted(lm(distance ~ age, subset = idx)), col = "grey70")
    }
  })
  abline(a = nlme::fixef(nlme::lme(distance ~ age, data = nlme::Orthodont,
                                   random = ~ 1 | Subject)),
         col = "#1d2088", lwd = 2)
}
```

## 小结

- 式 \@ref(eq:lmm) 是混合模型的统一表达；
- 随机效应结构 $\boldsymbol{G}$ 的设定是建模的关键决策；
- 与第 \@ref(qr) 章的分位回归结合，可构建稳健的混合分位回归模型。
