# 空间变系数建模的图正则化路线 {#svcqr}

对应论文：Hou Jian, Meng Tan, Tian Maozai, Jianxin Pan, Wolfgang Karl
Härdle. Sparse–smooth spatially varying coefficient quantile regression.
*Spatial Statistics*, 2026, 74, 100983 [@hou2026svcqr]。本章是论文的
补充材料：补齐图拉普拉斯、内蕴 GMRF、组惩罚与 ADMM 这些论文直接
使用但未展开的工具。

## 背景与动机

**问题起源。** 空间非平稳性指回归关系随地理位置变化。经典工具是
GWR [@fotheringham1996geographically]：在每个位置 $u$ 处做核加权
局部回归。GWR 有三个已知缺陷：

1. **多重共线性**：每个位置的局部设计矩阵可能病态，系数估计
   方差大；
2. **带宽敏感**：窗宽 $h$ 的小变动导致估计大变动；
3. **缺乏简约性**：所有系数处处变化——即使某效应实际是全局常数，
   GWR 也给出 $n$ 个不同的局部估计，解释困难。

**正则化路线的谱系。** 与"局部加权"相对的是"全局正则化"：把
$n$ 个位置的系数作为整体，用惩罚项同时施加**稀疏**（哪些系数
真正随空间变化）与**平滑**（空间上相邻的系数应相近）。这一路线
的工具箱包括：图拉普拉斯（谱图论）、组 Lasso（结构化稀疏）、
高斯马尔可夫随机场（贝叶斯解释）、ADMM（凸优化）。论文的
SS–SVCQR 是这些工具在"空间变系数分位回归"上的组合。本章逐一
补齐工具本身。

## 论文工作概览

论文把每个变系数 $\beta_j(u)$ 分解为全局基线 $\beta_{G,j}$ 与空间
偏差 $\delta_j(u)$；用组 $L_2$ 惩罚让不必要的 $\delta_j$ 整组收缩
为零（稀疏），用归一化图拉普拉斯惩罚让保留的 $\delta_j$ 空间平滑；
在分位损失下用 ADMM 求解；理论上证明全局估计量的 $\sqrt{n}$
正态性与"全局 vs 局部"结构的选择一致性。

## 数学工具详解

### 图、邻接矩阵与三种拉普拉斯

把 $n$ 个空间位置看成图的顶点，边由邻近关系定义。设 $A$ 为对称
邻接矩阵（$A_{i\ell} > 0$ 当且仅当 $i, \ell$ 相邻），
$D = \mathrm{diag}(A\mathbf 1)$ 为度矩阵。图上有三种常用拉普拉斯：

| 名称 | 定义 | 谱范围 | 适用 |
|---|---|---|---|
| 组合拉普拉斯 | $L = D - A$ | $[0, 2d_{\max}]$ | 规则网格 |
| 对称归一化 | $L_{\mathrm{sym}} = I - D^{-1/2} A D^{-1/2}$ | $[0, 2]$ | 不规则采样 |
| 随机游走 | $L_{\mathrm{rw}} = I - D^{-1} A$ | $[0, 2]$ | 概率解释 |

论文用 $L_{\mathrm{sym}}$，理由有二：（i）谱界于 $[0,2]$，惩罚强度
与 $n$ 无关；（ii）度归一化使密集采样区域不会被过度惩罚——空间
数据常聚簇，$D - A$ 在聚簇处会给出更大的二次型。

**谱界 $[0, 2]$ 的证明（补充）。** 对任意 $v$：

$$
v^\top L_{\mathrm{sym}} v = \frac12 \sum_{i,\ell} A_{i\ell}
\left(\frac{v_i}{\sqrt{d_i}} - \frac{v_\ell}{\sqrt{d_\ell}}\right)^2 \ge 0,
$$

且由 $A_{i\ell} \le \sqrt{d_i d_\ell}$（Cauchy–Schwarz），

$$
v^\top L_{\mathrm{sym}} v \le
\sum_{i,\ell} A_{i\ell}\Bigl(\frac{v_i^2}{d_i} + \frac{v_\ell^2}{d_\ell}\Bigr)
= 2 \sum_i v_i^2,
$$

即 $0 \le v^\top L_{\mathrm{sym}} v \le 2\|v\|^2$。论文式 (6) 的
粗糙度二次型就是这个半范数的展开形式——它惩罚的是**归一化偏差
之比** $\delta_i/\sqrt{d_i} - \delta_\ell/\sqrt{d_\ell}$，而非原始
偏差，这正是度归一化的体现。

### 内蕴高斯马尔可夫随机场

$L_{\mathrm{sym}}$ 半正定且奇异（零空间含 $D^{1/2}\mathbf 1_C$），
把它当精度矩阵得到的是**内蕴** GMRF（intrinsic GMRF）：

$$
p(\delta) \propto \exp\Bigl\{-\frac{\lambda_2^2}{2}\, \delta^\top
L_{\mathrm{sym}} \delta\Bigr\},
$$

"内蕴"指这个密度是**不可归一化**的（$L$ 奇异 → 积分发散），
只能作为条件分布使用。其条件解释很直观：对每个顶点 $i$，

$$
\delta_i \mid \delta_{-i} \sim
N\!\Bigl(\frac{1}{\sqrt{d_i}}\sum_{\ell \in \mathcal{N}(i)}
\frac{A_{i\ell}}{\sqrt{d_\ell}} \delta_\ell,\
\frac{1}{\lambda_2^2 d_i}\Bigr),
$$

即 $\delta_i$ 的条件均值是邻居的**度加权归一化平均**，条件方差与
度成反比（度大的顶点信息多、先验更紧）。把正则化理解为"先验"后，
$\lambda_2$ 就是先验精度——这是论文"贝叶斯解释"的全部内容。

### 组惩罚：为什么是 $\|\delta_j\|_2$ 而不是 $\|\delta_j\|_1$

论文的稀疏惩罚是组 $L_2$ 范数 $\lambda_1 w_j \|\delta_j\|_2$。与
逐元素 $L_1$ 的差别：

- **$L_1$（lasso）** 把 $\delta_j$ 的**个别元素**压到零——对
  "空间上处处为零 vs 处处非零"的结构选择是错误工具（会把一个
  平滑场挖成稀疏噪声）；
- **组 $L_2$（group lasso）** 把**整组** $\delta_j$（$n$ 个位置
  的向量）作为一个原子：要么整体保留、要么整体为零。这正是
  "该系数是否随空间变化"的二值决策。

组惩罚的邻近算子（proximal map）是**组软阈值**：

$$
\mathrm{prox}_{\lambda \|\cdot\|_2}(v) =
\begin{cases}
0, & \|v\|_2 \le \lambda,\\
v\,(1 - \lambda/\|v\|_2), & \|v\|_2 > \lambda,
\end{cases}
$$

与 lasso 的逐元素软阈值同构，只是阈值作用在范数上。自适应权重
$w_j = (\|\tilde\delta_j\|_2 + a)^{-\gamma}$ 模仿自适应 Lasso
[@zou2006adaptive]：先粗估 $\tilde\delta_j$，范数小的组获得大
惩罚、更容易被剔除——保证 oracle 性质的关键。

### 分位损失的次梯度与近端映射

check loss $\rho_\tau(u) = u(\tau - \mathbf 1\{u<0\})$ 在 $u=0$
处不可微，次梯度为

$$
\partial \rho_\tau(u) = \tau - \mathbf 1\{u < 0\} - [0,1]\cdot
\mathbf 1\{u = 0\}.
$$

其近端映射（论文式 (13)）是**不对称软阈值**：

$$
\mathrm{prox}_{\gamma \rho_\tau}(v) =
\begin{cases}
v - \gamma\tau, & v > \gamma\tau,\\
0, & -\gamma(1-\tau) \le v \le \gamma\tau,\\
v + \gamma(1-\tau), & v < -\gamma(1-\tau),
\end{cases}
$$

推导：最小化 $\rho_\tau(u) + \frac{1}{2\gamma}(u-v)^2$，一阶条件
$v - u \in \gamma\,\partial\rho_\tau(u)$，分三段解出。$\tau = 1/2$
时退化为对称软阈值（L1 去噪），$\tau \neq 1/2$ 时阈值区间不对称
——这是分位损失"不对称"在算法层的体现。

### ADMM 的套路：为什么每步都是闭式

ADMM 把原问题拆成"光滑二次部分"与"可分离非光滑部分"，用对偶
变量耦合。论文问题（式 (12)）的三个模块：

1. **$(\alpha, \beta_G)$ 更新**：二次型最小化 → 线性方程组，设计
   矩阵 $[Z\ X]$ 固定，可预分解一次（Cholesky），每轮只做回代；
2. **$s$ 更新（残差）**：check loss 的近端映射 → 不对称软阈值，
   逐元素闭式；
3. **$\delta_j$ 更新**：二次型（拉普拉斯平滑）+ 组惩罚 → 解
   $(2\lambda_2 L + \rho_s X_{\odot j} X_{\odot j}^\top + \rho_z I)\delta_j = \text{常数}$
   后接组软阈值；系数矩阵稀疏（$L$ 稀疏），用共轭梯度或预分解。

ADMM 的收敛保证来自目标函数**凸性** + 各子问题**精确求解**。
论文的数值部分显示几十轮内实用收敛。

## 论文未展示的详细推导

### 可识别性约束从哪来

分解 $\beta_j(u) = \beta_{G,j} + \delta_j(u)$ 有一个自由度过剩：
把 $\beta_{G,j}$ 加上常数 $c$、$\delta_j$ 减去 $c$ 得到同一个
$\beta_j(\cdot)$。论文的约束 $\mathbf 1_C^\top D \delta_j = 0$
（每个连通分量上度加权中心化）是消除该自由度的一种规范选择。
它的几何含义：$L_{\mathrm{sym}}$ 的零空间由 $D^{1/2}\mathbf 1_C$
张成，约束 $D^{1/2}\delta_j \perp D^{1/2}\mathbf 1_C$（等价于
$\mathbf 1_C^\top D \delta_j = 0$）让 $\delta_j$ 落在零空间的正交
补上。在此约束下，$\beta_{G,j}$ 恰为 $\beta_j(\cdot)$ 的**度加权
空间平均**：

$$
\beta_{G,j} = \frac{\sum_i d_i \beta_j(u_i)}{\sum_i d_i},
$$

偏差 $\delta_j$ 才是纯粹的"空间变化"部分。约束的投影算子（论文
式 (11)）就是减去每分量上的加权均值，每轮迭代后执行一次。

### 空间分块交叉验证

$(\lambda_1, \lambda_2)$ 的选取不能用普通 $K$-折 CV：随机分折会把
空间邻近的样本分到不同折，空间相关性使验证集"泄漏"。空间分块 CV
把研究区域划分成 $K$ 个空间块（如 $k$-means 聚类位置），每折用
整块做验证。论文补充材料未展示的细节：块的数目 $K$ 建议取
$5 \sim 10$，块大小应大于图的有效相关长度（$\approx$ 高斯核的
$2\sigma$），否则泄漏依旧。

## 实现细节与数值注意

1. **kNN 图**：$k$ 太小图不连通（$L$ 零空间分裂，约束复杂），
   太大图过密（惩罚失去局部性）。经验取 $k = 6 \sim 10$，并检查
   图连通性；论文的"互 kNN"（$u_\ell \in \mathcal{N}_k(u_i)$ **或**
   $u_i \in \mathcal{N}_k(u_\ell)$）比"双向 kNN"更容易保证连通。
2. **高斯核带宽 $\sigma$**：邻接权重 $\exp(-\|u_i - u_\ell\|^2/\sigma^2)$
   的 $\sigma$ 可取位置距离的某个分位数（如中位数距离的 $1/2$）；
   权重对 $\sigma$ 的敏感度远低于 GWR 的窗宽对 $h$ 的敏感度
   （因为 $L$ 只做相对平滑，绝对尺度由 $\lambda_2$ 吸收）。
3. **$\lambda_2$ 很大时的退化**：$\lambda_2 \to \infty$ 强制
   $\delta_j$ 在连通分量上为常数 → 模型退化为全局回归；$\lambda_2
   \to 0$ 时 $\delta_j$ 无平滑 → 每个位置独立。网格搜索 $\lambda_2$
   时这两个方向都是合法边界，注意观察解是否退化以缩小搜索范围。
4. **度为零的顶点**：孤立点 $d_i = 0$ 使 $D^{-1/2}$ 无定义；
   应在建图后删除孤立点或强制 $k \ge 1$。

## 数值演示

**演示 1：kNN 图与归一化拉普拉斯的粗糙度。** 验证谱界 $[0,2]$
与粗糙度的"归一化偏差"形式。

```{r graph-demo}
set.seed(2026)
n <- 80
u <- cbind(runif(n), runif(n))
dist_mat <- as.matrix(dist(u))
k <- 8
A <- matrix(0, n, n)
for (i in 1:n) {
  nn <- order(dist_mat[i, ])[2:(k + 1)]
  A[i, nn] <- exp(-dist_mat[i, nn]^2 / (2 * 0.15^2))
}
A <- (A + t(A)) / 2; A[A > 0] <- 1
d <- rowSums(A)
L <- diag(n) - diag(1 / sqrt(d)) %*% A %*% diag(1 / sqrt(d))
ev <- eigen(L, symmetric = TRUE)$values
cat("eigenvalue range of Lsym:", round(min(ev), 3), "to", round(max(ev), 3), "\n")
delta <- sin(2 * pi * u[, 1])            # 平滑场
noise <- rnorm(n)                        # 粗糙场
cat("roughness(smooth)/||d||2:", round(sum(delta * (L %*% delta)) / sum(delta^2), 3), "\n")
cat("roughness(noise)/||d||2:", round(sum(noise * (L %*% noise)) / sum(noise^2), 3), "\n")
```

平滑场的粗糙度远小于噪声场——这正是"$L$ 惩罚平滑偏差"的机制：
同一 $\lambda_2$ 下，平滑 $\delta$ 付出的代价低、粗糙 $\delta$
付出的代价高。

**演示 2：组软阈值的整组收缩。** 展示组惩罚对"真为零的组"与
"真非零的组"的差别处理。

```{r group-demo}
prox_group <- function(v, lam) {
  nrm <- sqrt(sum(v^2))
  if (nrm <= lam) rep(0, length(v)) else v * (1 - lam / nrm)
}
set.seed(2026)
v_zero <- rnorm(10, 0, 0.3)     # 应收缩为零的组
v_real <- rnorm(10, 3, 0.5)     # 应保留的组
cat("||prox(v_zero, 2)||2 =", round(sqrt(sum(prox_group(v_zero, 2)^2)), 3), "\n")
cat("||prox(v_real, 2)||2 =", round(sqrt(sum(prox_group(v_real, 2)^2)), 3),
    " (before:", round(sqrt(sum(v_real^2)), 3), ")\n")
```

## 延伸阅读

- **谱图论**：Chung (1997), *Spectral Graph Theory*——$L_{\mathrm{sym}}$
   谱性质的系统论述；
- **GMRF**：Rue & Held (2005), *Gaussian Markov Random Fields*——
   内蕴 GMRF 的条件解释与计算；
- **组惩罚**：Yuan & Lin (2006) 的原始 group lasso 论文；
   Zou (2006) [@zou2006adaptive] 的自适应权重；
- **ADMM**：Boyd et al. (2011), *Distributed Optimization and
   Statistical Learning via the Alternating Direction Method of
   Multipliers*——收敛性证明与常见 prox 表；
- 与本笔记第 \@ref(hcqr) 章的关联：分位回归的两种算法路线
  （ADMM 直接优化 vs EM 概率路线）的对照。
