# 空间变系数建模的图正则化路线 {#svcqr}

空间非平稳性指的是回归关系随地理位置变化，这是空间数据分析的
基本挑战。经典工具是地理加权回归（GWR, Fotheringham, Brunsdon &
Charlton 1996 [@fotheringham1996geographically]），它在每个位置
$u$ 处做核加权局部回归。GWR 有三个已知缺陷：其一，每个位置的
局部设计矩阵可能病态，系数估计方差偏大；其二，估计对窗宽 $h$
高度敏感；其三，所有系数处处变化，即便某些效应实际为全局常数，
也无法识别，缺乏简约性。

与局部加权相对的是全局正则化路线：把 $n$ 个位置的系数作为一个
整体，用惩罚项同时施加稀疏（哪些系数真正随空间变化）与平滑
（空间相邻的系数应当相近）。该路线的工具包括图拉普拉斯（谱图
论）、组 Lasso（结构化稀疏）、高斯马尔可夫随机场（先验解释）与
ADMM（凸优化）。稀疏-平滑空间变系数分位回归（SS–SVCQR, Hou,
Meng, Tian, Pan & Härdle 2026 [@hou2026svcqr]）把变系数分解为全局
基线加空间偏差，以组 $L_2$ 惩罚实现稀疏、以归一化图拉普拉斯惩罚
实现平滑，在分位损失下以 ADMM 求解。本章展开该方法所需的数学
准备与推导。

## 数学准备

### 邻接矩阵与三种拉普拉斯

把 $n$ 个空间位置视为图的顶点，边由邻近关系定义。设 $A$ 为对称
邻接矩阵（$A_{i\ell} > 0$ 当且仅当 $i, \ell$ 相邻），
$D = \mathrm{diag}(A\mathbf 1)$ 为度矩阵。图上有三种常用拉普拉斯：

| 名称 | 定义 | 谱范围 | 适用 |
|---|---|---|---|
| 组合拉普拉斯 | $L = D - A$ | $[0, 2d_{\max}]$ | 规则网格 |
| 对称归一化 | $L_{\mathrm{sym}} = I - D^{-1/2} A D^{-1/2}$ | $[0, 2]$ | 不规则采样 |
| 随机游走 | $L_{\mathrm{rw}} = I - D^{-1} A$ | $[0, 2]$ | 概率解释 |

对称归一化拉普拉斯有两个优点：谱界于 $[0, 2]$，惩罚强度与 $n$
无关；度归一化使密集采样区域的惩罚不被放大——空间数据常呈聚簇，
组合拉普拉斯 $D - A$ 在聚簇处会给出更大的二次型。

谱界 $[0, 2]$ 的证明如下。对任意 $v$，

$$
v^\top L_{\mathrm{sym}} v = \frac12 \sum_{i,\ell} A_{i\ell}
\left(\frac{v_i}{\sqrt{d_i}} - \frac{v_\ell}{\sqrt{d_\ell}}\right)^2 \ge 0,
$$

且由 $A_{i\ell} \le \sqrt{d_i d_\ell}$（Cauchy–Schwarz 不等式），

$$
v^\top L_{\mathrm{sym}} v \le
\sum_{i,\ell} A_{i\ell}\Bigl(\frac{v_i^2}{d_i} + \frac{v_\ell^2}{d_\ell}\Bigr)
= 2 \sum_i v_i^2,
$$

即 $0 \le v^\top L_{\mathrm{sym}} v \le 2\|v\|^2$。粗糙度二次型
$\delta_j^\top L_{\mathrm{sym}} \delta_j$ 正是该半范数的展开形式，
它惩罚的是归一化偏差之比 $\delta_i/\sqrt{d_i} - \delta_\ell/\sqrt{d_\ell}$，
而非原始偏差——这正是度归一化的体现。

### 内蕴高斯马尔可夫随机场

$L_{\mathrm{sym}}$ 半正定且奇异（零空间包含 $D^{1/2}\mathbf 1_C$）。
把它作为精度矩阵得到的是内蕴高斯马尔可夫随机场（intrinsic
GMRF）：

$$
p(\delta) \propto \exp\Bigl\{-\frac{\lambda_2^2}{2}\, \delta^\top
L_{\mathrm{sym}} \delta\Bigr\},
$$

"内蕴"指该密度不可归一化（$L$ 奇异导致积分发散），只能以条件分布
的形式使用。其条件解释为：对每个顶点 $i$，

$$
\delta_i \mid \delta_{-i} \sim
N\!\Bigl(\frac{1}{\sqrt{d_i}}\sum_{\ell \in \mathcal{N}(i)}
\frac{A_{i\ell}}{\sqrt{d_\ell}} \delta_\ell,\
\frac{1}{\lambda_2^2 d_i}\Bigr),
$$

即 $\delta_i$ 的条件均值是邻居的度加权归一化平均，条件方差与度成
反比——度大的顶点信息更多、先验更紧。把图拉普拉斯正则化理解为
先验后，$\lambda_2$ 即先验精度。

### 组惩罚

稀疏惩罚取组 $L_2$ 范数 $\lambda_1 w_j \|\delta_j\|_2$。它与逐元素
$L_1$ 的差别在于：$L_1$（lasso）把 $\delta_j$ 的个别元素压到零，
对"处处为零 vs 处处非零"的结构选择是错误工具——它会把一个平滑场
挖成稀疏噪声；组 $L_2$（group lasso）把整组 $\delta_j$（$n$ 个
位置的向量）作为一个原子，要么整体保留、要么整体为零，恰与
"该系数是否随空间变化"的二值决策对应。

组惩罚的邻近算子为组软阈值：

$$
\mathrm{prox}_{\lambda \|\cdot\|_2}(v) =
\begin{cases}
0, & \|v\|_2 \le \lambda,\\
v\,(1 - \lambda/\|v\|_2), & \|v\|_2 > \lambda,
\end{cases}
$$

与 lasso 的逐元素软阈值同构，只是阈值作用在范数上。自适应权重
$w_j = (\|\tilde\delta_j\|_2 + a)^{-\gamma}$ 借鉴自适应 Lasso
[@zou2006adaptive]：先粗估 $\tilde\delta_j$，范数小的组获得更大的
惩罚、更易被剔除——这是 oracle 选择性质的关键。

### 分位损失的次梯度与近端映射

Check 损失 $\rho_\tau(u) = u(\tau - \mathbf 1\{u<0\})$ 在 $u=0$
处不可微，其次梯度为

$$
\partial \rho_\tau(u) = \tau - \mathbf 1\{u < 0\} - [0,1]\cdot
\mathbf 1\{u = 0\}.
$$

其近端映射为不对称软阈值：

$$
\mathrm{prox}_{\gamma \rho_\tau}(v) =
\begin{cases}
v - \gamma\tau, & v > \gamma\tau,\\
0, & -\gamma(1-\tau) \le v \le \gamma\tau,\\
v + \gamma(1-\tau), & v < -\gamma(1-\tau),
\end{cases}
$$

推导即最小化 $\rho_\tau(u) + \frac{1}{2\gamma}(u-v)^2$，由一阶
条件 $v - u \in \gamma\,\partial\rho_\tau(u)$ 分三段解出。$\tau = 1/2$
时退化为对称软阈值（$L_1$ 去噪），$\tau \neq 1/2$ 时阈值区间
不对称——这是分位损失不对称性在算法层的体现。

### ADMM

ADMM 把原问题拆成光滑二次部分与可分离的非光滑部分，用对偶变量
耦合。以本章的目标函数为例，三个模块均为闭式更新：

1. $(\alpha, \beta_G)$ 更新：二次型最小化归结为线性方程组，设计
   矩阵 $[Z\ X]$ 固定，可预分解一次（Cholesky），每轮只做回代；
2. $s$（残差）更新：Check 损失的近端映射为不对称软阈值，逐元素
   闭式；
3. $\delta_j$ 更新：二次型（拉普拉斯平滑）加组惩罚，先解
   $(2\lambda_2 L + \rho_s X_{\odot j} X_{\odot j}^\top + \rho_z I)\delta_j = \text{常数}$
   再作用组软阈值；系数矩阵因 $L$ 稀疏而稀疏，可用共轭梯度或
   预分解求解。

ADMM 的收敛保证来自目标函数的凸性与各子问题的精确求解；数值
实验显示几十轮内即可实用收敛。

## 详细推导

### 可识别性约束

分解 $\beta_j(u) = \beta_{G,j} + \delta_j(u)$ 有一个自由度过剩：
把 $\beta_{G,j}$ 加上常数 $c$ 同时把 $\delta_j$ 减去 $c$，得到的
$\beta_j(\cdot)$ 不变。约束 $\mathbf 1_C^\top D \delta_j = 0$
（每个连通分量上的度加权中心化）是消除该自由度的一种规范选择。
其几何含义如下：$L_{\mathrm{sym}}$ 的零空间由 $D^{1/2}\mathbf 1_C$
张成，约束 $D^{1/2}\delta_j \perp D^{1/2}\mathbf 1_C$（等价于
$\mathbf 1_C^\top D \delta_j = 0$）使 $\delta_j$ 落在零空间的正交
补上。在此约束下，$\beta_{G,j}$ 恰为 $\beta_j(\cdot)$ 的度加权
空间平均：

$$
\beta_{G,j} = \frac{\sum_i d_i \beta_j(u_i)}{\sum_i d_i},
$$

偏差 $\delta_j$ 才是纯粹的空间变化部分。对应的投影算子即减去每个
分量上的加权均值，在每轮迭代之后执行一次。

### 空间分块交叉验证

$(\lambda_1, \lambda_2)$ 的选取不能使用普通的 $K$ 折交叉验证：随机
分折会把空间邻近的样本分入不同折，空间相关性使验证集发生泄漏。
空间分块交叉验证把研究区域划分为 $K$ 个空间块（例如对位置做
$k$-means 聚类），每折以整块作为验证。块的数目 $K$ 建议取
$5 \sim 10$，且块的大小应大于图的有效相关长度（约为高斯核的
$2\sigma$），否则泄漏依旧。

## 实现与计算

1. **kNN 图**：$k$ 太小图不连通（$L$ 零空间分裂，约束变复杂），
   太大图过密（惩罚失去局部性）。经验取 $k = 6 \sim 10$，并检查
   图连通性；互 kNN（$u_\ell \in \mathcal{N}_k(u_i)$ 或
   $u_i \in \mathcal{N}_k(u_\ell)$）比双向 kNN 更易保证连通性。
2. **高斯核带宽 $\sigma$**：邻接权重 $\exp(-\|u_i - u_\ell\|^2/\sigma^2)$
   中的 $\sigma$ 可取位置距离的某一分位数（如中位数距离的一半）；
   权重对 $\sigma$ 的敏感度远低于 GWR 窗宽对 $h$ 的敏感度——因为
   $L$ 只做相对平滑，绝对尺度由 $\lambda_2$ 吸收。
3. **$\lambda_2$ 的退化极限**：$\lambda_2 \to \infty$ 强制 $\delta_j$
   在连通分量上为常数，模型退化为全局回归；$\lambda_2 \to 0$ 时
   $\delta_j$ 无平滑，每个位置独立。网格搜索时这两个方向都是合法
   边界，观察解是否退化可缩小搜索范围。
4. **度为零的顶点**：孤立点 $d_i = 0$ 使 $D^{-1/2}$ 无定义；应在
   建图后删除孤立点，或强制 $k \ge 1$。

## 数值例

**例 1：kNN 图与归一化拉普拉斯的粗糙度。** 验证谱界 $[0, 2]$
与粗糙度的归一化偏差形式，并比较平滑场与噪声场的粗糙度。

```{r graph-demo}
set.seed(2026)
n <- 80
u <- cbind(runif(n), runif(n))
dist_mat <- as.matrix(dist(u))
k <- 8
A <- matrix(0, n, n)
for (i in 1:n) {
  nn <- order(dist_mat[i, ])[2:(k + 1)]
  A[i, nn] <- exp(-dist_mat[i, nn]^2 / (2 * 0.15^2))
}
A <- (A + t(A)) / 2; A[A > 0] <- 1
d <- rowSums(A)
L <- diag(n) - diag(1 / sqrt(d)) %*% A %*% diag(1 / sqrt(d))
ev <- eigen(L, symmetric = TRUE)$values
cat("eigenvalue range of Lsym:", round(min(ev), 3), "to", round(max(ev), 3), "\n")
delta <- sin(2 * pi * u[, 1])            # 平滑场
noise <- rnorm(n)                        # 粗糙场
cat("roughness(smooth)/||d||2:", round(sum(delta * (L %*% delta)) / sum(delta^2), 3), "\n")
cat("roughness(noise)/||d||2:", round(sum(noise * (L %*% noise)) / sum(noise^2), 3), "\n")
```

平滑场的粗糙度远小于噪声场：在相同的 $\lambda_2$ 下，平滑的
$\delta$ 付出的正则化代价低、粗糙的 $\delta$ 代价高，这正是
"$L$ 惩罚平滑偏差"的机制。

**例 2：组软阈值的整组收缩。** 比较组惩罚对零组与非零组的差别
处理。

```{r group-demo}
prox_group <- function(v, lam) {
  nrm <- sqrt(sum(v^2))
  if (nrm <= lam) rep(0, length(v)) else v * (1 - lam / nrm)
}
set.seed(2026)
v_zero <- rnorm(10, 0, 0.3)     # 应收缩为零的组
v_real <- rnorm(10, 3, 0.5)     # 应保留的组
cat("||prox(v_zero, 2)||2 =", round(sqrt(sum(prox_group(v_zero, 2)^2)), 3), "\n")
cat("||prox(v_real, 2)||2 =", round(sqrt(sum(prox_group(v_real, 2)^2)), 3),
    " (before:", round(sqrt(sum(v_real^2)), 3), ")\n")
```

## 注记

- 谱图论的系统论述见 Chung (1997), *Spectral Graph Theory*。
- 内蕴 GMRF 的条件解释与计算见 Rue & Held (2005), *Gaussian Markov
  Random Fields*。
- 组 Lasso 的原始文献为 Yuan & Lin (2006)；自适应权重
  [@zou2006adaptive] 的 oracle 性质分析见 Zou (2006)。
- ADMM 的收敛性证明与常见近端算子表见 Boyd et al. (2011),
  *Distributed Optimization and Statistical Learning via the
  Alternating Direction Method of Multipliers*。
- 与第 \@ref(hcqr) 章的对照：分位回归的两种算法路线——ADMM 直接
  优化与 EM 概率路线。
