# 稀疏-平滑空间变系数分位回归 {#svcqr}

本章整理自：Hou Jian, Meng Tan, Tian Maozai, Jianxin Pan, Wolfgang
Karl Härdle. Sparse–smooth spatially varying coefficient quantile
regression. *Spatial Statistics*, 2026, 74, 100983 [@hou2026svcqr]。

## 模型：全局-局部分解

空间非平稳性（回归关系随地理位置变化）是空间数据分析的基本挑战。
设观测 $\{(Y_i, Z_i, X_i, u_i): i=1,\dots,n\}$，其中 $u_i \in \mathbb{R}^2$
为空间位置，$Z_i$ 为纯全局效应的协变量，$X_i$ 为可能具有空间变效应的
协变量。条件 $\tau$ 分位数建模为

\begin{equation}
Q_\tau\{Y_i \mid Z_i, X_i, u_i\} =
Z_i^\top \alpha + \sum_{j=1}^{p} X_{ij} \beta_j(u_i),
(\#eq:svcqr-model)
\end{equation}

其中 $\alpha$ 为全局系数，$\beta_j(\cdot)$ 为空间变系数函数。与 GWR
[ @fotheringham1996geographically] 让所有系数处处变化不同，论文将每个
变系数分解为**全局基线 + 空间偏差**：

\begin{equation}
\beta_j(u) = \beta_{G,j} + \delta_j(u), \qquad j = 1, \dots, p,
(\#eq:svcqr-decomp)
\end{equation}

当预测变量 $j$ 的效果确实同质时，$\delta_j(\cdot)$ 应被收缩为零，模型
退化为普通全局分位回归——这就是"稀疏"的含义。

## 图拉普拉斯正则化

位置 $\{u_i\}$ 通常不规则分布。论文用**互 k-近邻 + 高斯核**构造邻接
矩阵：

\begin{equation}
A_{i\ell} =
\begin{cases}
\exp\!\left(-\frac{\|u_i - u_\ell\|_2^2}{\sigma^2}\right),
& u_\ell \in \mathcal{N}_k(u_i) \ \text{或} \ u_i \in \mathcal{N}_k(u_\ell),\\
0, & \text{否则},
\end{cases}
(\#eq:adjacency)
\end{equation}

并采用**对称归一化拉普拉斯** $L_{\mathrm{sym}} = I - D^{-1/2} A D^{-1/2}$
（$D = \mathrm{diag}(A\mathbf{1})$）。与未归一化拉普拉斯 $D - A$ 相比，
$L_{\mathrm{sym}}$ 的谱界于 $[0, 2]$，且按节点度归一——在采样密集区域
惩罚不会被放大。偏差向量 $\delta_j = (\delta_j(u_1), \dots, \delta_j(u_n))^\top$
的空间粗糙度由二次型

\begin{equation}
\delta_j^\top L_{\mathrm{sym}} \delta_j =
\frac{1}{2}\sum_{(i,\ell)\in E} A_{i\ell}
\left(\frac{\delta_j(u_i)}{\sqrt{d_i}} - \frac{\delta_j(u_\ell)}{\sqrt{d_\ell}}\right)^2
(\#eq:roughness)
\end{equation}

刻画，其概率解释为对 $\delta_j$ 施加**内蕴高斯马尔可夫随机场**
（intrinsic GMRF）先验 $p(\delta_j) \propto \exp(-\lambda_2^2 \delta_j^\top
L_{\mathrm{sym}} \delta_j / 2)$。

为保证可识别性，偏差需满足度加权中心化约束 $\mathbf{1}_C^\top D \delta_j = 0$
（每个连通分量 $C$ 上），此时 $\beta_{G,j}$ 解释为系数的度加权空间
平均。

## 目标函数与估计

联合估计 $(\alpha, \beta_G, \{\delta_j\})$ 的凸目标为

\begin{equation}
\min_{\theta_P, \Theta_L}\ \sum_{i=1}^{n} \rho_\tau\!\left(Y_i - Z_i^\top\alpha -
X_i^\top\beta_G - \sum_{j=1}^{p} X_{ij}\delta_j(u_i)\right)
+ \lambda_1 \sum_{j=1}^{p} w_j \|\delta_j\|_2
+ \lambda_2 \sum_{j=1}^{p} \delta_j^\top L_{\mathrm{sym}} \delta_j,
(\#eq:svcqr-obj)
\end{equation}

其中 $\rho_\tau(u) = u(\tau - \mathbf{1}\{u < 0\})$ 为分位损失，
$w_j = (\|\tilde\delta_j\|_2 + a)^{-\gamma}$ 为自适应组权重（类似自适应
Lasso [@zou2006adaptive] 的组版本），$(\lambda_1, \lambda_2)$ 用空间分块
交叉验证选取。第一项惩罚项实现**组选择**（整组 $\delta_j$ 收缩为
零 → 全局效应），第二项实现**空间平滑**。目标函数凸，可用 ADMM 求解：
check loss 的近端映射是不对称软阈值，$(\alpha, \beta_G)$ 的更新是线性
系统，$\delta_j$ 的更新解 $2\lambda_2 L + \rho_s X_{\odot j} X_{\odot j}^\top
+ \rho_z I$ 的稀疏线性系统。

::: {.theorem #svcqr-oracle name="SVCQR 的 oracle 性质"}
在论文的温和正则条件下，SS–SVCQR 估计量满足：

1. **选择一致性**：$\mathrm{P}(\hat\delta_j \equiv 0) \to 1$（当
   $\delta_{0,j} \equiv 0$），即全局-局部分量以概率趋于 1 被正确区分；
2. **渐近正态性**：全局估计量 $\hat\alpha, \hat\beta_G$ 以 $\sqrt{n}$
   速率收敛且渐近正态，与"已知哪些系数局部变化"的 oracle 估计量
   具有相同的极限分布。
:::

## 数值演示

模拟 $n = 120$ 个位置：$\beta_{G,1} = 1$（全局效应，$\delta_1 = 0$），
$\beta_2(u) = 2 + 3u_1$（空间变效应）。用简化近端梯度法求解平方损失
版本的目标（结构相同：组惩罚 + 拉普拉斯平滑），演示组惩罚如何将
$\delta_1$ 收缩为零而保留 $\delta_2$。

```{r svcqr-sim}
set.seed(2026)
n <- 120
u <- cbind(runif(n), runif(n))            # 空间位置
Z <- cbind(1, rnorm(n))                   # 全局协变量（含截距）
X1 <- rnorm(n); X2 <- rnorm(n)
alpha <- c(0.5, -0.8)
betaG <- c(1, 2)                          # 全局基线
delta_true <- cbind(rep(0, n), 3 * u[, 1])  # 真偏差：1 为零，2 变化
y <- Z %*% alpha + X1 * betaG[1] + X2 * (betaG[2] + delta_true[, 2]) + rnorm(n)

# --- kNN 图 + 对称归一化拉普拉斯 ---
dist_mat <- as.matrix(dist(u))
k <- 8
A <- matrix(0, n, n)
for (i in 1:n) {
  nn <- order(dist_mat[i, ])[2:(k + 1)]
  A[i, nn] <- exp(-dist_mat[i, nn]^2 / (2 * 0.15^2))
}
A <- (A + t(A)) / 2                        # 对称化（互近邻近似）
A[A > 0] <- 1
d <- rowSums(A)
L <- diag(n) - diag(1 / sqrt(d)) %*% A %*% diag(1 / sqrt(d))

# --- 近端梯度：min 0.5||r||^2 + lam1*sum(wj||dj||_2) + lam2*sum(dj'Ldj) ---
prox_group <- function(v, lam) {           # 组软阈值
  nrm <- sqrt(sum(v^2))
  if (nrm <= lam) rep(0, length(v)) else v * (1 - lam / nrm)
}
fit_svc <- function(lam1, lam2, steps = 400, lr = 0.02) {
  alpha_hat <- c(0, 0); bG <- c(0, 0); d1 <- rep(0, n); d2 <- rep(0, n)
  for (s in 1:steps) {
    r <- y - Z %*% alpha_hat - X1 * bG[1] - X2 * bG[2] - X1 * d1 - X2 * d2
    # 梯度（alpha, bG）
    alpha_hat <- alpha_hat + lr * t(Z) %*% r
    bG <- bG + lr * c(sum(r * X1), sum(r * X2))
    # 梯度 + 近端（d1, d2）
    g1 <- -sum(r * X1) + 2 * lam2 * L %*% d1
    g2 <- -sum(r * X2) + 2 * lam2 * L %*% d2
    d1 <- prox_group(d1 - lr * g1, lr * lam1)
    d2 <- prox_group(d2 - lr * g2, lr * lam1)
  }
  list(alpha = alpha_hat, betaG = bG, d1 = d1, d2 = d2)
}
fit <- fit_svc(lam1 = 6, lam2 = 4)
```

```{r svcqr-summary, echo=FALSE, fig.cap="组惩罚的效果：左图为 δ2 估计 vs 真值，右图为 δ1 的估计（应收缩到零）", fig.align="center"}
cat("betaG estimate:", round(fit$betaG, 2), "(true 1, 2)\n")
cat("||d1||2 =", round(sqrt(sum(fit$d1^2)), 3), "(should be 0)\n")
cat("||d2||2 =", round(sqrt(sum(fit$d2^2)), 3), "\n")
par(mfrow = c(1, 2))
plot(delta_true[, 2], fit$d2, pch = 20, col = "#0955a4",
     xlab = "true delta2", ylab = "estimated delta2",
     main = "delta2 (spatially varying)")
abline(0, 1, lty = 2, col = "#c0392b")
plot(seq_len(n), fit$d1, pch = 20, col = "#9db8d9",
     xlab = "index", ylab = "estimated delta1",
     main = "delta1 (should be 0)")
abline(h = 0, lty = 2, col = "#c0392b")
```

演示表明：$\delta_1$ 被组惩罚几乎完全收缩为零（$\|\hat\delta_1\|_2
\approx 0$），而 $\delta_2$ 的估计与真值高度吻合——这正是定理
\@ref(thm:svcqr-oracle) 选择一致性在有限样本下的体现。论文的重尾
误差模拟进一步显示，SS–SVCQR 在恢复异质空间模式上优于核方法类
替代方案。

## 要点小结

- 式 \@ref(eq:svcqr-decomp) 的**全局-局部分解**是稀疏性的来源：
  同质效应自动退化为全局系数；
- 式 \@ref(eq:roughness) 的归一化拉普拉斯惩罚同时处理**不规则采样
  密度**与**几何保真**，且有 GMRF 先验解释；
- 式 \@ref(eq:svcqr-obj) 是凸问题，ADMM 各步均有闭式解，可扩展至
  大规模空间数据；
- oracle 性质（定理 \@ref(thm:svcqr-oracle)）为"全局 vs 局部"的结构
  选择提供了理论保证。
