# 分层数据鲁棒回归：复合分位与 EM {#hcqr}

分层（嵌套）数据——学生嵌套于班级、患者嵌套于医院、重复测量嵌套
于个体——是纵向与面板研究的常态。经典工具是线性混合模型（LMM），
即 $Y_{ij} = X_{ij}Z_j\gamma + X_{ij}v_j + \varepsilon_{ij}$，其中
$v_j$ 为随机效应。LMM 有两个局限：其一，$v_j, \varepsilon_{ij}$
假定正态，重尾误差或离群值会显著拉偏固定效应估计；其二，均值只能
描述条件分布的中心，无法回答"高分组与低分组的差异是否在不同分位
水平上不同"。

鲁棒、分层与多分位这三重需求指向两条文献线索的交汇。分位回归
(Koenker 2005 [@koenker2001quantreg]) 提供鲁棒性与分位视角；复合
分位回归（CQR, Zou & Yuan 2008 [@zou2008composite]）把多个分位
联合估计以提升效率；混合模型提供分层结构。分层复合分位回归
（HCQR, Hou, Meng & Tian 2026 [@hou2026hcqr]）是这三者的结合，
在两层分层模型上定义复合分位目标，并以"E 步正态、M 步 ALD"的混合
EM 算法统一估计固定效应与方差分量。本章展开其数学准备与推导。

## 数学准备

### 分位损失与不对称拉普拉斯分布

最小化 Check 损失与最大化不对称拉普拉斯分布（ALD）似然的等价性
是整个计算框架的出发点。设 $Z \sim \mathrm{ALD}(0, \sigma, \tau)$，
其密度为

$$
f(z) = \frac{\tau(1-\tau)}{\sigma}
\exp\Bigl\{-\frac{\rho_\tau(z)}{\sigma}\Bigr\},
$$

其中 $\rho_\tau(z) = z(\tau - \mathbf 1\{z < 0\})$ 正是 Check 损失：
当 $z \ge 0$ 时指数项为 $-\tau z/\sigma$，当 $z < 0$ 时为
$-(1-\tau)(-z)/\sigma$，两段斜率不同，密度在 $z=0$ 处形成尖峰。
对回归模型 $Y_i = x_i^\top\beta + z_i$，$z_i$ 独立同分布
$\mathrm{ALD}(0, \sigma, \tau)$，似然为

$$
L(\beta, \sigma) = \prod_i \frac{\tau(1-\tau)}{\sigma}
\exp\Bigl\{-\frac{\rho_\tau(Y_i - x_i^\top\beta)}{\sigma}\Bigr\}.
$$

固定 $\sigma$ 最大化 $L$ 等价于最小化
$\sum_i \rho_\tau(Y_i - x_i^\top\beta)$，即分位回归估计量就是 ALD 的
极大似然估计。这一等价性的用途在于：Check 损失没有对应的似然，
而 EM 算法需要似然；借助 ALD 可以把分层结构的随机效应（潜在变量）
纳入似然框架，同时保持分位目标的鲁棒性。需要强调的是，等价性只
用于算法构造——估计量的统计性质由 Check 损失目标决定，并不依赖
ALD 假设。

### 多元正态的条件分布

EM 的 E 步需要 $v_j \mid Y_j$ 的条件分布，其依据是多元正态的条件
分布公式。设 $\boldsymbol{x} \sim N(\boldsymbol{\mu},
\boldsymbol{\Sigma})$，分块
$\boldsymbol{x} = (\boldsymbol{x}_1^\top, \boldsymbol{x}_2^\top)^\top$，
$\boldsymbol{\mu} = (\boldsymbol{\mu}_1^\top, \boldsymbol{\mu}_2^\top)^\top$，
$\boldsymbol{\Sigma} = \begin{pmatrix} \boldsymbol{\Sigma}_{11} & \boldsymbol{\Sigma}_{12} \\ \boldsymbol{\Sigma}_{21} & \boldsymbol{\Sigma}_{22} \end{pmatrix}$，
则

\begin{equation}
\boldsymbol{x}_1 \mid \boldsymbol{x}_2 \sim
N\!\bigl(\boldsymbol{\mu}_1 + \boldsymbol{\Sigma}_{12}
\boldsymbol{\Sigma}_{22}^{-1}(\boldsymbol{x}_2 - \boldsymbol{\mu}_2),\ 
\boldsymbol{\Sigma}_{11} - \boldsymbol{\Sigma}_{12}
\boldsymbol{\Sigma}_{22}^{-1}\boldsymbol{\Sigma}_{21}\bigr).
(\#eq:cond-normal)
\end{equation}

证明：令 $\boldsymbol{u} = \boldsymbol{x}_1 - \boldsymbol{\Sigma}_{12}
\boldsymbol{\Sigma}_{22}^{-1}\boldsymbol{x}_2$，验证
$\mathrm{Cov}(\boldsymbol{u}, \boldsymbol{x}_2) = 0$（正态分布下即
独立），再由 $\boldsymbol{x}_1 = \boldsymbol{u} +
\boldsymbol{\Sigma}_{12}\boldsymbol{\Sigma}_{22}^{-1}\boldsymbol{x}_2$
写出条件均值。式中 $\boldsymbol{\Sigma}_{12}\boldsymbol{\Sigma}_{22}^{-1}$
可理解为回归系数：条件均值等于无条件均值加"以 $\boldsymbol{x}_2$
预测 $\boldsymbol{x}_1$ 的最佳线性预测"。

### EM 算法

EM 算法处理含潜在变量（此处为 $v_j$）的似然最大化。完整数据的
对数似然 $\ell_c(\theta)$ 不可观测，但其条件期望
$Q(\theta \mid \theta^{(t)}) = \mathrm{E}[\ell_c(\theta) \mid
\text{data}, \theta^{(t)}]$ 可计算。每次迭代：

- E 步：由式 \@ref(eq:cond-normal) 计算 $v_j \mid Y_j$ 的条件
  分布，从而得到 $Q(\theta \mid \theta^{(t)})$；
- M 步：$\theta^{(t+1)} = \arg\max_\theta Q(\theta \mid \theta^{(t)})$。

由 Gibbs 不等式，观测对数似然满足 $\ell(\theta^{(t+1)}) \ge
\ell(\theta^{(t)})$，即单调不减，因此 EM 收敛（至局部极大或鞍点）。
这里的混合设定（E 步用正态工作模型、M 步用 ALD）不改变单调性，
只改变 $Q$ 的具体形式；且该混合不影响 $\gamma$ 估计的一致性。

### 方差分量的矩更新

M 步对方差分量的更新是完整数据似然的显式解：$T$ 更新为
$\mathrm{E}[v_j v_j^\top \mid \text{data}]$ 的组平均，$\sigma^2$
更新为残差平方的条件期望。E 步只需传递两个量——条件均值 $v_j^*$
与条件协方差 $T^*$——因为 $\mathrm{E}[v_j v_j^\top] = T^* +
v_j^* v_j^{*\top}$。

## 详细推导

### E 步公式

联合分布为

$$
\begin{pmatrix} Y_j \\ v_j \end{pmatrix} \sim
N\!\left(\begin{pmatrix} X_j Z_j \gamma \\ 0 \end{pmatrix},\
\begin{pmatrix} X_j T X_j^\top + \sigma^2 I & X_j T \\ T X_j^\top & T \end{pmatrix}\right).
$$

套用式 \@ref(eq:cond-normal)，取 $\boldsymbol{x}_1 = v_j$、
$\boldsymbol{x}_2 = Y_j$，得条件均值

$$
v_j^* = 0 + T X_j^\top (X_j T X_j^\top + \sigma^2 I)^{-1}
(Y_j - X_j Z_j \gamma),
$$

与条件协方差

$$
T^* = T - T X_j^\top (X_j T X_j^\top + \sigma^2 I)^{-1} X_j T.
$$

上述两式含 $n_j \times n_j$ 矩阵的逆，当组内样本量 $n_j$ 较大时
代价高昂。利用矩阵求逆引理（Woodbury 恒等式）

$$
(A + B C B^\top)^{-1} = A^{-1} - A^{-1} B (C^{-1} + B^\top A^{-1} B)^{-1} B^\top A^{-1},
$$

取 $A = \sigma^2 I$、$B = X_j$、$C = T$，可把两个公式改写为

$$
T^* = \sigma^2\bigl(X_j^\top X_j + \sigma^2 T^{-1}\bigr)^{-1},
\qquad
v_j^* = \sigma^{-2} T^* X_j^\top\bigl(Y_j - X_j Z_j \gamma\bigr).
$$

两种形式在数学上等价，但改写后的形式仅含 $L \times L$ 矩阵的逆
（$L$ 为系数维数）。当组内样本量远大于系数维数时，计算量从
$O(n_j^3)$ 降至 $O(L^3)$。

### 复合分位目标的梯度结构

复合分位目标对 $\gamma$ 的次梯度是各分位次梯度之和：

$$
\partial_\gamma = -\sum_{k=1}^{K} \sum_{j=1}^{J} X_{ij}Z_j \cdot
\bigl[\tau_k - \mathbf 1\{r_{ijk} < 0\}\bigr],
\qquad r_{ijk} = Y_{ij} - b_{\tau_k} - X_{ij}Z_j\gamma - X_{ij}v_j,
$$

即每个分位贡献一个符号失衡项。当 $\tau_k$ 对称分布于 0.5 两侧时，
这些符号项相互抵消一部分——这正是 CQR 相比单分位方差更小的机制：
在 Zou & Yuan (2008) [@zou2008composite] 的渐近方差公式中，信息
矩阵是所有分位的加权和。

## 实现与计算

1. **初值**：$\gamma$ 以普通最小二乘（或 LAD）估计为初值，$T$ 取
   组内系数的经验协方差，$\sigma^2$ 取残差方差。差的初值会使 EM
   收敛到局部解，建议采用多初值。
2. **收敛判据**：以观测似然增量或参数变化小于 $10^{-6}$ 为停止
   准则。注意在混合设定下，观测似然是 ALD 工作似然；判据应基于
   目标函数（Check 损失）而非工作似然，以免误判。
3. **$T$ 的半正定约束**：M 步更新 $\hat T = \frac{1}{J}\sum_j
   (T^* + v_j^* v_j^{*\top})$ 自动半正定；因浮点误差可对负特征值
   做裁剪（`eigen(..., symmetric=TRUE)`）。
4. **自适应 Lasso 的初估**：权重 $\hat w_f = (|\tilde\gamma_f|+a)^{-\gamma}$
   需要无惩罚初估 $\tilde\gamma$。常取 $\gamma = 1$、$a = 10^{-4}$；
   当 $\tilde\gamma_f$ 接近 0 时权重发散，$a$ 提供了下界。
5. **分位截距与斜率的尺度分离**：$b_{\tau_k}$ 随 $\tau_k$ 变化并
   携带分布位置信息，$\gamma$ 是公共斜率。把 $b$ 的初值设为残差
   的 $\tau_k$ 分位数，可显著加速收敛。

## 数值例

**例 1：CQR、LAD 与 OLS 在轻尾与重尾误差下的比较。** 斜率设计矩阵
不含截距列（截距由各分位的 $b_{\tau_k}$ 吸收，避免与公共斜率共线），
斜率真值 $\beta = (2, -1, 0.5)$。轻尾误差 $N(0, 4)$ 与重尾误差
$2\,t_3$ 各运行一次，比较三种估计的 RMSE。

```{r hcqr-demo}
rho <- function(u, tau) u * (tau - (u < 0))
run_case <- function(err_fun) {
  set.seed(2026)
  n <- 400; p <- 3
  X <- matrix(rnorm(n * p), n, p)
  beta_true <- c(2, -1, 0.5)
  y <- X %*% beta_true + err_fun(n)
  tau_vec <- c(0.1, 0.3, 0.5, 0.7, 0.9)
  cq_obj <- function(par) {
    b <- par[1:length(tau_vec)]
    g <- par[(length(tau_vec) + 1):length(par)]
    Xg <- as.numeric(X %*% g)
    r <- outer(as.numeric(y), b, "-") - matrix(Xg, nrow = n, ncol = length(b))
    sum(sapply(seq_along(tau_vec), function(k) sum(rho(r[, k], tau_vec[k]))))
  }
  fit_cqr <- optim(c(quantile(y, tau_vec), rep(0, p)), cq_obj,
                   method = "BFGS", control = list(maxit = 2000, reltol = 1e-12))
  gamma_cqr <- fit_cqr$par[(length(tau_vec) + 1):length(fit_cqr$par)]
  fit_lad <- optim(c(median(y), rep(0, p)),
                   function(par) sum(rho(as.numeric(y) - par[1] - X %*% par[-1], 0.5)),
                   method = "BFGS")$par[-1]
  fit_ols <- coef(lm(y ~ X))[-1]
  tab <- rbind(CQR = gamma_cqr, LAD = fit_lad, OLS = fit_ols)
  colnames(tab) <- paste0("b", 1:p)
  rmse <- apply(tab, 1, function(v) sqrt(mean((v - beta_true)^2)))
  list(rmse = rmse, tab = tab)
}
res_light <- run_case(function(n) rnorm(n) * 2)
res_heavy <- run_case(function(n) rt(n, df = 3) * 2)
rmse_mat <- cbind(light_tail = res_light$rmse, heavy_tail = res_heavy$rmse)
round(rmse_mat, 4)
```

```{r hcqr-plot, echo=FALSE, fig.cap="轻尾与重尾误差下三种估计的 RMSE"}
barplot(rmse_mat, beside = TRUE, col = c("#0955a4", "#9db8d9", "#c0392b"),
        main = "RMSE under light and heavy tails", ylab = "RMSE",
        legend.text = c("CQR", "LAD", "OLS"),
        args.legend = list(bty = "n", cex = 0.8))
```

轻尾误差下，CQR 的 RMSE（0.085）低于单分位的 LAD（0.123），与 OLS
（0.094）同阶：多个分位的信息聚合提升了斜率估计的效率。重尾误差
下，LAD（中位数回归）最优（0.158），CQR（0.167）与 OLS（0.162）
相当——重尾分布下中位数天然最稳健，聚合分位的收益主要体现在轻尾
与中尾情形。两种情形与第 3 节的机制讨论一致：CQR 的渐近方差是
各分位信息矩阵的加权和，其优势的显现依赖误差分布的尾部形态。

**例 2：ALD 密度与 Check 损失。** 可视化 ALD 密度的不对称尖峰，
直观理解其极大似然估计为何给出分位回归。

```{r ald-demo}
ald_density <- function(z, tau, sigma = 1) {
  tau * (1 - tau) / sigma * exp(-rho(z, tau) / sigma)
}
zgrid <- seq(-4, 4, length.out = 201)
par(mfrow = c(1, 2))
for (tau in c(0.3, 0.7)) {
  plot(zgrid, ald_density(zgrid, tau), type = "l", lwd = 2,
       col = "#0955a4", xlab = "z", ylab = "density",
       main = paste0("ALD density, tau = ", tau))
  abline(v = 0, lty = 2, col = "#c0392b")
}
```

## 注记

- 复合分位回归的原始文献与渐近效率分析见 Zou & Yuan (2008)
  [@zou2008composite]。
- ALD 与贝叶斯分位回归的联系见 Yu & Moyeed (2001) [@yu2001mcmc]。
- Check 损失的次梯度、推断与计算的标准参考为 Koenker (2005),
  *Quantile Regression* [@koenker2001quantreg]。
- 随机效应模型与 EM 的历史源头见 Laird & Ware (1982)。
- 与第 \@ref(svcqr) 章的对照：针对同一类凸目标，ADMM 走直接优化
  路线，EM 走概率路线。
