# 分层数据鲁棒回归：复合分位与 EM {#hcqr}

对应论文：Hou Jian, Meng Tan, Tian Maozai. Hierarchical composite
quantile regression with adaptive Lasso. *Journal of Statistical
Planning and Inference*, 2026, 245, 106390 [@hou2026hcqr]。本章是
论文的补充材料：补齐"分位损失 ⇔ 不对称拉普拉斯分布"的等价性证明、
EM 算法 E 步公式的完整推导，以及论文直接使用但未展开的多元正态
条件分布工具。

## 背景与动机

**问题起源。** 分层（嵌套）数据——学生嵌套于班级、患者嵌套于医院、
重复测量嵌套于个体——是纵向与面板研究的常态。经典工具是线性混合
模型（LMM）：$Y_{ij} = X_{ij}Z_j\gamma + X_{ij}v_j + \varepsilon_{ij}$，
其中 $v_j$ 为随机效应。LMM 的两个局限：

1. **均值回归的脆弱性**：$v_j, \varepsilon_{ij}$ 假设正态，重尾误差
   或离群值会显著拉偏固定效应估计；
2. **单一切片视角**：均值只能描述条件分布的中心，无法回答
   "高分组与低分组的差异是否在不同分位水平上不同"。

**鲁棒 + 分层 + 多分位**的三重需求，把文献引向两条线的交汇：
分位回归（QR）提供鲁棒性与分位视角；复合分位回归（CQR，
[@zou2008composite]）把多个分位联合估计以提升效率；混合模型提供
分层结构。论文的 HCQR 是这三者的结合，并用 EM 算法统一估计
固定效应与方差分量。

## 论文工作概览

论文在两层分层模型上定义复合分位目标（多个 $\tau_k$ 共享斜率），
用"E 步正态、M 步 ALD"的混合 EM 估计固定效应与方差分量，用自适应
Lasso 做组级变量选择，并证明估计量的相合性、渐近正态性与 oracle
选择性质。本章补充等价性证明与 E 步推导。

## 数学工具详解

### 分位损失与不对称拉普拉斯分布的等价性

论文的关键技巧是：**最小化 check loss 等价于最大化 ALD 似然**。
这里给出完整推导。

设 $Z \sim \mathrm{ALD}(0, \sigma, \tau)$，密度为

$$
f(z) = \frac{\tau(1-\tau)}{\sigma}
\exp\Bigl\{-\frac{\rho_\tau(z)}{\sigma}\Bigr\},
$$

其中 $\rho_\tau(z) = z(\tau - \mathbf 1\{z < 0\})$ 正是 check loss
（验证：$z \ge 0$ 时指数项为 $-\tau z/\sigma$，$z<0$ 时为
$-(1-\tau)(-z)/\sigma$，两段斜率不同，密度在 $z=0$ 处有尖峰）。
对回归模型 $Y_i = x_i^\top\beta + z_i$，$z_i$ 独立同分布
$\mathrm{ALD}(0, \sigma, \tau)$，则似然为

$$
L(\beta, \sigma) = \prod_i \frac{\tau(1-\tau)}{\sigma}
\exp\Bigl\{-\frac{\rho_\tau(Y_i - x_i^\top\beta)}{\sigma}\Bigr\}.
$$

固定 $\sigma$ 最大化 $L$ ⇔ 最小化 $\sum_i \rho_\tau(Y_i - x_i^\top\beta)$
——**分位回归估计量就是 ALD 的 MLE**。这个等价性的用处：check
loss 没有"似然"，EM 需要似然；有了 ALD，论文可以在似然框架内
处理随机效应（潜在变量），同时保持分位目标的鲁棒性。注意等价性
只用于**算法构造**：估计量的统计性质由 check loss 目标决定，不
依赖 ALD 假设——论文特别强调这一点。

### 多元正态的条件分布：E 步的地基

论文 E 步需要 $v_j \mid Y_j$ 的条件分布。设
$\boldsymbol{x} \sim N(\boldsymbol{\mu}, \boldsymbol{\Sigma})$，
分块 $\boldsymbol{x} = (\boldsymbol{x}_1^\top, \boldsymbol{x}_2^\top)^\top$，
$\boldsymbol{\mu} = (\boldsymbol{\mu}_1^\top, \boldsymbol{\mu}_2^\top)^\top$，
$\boldsymbol{\Sigma} = \begin{pmatrix} \boldsymbol{\Sigma}_{11} & \boldsymbol{\Sigma}_{12} \\ \boldsymbol{\Sigma}_{21} & \boldsymbol{\Sigma}_{22} \end{pmatrix}$。
则

\begin{equation}
\boldsymbol{x}_1 \mid \boldsymbol{x}_2 \sim
N\!\bigl(\boldsymbol{\mu}_1 + \boldsymbol{\Sigma}_{12}
\boldsymbol{\Sigma}_{22}^{-1}(\boldsymbol{x}_2 - \boldsymbol{\mu}_2),\ 
\boldsymbol{\Sigma}_{11} - \boldsymbol{\Sigma}_{12}
\boldsymbol{\Sigma}_{22}^{-1}\boldsymbol{\Sigma}_{21}\bigr).
(\#eq:cond-normal)
\end{equation}

推导：令 $\boldsymbol{u} = \boldsymbol{x}_1 - \boldsymbol{\Sigma}_{12}
\boldsymbol{\Sigma}_{22}^{-1}\boldsymbol{x}_2$，验证
$\mathrm{Cov}(\boldsymbol{u}, \boldsymbol{x}_2) = 0$（正态下等价于
独立），再写出 $\boldsymbol{x}_1 = \boldsymbol{u} +
\boldsymbol{\Sigma}_{12}\boldsymbol{\Sigma}_{22}^{-1}\boldsymbol{x}_2$
的条件均值。**公式里出现的 $\boldsymbol{\Sigma}_{12}\boldsymbol{\Sigma}_{22}^{-1}$
是"回归系数"**：条件均值 = 无条件均值 + 用 $\boldsymbol{x}_2$ 预测
$\boldsymbol{x}_1$ 的最佳线性预测。

### EM 算法：为什么迭代单调上升

EM 处理含潜在变量（论文的 $v_j$）的似然最大化。完整数据对数似然
$\ell_c(\theta)$ 不可观测，但条件期望
$Q(\theta \mid \theta^{(t)}) = \mathrm{E}[\ell_c(\theta) \mid
\text{data}, \theta^{(t)}]$ 可计算。EM 的每次迭代：

- **E 步**：计算 $Q(\theta \mid \theta^{(t)})$（论文：由
  \@ref(eq:cond-normal) 得 $v_j \mid Y_j$ 的条件分布）；
- **M 步**：$\theta^{(t+1)} = \arg\max_\theta Q(\theta \mid \theta^{(t)})$。

由 Gibbs 不等式，$\ell(\theta^{(t+1)}) \ge \ell(\theta^{(t)})$——
观测似然单调不减，所以 EM 收敛（到局部极大或鞍点）。论文的
混合设定（E 步用正态工作模型、M 步用 ALD）不改变单调性，只改变
$Q$ 的具体形式；论文还指出该混合不影响 $\gamma$ 的一致性。

### 方差分量的矩更新

M 步中方差分量 $T, \sigma^2$ 的更新是完整数据似然的显式解：
$T$ 更新为 $\mathrm{E}[v_j v_j^\top \mid \text{data}]$ 的组平均，
$\sigma^2$ 更新为残差平方的条件期望。E 步只需传递两个量：
条件均值 $v_j^*$ 与条件协方差 $T^*$（论文式 E 步公式），
$\mathrm{E}[v_j v_j^\top] = T^* + v_j^* v_j^{*\top}$。

## 论文未展示的详细推导

### E 步公式的完整推导

论文直接给出 $T^*$ 与 $v_j^*$。这里补齐。联合分布：

$$
\begin{pmatrix} Y_j \\ v_j \end{pmatrix} \sim
N\!\left(\begin{pmatrix} X_j Z_j \gamma \\ 0 \end{pmatrix},\
\begin{pmatrix} X_j T X_j^\top + \sigma^2 I & X_j T \\ T X_j^\top & T \end{pmatrix}\right).
$$

套用 \@ref(eq:cond-normal)，取
$\boldsymbol{x}_1 = v_j$、$\boldsymbol{x}_2 = Y_j$：

- 条件均值：$v_j^* = 0 + T X_j^\top (X_j T X_j^\top + \sigma^2 I)^{-1}
  (Y_j - X_j Z_j \gamma)$；
- 条件协方差：$T^* = T - T X_j^\top (X_j T X_j^\top + \sigma^2 I)^{-1}
  X_j T$。

**矩阵求逆引理**（Woodbury 恒等式）：

$$
(A + B C B^\top)^{-1} = A^{-1} - A^{-1} B (C^{-1} + B^\top A^{-1} B)^{-1} B^\top A^{-1},
$$

取 $A = \sigma^2 I$、$B = X_j$、$C = T$，可把两个公式改写为论文的
形式：

$$
T^* = \sigma^2\bigl(X_j^\top X_j + \sigma^2 T^{-1}\bigr)^{-1},
\qquad
v_j^* = \sigma^{-2} T^* X_j^\top\bigl(Y_j - X_j Z_j \gamma\bigr).
$$

两式是等价的（验证：Woodbury 引理的两种写法），但论文的形式
更优：$X_j^\top X_j + \sigma^2 T^{-1}$ 是 $L \times L$ 的**系数维**
矩阵（$L$ 小），而直接形式含 $n_j \times n_j$ 的逆（$n_j$ 大）。
当组内样本量远大于系数维数时，计算量从 $O(n_j^3)$ 降到 $O(L^3)$。

### 复合分位目标的梯度结构

论文目标（式 7）对 $\gamma$ 的次梯度是各分位次梯度之和：

$$
\partial_\gamma = -\sum_{k=1}^{K} \sum_{j=1}^{J} X_{ij}Z_j \cdot
\bigl[\tau_k - \mathbf 1\{r_{ijk} < 0\}\bigr],
\qquad r_{ijk} = Y_{ij} - b_{\tau_k} - X_{ij}Z_j\gamma - X_{ij}v_j,
$$

即每个分位贡献一个"符号失衡"项。$\tau_k$ 对称分布在 0.5 两侧时，
符号项相互抵消一部分——这是 CQR 相比单分位**方差更小**的机制
（[@zou2008composite] 的渐近方差公式里，信息矩阵是所有分位的
加权和）。

## 实现细节与数值注意

1. **EM 初值**：$\gamma$ 用普通最小二乘（或 LAD）初值，$T$ 用
   组内系数的经验协方差，$\sigma^2$ 用残差方差。坏的初值使 EM
   收敛到局部解，建议多初值。
2. **收敛判据**：观测似然增量或参数变化小于 $10^{-6}$ 时停止；
   注意论文的混合设定下"观测似然"是 ALD 工作似然，判据应基于
   目标函数（check loss）而非工作似然，避免误判。
3. **$T$ 的半正定约束**：M 步更新 $\hat T = \frac{1}{J}\sum_j
   (T^* + v_j^* v_j^{*\top})$ 自动半正定；数值上可加
   `eigen(..., symmetric=TRUE)` 裁剪负特征值（浮点误差）。
4. **自适应 Lasso 的初估**：权重 $\hat w_f = (|\tilde\gamma_f|+a)^{-\gamma}$
   需要初估 $\tilde\gamma$（如无惩罚估计）。论文建议 $\gamma = 1$、
   $a = 10^{-4}$；$\tilde\gamma_f$ 接近 0 时权重爆炸，$a$ 提供
   下界。
5. **$b_{\tau_k}$ 与 $\gamma$ 的尺度分离**：分位截距 $b_{\tau_k}$
   随 $\tau_k$ 变化（携带分布位置信息），$\gamma$ 是公共斜率。
   实现时把 $b$ 的初值设为残差的 $\tau_k$ 分位数，可显著加速收敛。

## 数值演示

**演示 1：CQR vs LAD vs OLS 在重尾误差下的表现。** 验证"多分位
聚合提升效率"的机制（RMSE 对比）。

```{r hcqr-demo}
rho <- function(u, tau) u * (tau - (u < 0))
set.seed(2026)
n <- 400; p <- 3
X <- cbind(1, matrix(rnorm(n * p), n, p))
beta_true <- c(1, 2, -1, 0.5)
y <- X %*% beta_true + rt(n, df = 3) * 2
tau_vec <- c(0.1, 0.3, 0.5, 0.7, 0.9)
cq_obj <- function(par) {
  b <- par[1:length(tau_vec)]
  g <- par[(length(tau_vec) + 1):length(par)]
  Xg <- as.numeric(X %*% g)
  r <- outer(as.numeric(y), b, "-") - matrix(Xg, nrow = length(y), ncol = length(b))
  sum(sapply(seq_along(tau_vec), function(k) sum(rho(r[, k], tau_vec[k]))))
}
fit_cqr <- optim(c(rep(median(y), length(tau_vec)), rep(0, ncol(X))),
                 cq_obj, method = "BFGS")
gamma_cqr <- fit_cqr$par[(length(tau_vec) + 1):length(fit_cqr$par)]
fit_lad <- optim(rep(0, ncol(X)),
                 function(par) sum(rho(as.numeric(y) - X %*% par, 0.5)),
                 method = "BFGS")$par
fit_ols <- coef(lm(y ~ X - 1))
tab <- rbind(CQR = gamma_cqr, LAD = fit_lad, OLS = fit_ols)
colnames(tab) <- paste0("b", 0:p)
rmse <- apply(tab, 1, function(v) sqrt(mean((v - beta_true)^2)))
cbind(RMSE = round(rmse, 4), tab)
```

```{r hcqr-plot, echo=FALSE, fig.cap="t3 重尾误差下三种估计的 RMSE"}
barplot(rmse, col = c("#0955a4", "#9db8d9", "#c0392b"),
        main = "RMSE under t(3) errors", ylab = "RMSE")
```

**演示 2：ALD 密度与 check loss 的关系。** 可视化 ALD 密度的
"不对称尖峰"——理解为什么它的 MLE 是分位回归。

```{r ald-demo}
ald_density <- function(z, tau, sigma = 1) {
  tau * (1 - tau) / sigma * exp(-rho(z, tau) / sigma)
}
zgrid <- seq(-4, 4, length.out = 201)
par(mfrow = c(1, 2))
for (tau in c(0.3, 0.7)) {
  plot(zgrid, ald_density(zgrid, tau), type = "l", lwd = 2,
       col = "#0955a4", xlab = "z", ylab = "density",
       main = paste0("ALD density, tau = ", tau))
  abline(v = 0, lty = 2, col = "#c0392b")
}
```

## 延伸阅读

- **Zou & Yuan (2008)** [@zou2008composite]：CQR 的原始论文与
  渐近效率分析——"为什么多个分位比一个分位好"的严格版本；
- **Yu & Moyeed (2001)** [@yu2001mcmc]：ALD 与贝叶斯分位回归，
  等价性的另一种用法（先验构造）；
- **Koenker (2005)**, *Quantile Regression*：check loss 的次梯度、
  推断与计算的标准参考 [@koenker2001quantreg]；
- **Laird & Ware (1982)**：随机效应模型与 EM 的历史源头；
- 与本笔记第 \@ref(svcqr) 章的关联：同一类凸目标的两种算法——
  直接优化（ADMM）与概率路线（EM）的对照。
