# 分层复合分位回归与自适应 Lasso {#hcqr}

本章整理自：Hou Jian, Meng Tan, Tian Maozai. Hierarchical composite
quantile regression with adaptive Lasso. *Journal of Statistical
Planning and Inference*, 2026, 245, 106390 [@hou2026hcqr]。

## 分层线性模型

考虑 $J$ 组数据，第 $j$ 组含 $n_j$ 个观测。第一层（个体层）：

\begin{equation}
Y_{ij} = X_{ij} \beta_j + \varepsilon_{ij},
\qquad i = 1, \dots, n_j,
(\#eq:level1)
\end{equation}

其中 $\beta_j$ 为组特定系数向量。第二层（组层）刻画组间变异：

\begin{equation}
\beta_j = Z_j \gamma + v_j, \qquad v_j \sim N(0, T),
(\#eq:level2)
\end{equation}

$Z_j$ 为组级协变量构成的块对角设计矩阵（每个第一层系数可配自己的
组级协变量），$\gamma$ 为固定效应，$v_j$ 为随机效应。合并两层：

\begin{equation}
Y_{ij} = X_{ij} Z_j \gamma + X_{ij} v_j + \varepsilon_{ij},
(\#eq:hier-merged)
\end{equation}

固定效应部分为 $X_{ij} Z_j \gamma$，随机效应部分为 $X_{ij} v_j$。

## 复合分位回归目标

对分层数据，单一分位只能刻画条件分布的一个切片。借鉴复合分位回归
（CQR）的思想，取一组分位水平 $0 < \tau_1 < \cdots < \tau_K < 1$，
联合估计：

\begin{equation}
\bigl(\hat b_{\tau_1}, \dots, \hat b_{\tau_K}, \hat\gamma_{\mathrm{CQR}}\bigr)
= \arg\min_{b_{\tau_k}, \gamma}\ 
\sum_{k=1}^{K} \sum_{j=1}^{J} \sum_{i=1}^{n_j}
\rho_{\tau_k}\bigl(Y_{ij} - b_{\tau_k} - X_{ij} Z_j \gamma - X_{ij} v_j\bigr),
(\#eq:cqr-obj)
\end{equation}

其中 $b_{\tau_k}$ 为分位特定截距。多分位聚合在误差分布非高斯时显著
提升效率。变量选择通过**自适应 Lasso** [@zou2006adaptive] 实现：
对 $\gamma$ 施加 $\lambda \sum_f \hat w_f |\gamma_f|$，权重取
$\hat w_f = (|\tilde\gamma_f| + a)^{-\gamma}$（$\tilde\gamma$ 为初估）。

## 估计：EM 算法与 ALD 的联系

目标 \@ref(eq:cqr-obj) 中含不可观测的随机效应 $v_j$，论文用 EM 算法
处理。关键技巧是**分位损失与不对称拉普拉斯分布（ALD）的等价性**
[@yu2001mcmc]：最小化 $\rho_\tau(u)$ 等价于最大化 ALD 的似然。于是：

- **E 步**：在正态工作假设（$\varepsilon_{ij} \sim N(0, \sigma^2)$，
  $v_j \sim N(0, T)$）下计算 $v_j$ 的条件分布。由联合正态性，
  $v_j \mid Y_j \sim N(v_j^*, T^*)$，其中

  \begin{equation}
  T^* = \sigma^2\bigl(X_j^\top X_j + \sigma^2 T^{-1}\bigr)^{-1},
  \qquad
  v_j^* = \sigma^{-2} T^* X_j^\top\bigl(Y_j - X_j Z_j \gamma\bigr);
  (\#eq:estep)
  \end{equation}

- **M 步**：在 ALD 工作假设下更新固定效应 $\gamma$（分位损失目标）
  与方差分量 $(T, \sigma^2)$。

这种"E 步正态、M 步 ALD"的混合设定不影响 $\gamma$ 的一致性，但让
EM 在似然框架内可操作。

::: {.theorem #hcqr name="HCQR 的估计性质"}
在论文的正则条件下，HCQR 的固定效应估计量 $\hat\gamma$ 相合且渐近
正态；自适应 Lasso 的选择权重使其具有 **oracle 性质**——真实系数为
零的变量以概率趋于 1 被剔除，非零变量的估计与"已知真实模型"的
估计渐近等价。
:::

## 数值演示

下面演示 CQR 相对单分位回归与 OLS 的稳健性增益：误差服从重尾
$t_3$ 分布，比较三种方法对斜率 $\gamma$ 的估计精度。再演示自适应
Lasso 剔除冗余变量的效果。

```{r hcqr-sim}
rho <- function(u, tau) u * (tau - (u < 0))
set.seed(2026)
n <- 400; p <- 3
X <- cbind(1, matrix(rnorm(n * p), n, p))
beta_true <- c(1, 2, -1, 0.5)
y <- X %*% beta_true + rt(n, df = 3) * 2   # 重尾误差

# CQR 目标：y = b_k + X gamma（各分位共享斜率）
tau_vec <- c(0.1, 0.3, 0.5, 0.7, 0.9)
cq_obj <- function(par) {
  b <- par[1:length(tau_vec)]
  g <- par[(length(tau_vec) + 1):length(par)]
  Xg <- as.numeric(X %*% g)
  r <- outer(as.numeric(y), b, "-") - matrix(Xg, nrow = length(y), ncol = length(b))
  sum(sapply(seq_along(tau_vec), function(k) sum(rho(r[, k], tau_vec[k]))))
}
fit_cqr <- optim(c(rep(median(y), length(tau_vec)), rep(0, ncol(X))),
                 cq_obj, method = "BFGS")
gamma_cqr <- fit_cqr$par[(length(tau_vec) + 1):length(fit_cqr$par)]

fit_lad <- optim(rep(0, ncol(X)),
                 function(par) sum(rho(as.numeric(y) - X %*% par, 0.5)),
                 method = "BFGS")$par        # 单分位（LAD）
fit_ols <- coef(lm(y ~ X - 1))               # OLS
```

```{r hcqr-summary, echo=FALSE, fig.cap="重尾误差下三种估计的系数估计对比（虚线为真值）", fig.align="center"}
tab <- rbind(CQR = gamma_cqr, LAD = fit_lad, OLS = fit_ols)
colnames(tab) <- paste0("b", 0:p)
tab
rmse <- apply(tab, 1, function(v) sqrt(mean((v - beta_true)^2)))
cat("RMSE: CQR =", round(rmse["CQR"], 3),
    ", LAD =", round(rmse["LAD"], 3),
    ", OLS =", round(rmse["OLS"], 3), "\n")
barplot(rmse, col = c("#0955a4", "#9db8d9", "#c0392b"),
        main = "RMSE under t(3) errors", ylab = "RMSE")
```

重尾误差下 OLS 的 RMSE 明显更大，CQR 与 LAD 稳健；而 CQR 聚合了
多个分位的信息，通常比单分位（LAD）更高效。论文在分层设定下结合
自适应 Lasso 后，还能以概率趋于 1 正确剔除无关组级协变量。

## 要点小结

- 式 \@ref(eq:hier-merged) 将分层结构写为固定效应 + 随机效应的线性
  组合，是 EM 可操作的基础；
- 式 \@ref(eq:cqr-obj) 的复合分位目标在多分位间共享信息，重尾误差
  下比均值回归稳健、比单分位高效；
- **ALD 等价性**是连接"鲁棒分位目标"与"似然 EM 框架"的桥梁
  （E 步正态、M 步 ALD）；
- 自适应 Lasso 权重带来 oracle 性质的变量选择（定理
  \@ref(thm:hcqr)）。
