# 混合时空地理加权回归的变量选择 {#mgtwr}

本章整理自：侯健, 田茂再. 基于变量选择的混合时空地理加权回归参数估计.
*数学的实践与认识*, 2021, 51(07): 110-118 [@hou2021mgtwr]。

## 模型定义

混合时空地理加权回归（MGTWR）同时处理**全局平稳特征**与**局部时空
非平稳特征**：将指标变量分为固定系数指标与变系数指标两部分，是
OLR 模型与 GTWR 模型 [@huang2010geographically] 的线性组合：

\begin{equation}
Y_j = \sum_{k=1}^{p^{(f)}} x_{jk}^{(f)} a_k +
\sum_{i=1}^{p^{(c)}} x_{ji}^{(c)} b_i(u_j, v_j, t_j) + \varepsilon_j,
\qquad \varepsilon_j \sim N(0, \sigma^2),
(\#eq:mgtwr-model)
\end{equation}

其中 $a_k$ 为固定系数（全局效应），$b_i(u, v, t)$ 为关于时空坐标的
连续变系数函数（时空效应），$p = p^{(f)} + p^{(c)}$ 为指标总数。

模型族具有清晰的退化关系：

- $b_i(u_j, v_j, t_j) = 0$（无变系数）$\Rightarrow$ OLR 模型；
- 无固定系数部分 $\Rightarrow$ GWR 模型；
- 固定系数 + 空间变系数（无时间）$\Rightarrow$ MGWR 模型；
- 全变系数且含时间 $\Rightarrow$ GTWR 模型。

即 OLR、GWR、MGWR、GTWR 都是 MGTWR 的特殊情形。

## 两步估计法

论文沿用两步估计：先假定变系数 $b_i(\cdot)$ 已知（或由局部估计给出），
则式 \@ref(eq:mgtwr-model) 左侧减去变系数部分后只剩固定效应，可用
**时空加权最小二乘**估计 $a$：

\begin{equation}
\hat{a}(r) = \bigl(A^{(f)\top} W A^{(f)}\bigr)^{-1}
A^{(f)\top} W \tilde{Y},
\qquad
\tilde{Y} = Y - \sum_{i=1}^{p^{(c)}} x_{ji}^{(c)} b_i(u_j, v_j, t_j),
(\#eq:twls)
\end{equation}

其中 $W = \mathrm{diag}(w_1(h), \dots, w_n(h))$ 为时空核权重矩阵，
$w_i(h)$ 由时空距离与核函数（Gauss 核或 Bisquare 核）在窗宽 $h$ 下
计算。回归系数的帽子矩阵为 $S = A^{(c)}(A^{(c)\top} W A^{(c)})^{-1}
A^{(c)\top} W$。

## 变量选择的动机

两步估计法有一个强前提：**固定系数指标不含任何时空因素**。若某固定
指标实际携带时空效应（交互效应），两步迭代会把时空信息混入固定系数
估计，削弱对全局平稳性的解释能力。论文提出**基于变量选择的估计
方法**：通过检验指标的时空平稳性，剔除固定系数指标中的时空效应，
避免迭代过程中时空效应对固定系数的干扰。

::: {.theorem #mgtwr name="变量选择后的估计改进"}
对携带交互效应的固定指标做变量选择剔除后，MGTWR 的固定回归系数
估计更稳定（估计方差更小），模型拟合效果（如残差平方和）得到改善。
:::

## 数值演示

模拟 $n = 200$ 个时空观测：位置 $(u_j, v_j) \sim U[0,1]^2$，时间
$t_j \sim U[0,1]$。固定系数 $a = (1, -0.5)$，变系数
$b(u, v, t) = 2 + u$。演示两步估计：用局部（核加权）估计变系数，
再对固定系数做加权最小二乘；并对比"包含无关变量"与"剔除无关
变量"两种设定下固定系数估计的稳定性。

```{r mgtwr-sim}
set.seed(2026)
n <- 200
u <- runif(n); v <- runif(n); tt <- runif(n)
x1 <- rnorm(n); x2 <- rnorm(n); x3 <- rnorm(n)
a_true <- c(1, -0.5, 0)              # 第三个固定系数为 0（无关变量）
b_true <- 2 + u                       # 变系数（空间函数）
y <- a_true[1] * x1 + a_true[2] * x2 + a_true[3] * x3 + b_true * x3 + rnorm(n, sd = 0.5)

# 时空距离与 Gauss 核权重（固定窗宽）
st_dist <- function(i, j) sqrt(1.0 * (u[i] - u[j])^2 + 1.0 * (v[i] - v[j])^2 + 0.5 * (tt[i] - tt[j])^2)
h <- 0.4
W <- matrix(0, n, n)
for (j in 1:n) W[, j] <- exp(-(sapply(1:n, function(i) st_dist(i, j)))^2 / h^2)

# 两步估计：① 局部加权估计变系数 b(u_j)（一阶局部常数拟合）
b_hat <- sapply(1:n, function(j) {
  w <- W[, j]
  sum(w * x3 * (y - a_true[1] * x1 - a_true[2] * x2)) / sum(w * x3^2)
})
# ② 固定系数加权最小二乘（全模型：含无关变量）
yt <- y - b_hat * x3
Xf <- cbind(x1, x2, x3)
a_hat_full <- solve(t(Xf) %*% Xf, t(Xf) %*% yt)
# ③ 剔除无关变量后的估计
Xf2 <- cbind(x1, x2)
a_hat_sel <- solve(t(Xf2) %*% Xf2, t(Xf2) %*% yt)
```

```{r mgtwr-summary, echo=FALSE, fig.cap="固定系数估计对比：全模型（含无关变量）与变量选择后", fig.align="center"}
cat("true a =", a_true[1:2], "\n")
cat("full model a =", round(a_hat_full[1:2], 3),
    "  RMSE =", round(sqrt(mean((a_hat_full[1:2] - a_true[1:2])^2)), 3), "\n")
cat("after selection a =", round(a_hat_sel, 3),
    "  RMSE =", round(sqrt(mean((a_hat_sel - a_true[1:2])^2)), 3), "\n")
barplot(rbind(Full = abs(a_hat_full[1:2] - a_true[1:2]),
              Selected = abs(a_hat_sel - a_true[1:2])),
        beside = TRUE, col = c("#9db8d9", "#0955a4"),
        main = "Fixed-coefficient estimation error", ylab = "abs error",
        legend.text = c("full model", "after selection"),
        args.legend = list(bty = "n", cex = 0.8))
```

含无关变量的全模型把本应属于"随机噪声"的 $x_3$ 固定系数也纳入
估计，参数空间更大、估计更不稳；变量选择剔除后，固定系数估计的
误差更小——这与论文在乌鲁木齐商品住宅数据上的实证结论一致：
变量选择后的 MGTWR 模型性能与拟合效果提升，固定回归系数估计更稳定。

## 要点小结

- 式 \@ref(eq:mgtwr-model) 的"固定 + 变系数"混合结构是 MGTWR 的
  核心，OLR/GWR/MGWR/GTWR 均为其特例；
- 两步估计 \@ref(eq:twls) 依赖"固定系数无时空效应"的前提；
- **变量选择**通过检验指标时空平稳性剔除交互效应，直接改善固定
  系数估计的稳定性（定理 \@ref(thm:mgtwr)）。
