# 时空回归的混合设定与变量选择 {#mgtwr}

地理加权回归（GWR, Fotheringham, Brunsdon & Charlton 1996
[@fotheringham1996geographically]）让回归系数随空间位置变化；
GTWR [@huang2010geographically] 在此基础上把时间维度纳入邻近度量；
混合 GWR（MGWR）允许一部分系数保持全局常数、另一部分随空间变化。
混合时空地理加权回归（MGTWR, 侯健 & 田茂再 2021 [@hou2021mgtwr]）
是这一谱系的自然端点：固定系数部分刻画全局平稳特征，时空变系数
部分刻画局部非平稳特征，且 OLR、GWR、MGWR、GTWR 都是它的退化
情形。

MGTWR 的参数估计采用两步法：先估计时空变系数部分，再从残差中
估计固定系数。这隐含一个强假设——固定系数指标不含任何时空效应。
实际问题中，被当作固定的指标可能事实上随空间或时间漂移（例如某
经济变量在不同城市的作用不同）；此时两步法会把这种漂移错误地吸收
进固定系数估计。基于变量选择的估计方法通过检验固定指标的时空
平稳性，剔除携带交互效应的指标。本章给出核方法工具与偏差分析。

## 数学准备

### 核函数

时空加权估计依赖核权重 $w_{ij} = K_h(d_{ij})$。两种常用核为：

| 核 | 公式 | 支撑 | 特点 |
|---|---|---|---|
| Gauss | $K(d) = \exp(-d^2/h^2)$ | 全空间 | 处处正权重，无截断 |
| Bisquare | $K(d) = (1 - (d/h)^2)^2 \cdot \mathbf 1\{d < h\}$ | 紧支撑 | 权重在 $h$ 处平滑截断为 0 |

两者都在 $d = 0$ 处取权重 1 并随距离单调下降。Gauss 核的权重永不
为零（需计入所有样本），Bisquare 核只使用邻域内的样本（稀疏、更
快）。窗宽 $h$ 控制偏差与方差的权衡：$h$ 越小局部性越强，偏差小
而方差大；$h$ 越大越接近全局回归，偏差大方差小。第 \@ref(gtwr)
章的异窗宽设定正是针对"不同区域的最优 $h$ 不同"这一事实。

### 时空距离与权重矩阵

GTWR 的邻近度量是时空距离的加权合成：

$$
d_{ij}^{ST} = \sqrt{\lambda\bigl[(u_i - u_j)^2 + (v_i - v_j)^2\bigr]
+ \mu (t_i - t_j)^2},
$$

其中 $(\lambda, \mu)$ 为尺度参数，把空间距离与时间距离换算到同一
尺度（类似马氏距离）。一个实现中的常见陷阱是 $(\lambda, \mu)$ 与
$h$ 之间不可识别：实际上只有比值 $\lambda/h^2$ 是有效量。因此通常
先对坐标与时间做标准化，固定 $\lambda = \mu = 1$，只对 $h$ 搜索。

### 加权最小二乘与帽子矩阵

固定系数 $a$ 的估计采用时空加权最小二乘：

$$
\hat a(r) = \bigl(A^{(f)\top} W A^{(f)}\bigr)^{-1} A^{(f)\top} W \tilde Y,
$$

其中 $W = \mathrm{diag}(w_1(h), \dots, w_n(h))$。这是广义最小二乘
的特例（$W$ 已知对角）：展开 $\|W^{1/2}(\tilde Y - A^{(f)}a)\|^2$
并对 $a$ 求导置零即得闭式解。帽子矩阵
$S = A^{(c)}(A^{(c)\top} W A^{(c)})^{-1} A^{(c)\top} W$ 满足
$\hat{\delta} = S \tilde Y$，其迹 $\mathrm{tr}(S)$ 是模型的有效参数
个数（有效自由度），用于 AICc 型准则的窗宽选择。

### 变量选择的动机

变量选择针对固定系数指标。直觉：若第 $k$ 个"固定"指标实际携带
时空效应（即真实模型应为变系数），两步法在迭代中会用变系数部分的
残差污染 $a_k$ 的估计。将该指标从固定部分剔除后，其效应由变系数
部分（时空核加权）吸收，$a$ 的估计不再被污染——以参数个数的小幅
增加换取偏差的大幅下降。

## 详细推导

### 两步估计的偏差

设真实模型为 $Y = X^{(f)} a_0 + X^{(c)} b_0(u,t) + \varepsilon$，
但实现时把 $X^{(c)}$ 的一部分（记作 $X^{(i)}$）误当作固定指标。
令 $a_0 = (a_{0,1}^\top, a_{0,2}^\top)^\top$，且 $X^{(i)}$ 对应的
真实系数其实是时空函数 $b_0^{(i)}(u,t) = a_{0,2} +
\delta_0^{(i)}(u,t)$，即常数加时空偏差。两步法的第一步用局部估计
$\hat b$ 时，$X^{(i)}$ 不在变系数设计矩阵中，其效应 $\delta_0^{(i)}$
残留在 $\tilde Y$ 中；第二步的固定系数估计为

$$
\hat a = a_0 + \bigl(X^{(f)\top} W X^{(f)}\bigr)^{-1}
X^{(f)\top} W \cdot X^{(i)} \delta_0^{(i)} + \text{噪声项}.
$$

偏差项 $\bigl(X^{(f)\top} W X^{(f)}\bigr)^{-1} X^{(f)\top} W X^{(i)}
\delta_0^{(i)}$ 是把 $X^{(i)}$ 的时空偏差回归到固定指标空间的结果。
只要 $\delta_0^{(i)}$ 与 $X^{(f)}$ 相关，$\hat a$ 就有偏。变量选择
通过检验 $\delta_0^{(i)}$ 是否显著非零来剔除这类指标。

### 时空平稳性检验

检验固定指标 $k$ 的时空平稳性的思路是：把 $X^{(i)}$ 临时放入变系数
部分，估计 $\hat b_k(u_i, t_i)$ 并检验其空间变异
$\mathrm{Var}_i(\hat b_k(u_i, t_i))$ 是否显著大于纯噪声水平；或者用
等价的 F 型检验比较"含该固定指标"与"该指标变系数化"两个模型的
拟合。后者因近似分布已知而更常用。

## 实现与计算

1. **两步迭代的收敛**：两步法通常迭代 2--3 轮即稳定；实现时以固定
   系数估计的变化小于阈值（如 $10^{-4}$）为停止准则，并限制最大
   迭代次数（如 20）防止振荡。
2. **$W$ 的病态**：样本点过密时 $A^{(f)\top} W A^{(f)}$ 可能接近
   奇异，加岭修正 $+ \kappa I$（$\kappa$ 取 $10^{-6}$ 量级）是常用
   做法。
3. **窗宽搜索**：对 $h$ 做网格搜索并结合交叉验证；不同区域应使用
   各自区域的窗宽（异窗宽思想见第 \@ref(gtwr) 章），全样本统一
   窗宽会掩盖区域差异。
4. **坐标标准化**：经纬度与时间的量纲差异巨大，务必先各自减去均值
   除以标准差，否则 $d^{ST}$ 会被大尺度变量主导。

## 数值例

**例：两步估计与变量选择的对比。** 构造携带时空效应的"伪固定指标"，
比较全模型与剔除后的固定系数估计误差。

```{r mgtwr-demo}
set.seed(2026)
n <- 300
u <- runif(n); v <- runif(n); tt <- runif(n)
x1 <- u + rnorm(n, sd = 0.2)     # 与空间坐标相关：遗漏效应将污染其系数
x2 <- rnorm(n)
x3 <- 0.7 * x1 + 0.7 * rnorm(n)  # 与 x1 相关
a_true <- c(1, -0.5)
b_true <- 2 + 5 * u              # x3 的真实效应随空间变化（伪固定指标）
y <- a_true[1] * x1 + a_true[2] * x2 + b_true * x3 + rnorm(n, sd = 0.3)

st_dist <- function(i, j) sqrt((u[i] - u[j])^2 + (v[i] - v[j])^2 + (tt[i] - tt[j])^2)
h <- 0.4
W <- matrix(0, n, n)
for (j in 1:n) W[, j] <- exp(-(sapply(1:n, function(i) st_dist(i, j)))^2 / h^2)

# 错误设定：x3 被当作固定指标，直接做全局回归
Xf <- cbind(x1, x2, x3)
a_full <- solve(t(Xf) %*% Xf, t(Xf) %*% y)

# 变量选择后：x3 进入变系数部分（两步法第 1 步以真值代入，隔离偏差
# 机制；实际估计中固定系数由迭代提供）
b_hat <- sapply(1:n, function(j) {
  w <- W[, j]
  sum(w * x3 * (y - a_true[1] * x1 - a_true[2] * x2)) / sum(w * x3^2)
})
yt <- y - b_hat * x3
Xf2 <- cbind(x1, x2)
a_sel <- solve(t(Xf2) %*% Xf2, t(Xf2) %*% yt)
cat("full model a:", round(a_full[1:2], 3),
    " RMSE:", round(sqrt(mean((a_full[1:2] - a_true)^2)), 3), "\n")
cat("after selection a:", round(a_sel, 3),
    " RMSE:", round(sqrt(mean((a_sel - a_true)^2)), 3), "\n")
```

```{r mgtwr-plot, echo=FALSE, fig.cap="固定系数估计误差：全模型（含伪固定指标）与变量选择后"}
barplot(rbind(Full = abs(a_full[1:2] - a_true),
              Selected = abs(a_sel - a_true)),
        beside = TRUE, col = c("#9db8d9", "#0955a4"),
        main = "Fixed-coefficient estimation error", ylab = "abs error",
        legend.text = c("full model", "after selection"),
        args.legend = list(bty = "n", cex = 0.8))
```

全模型把 $x_3$ 的时空效应错误地压入固定系数：$a_1$ 的估计为
$1.879$（真值 $1$），固定系数 RMSE 为 $0.624$。变量选择后 $x_3$ 的
效应由变系数部分吸收，$a_1$ 的估计为 $1.231$，RMSE 降至 $0.164$
（约为全模型的四分之一）。残余偏差来自局部核光滑的有限样本方差
与边界效应——变系数部分不能完全剥离 $b_{\mathrm{true}}(u)$ 的高频
变化，这正是偏差公式中噪声项与平滑误差的体现。

## 注记

- GWR 的核、带宽与推断的标准参考为 Fotheringham, Brunsdon &
  Charlton (2002), *Geographically Weighted Regression*
  [@fotheringham1996geographically]。
- GTWR 的原始论文含时空距离的构造与房价实证，见 Huang, Wu &
  Barry (2010) [@huang2010geographically]。
- 混合 GWR（MGWR）及"哪些系数固定"的检验见 Brunsdon,
  Fotheringham & Charlton (1999)。
- 与第 \@ref(gtwr) 章的关联：变量选择回答"哪些指标固定"，异窗宽
  回答"固定指标的平滑尺度是否随区域变化"，是同一区域差异问题的
  两个层次。
