# 时空回归的混合设定与变量选择 {#mgtwr}

对应论文：侯健, 田茂再. 基于变量选择的混合时空地理加权回归参数估计.
*数学的实践与认识*, 2021, 51(07): 110-118 [@hou2021mgtwr]。本章是
论文的补充材料：补齐核方法与两步估计背后的工具，并给出"固定系数
混入时空效应"的偏差分析——论文提出变量选择的动机所在。

## 背景与动机

**模型谱系。** 地理加权回归（GWR）[@fotheringham1996geographically]
让回归系数随空间位置变化；GTWR [@huang2010geographically] 把时间
维度纳入邻近度量；混合 GWR（MGWR）允许一部分系数保持全局常数、
一部分随空间变化。**混合时空地理加权回归（MGTWR）** 是这条谱系的
自然端点：固定系数部分（全局平稳）+ 时空变系数部分（局部非平稳），
并且 OLR、GWR、MGWR、GTWR 都是它的退化情形。

**两步估计的强假设。** MGTWR 的参数估计采用两步法：先估计时空
变系数部分，再从残差中估计固定系数。这隐含一个强假设——**固定
系数指标不含任何时空效应**。实际问题中，一个被当作"固定"的指标
可能实际上随空间/时间漂移（例如某经济变量在不同城市的作用不同），
此时两步法会把这种漂移错误地吸收进固定系数估计。论文的工作就是
检测并剔除这种"交互效应"。本章补充核方法工具与偏差分析。

## 论文工作概览

论文在 MGTWR 的框架下提出基于变量选择的估计方法：通过检验固定
指标的时空平稳性剔除携带交互效应的指标，避免两步迭代中时空效应
对固定系数的干扰；在乌鲁木齐商品住宅数据上验证了估计稳定性与
拟合效果的提升。

## 数学工具详解

### 核函数：权重如何随距离衰减

GTWR/MGTWR 的局部估计依赖核权重 $w_{ij} = K_h(d_{ij})$。两种常用
核：

| 核 | 公式 | 支撑 | 特点 |
|---|---|---|---|
| Gauss | $K(d) = \exp(-d^2/h^2)$ | 全空间 | 处处正权重，无截断 |
| Bisquare | $K(d) = (1 - (d/h)^2)^2 \cdot \mathbf 1\{d < h\}$ | 紧支撑 | 权重在 $h$ 处平滑截断为 0 |

两者都满足：$d=0$ 处权重最大（=1）、随距离单调下降。Gauss 核的
权重永远不为零（计算所有样本），Bisquare 核只使用邻域内样本
（稀疏、更快）。**窗宽 $h$ 控制偏差-方差权衡**：$h$ 小 → 局部性
强 → 偏差小方差大；$h$ 大 → 接近全局回归 → 偏差大方差小。论文
的异窗宽设定（第 \@ref(gtwr) 章详述）正是针对"不同区域最优 $h$
不同"这一事实。

### 时空距离与权重矩阵

GTWR 的邻近度量是时空距离的加权合成：

$$
d_{ij}^{ST} = \sqrt{\lambda\bigl[(u_i - u_j)^2 + (v_i - v_j)^2\bigr]
+ \mu (t_i - t_j)^2},
$$

其中 $(\lambda, \mu)$ 是**尺度参数**：它们把"1 单位空间距离"与
"1 单位时间距离"换算到同一尺度（类似马氏距离）。一个常见陷阱：
$\lambda, \mu$ 与 $h$ 存在不可识别性（$\lambda/h^2$ 才是有效量），
实际实现中通常固定 $\lambda = \mu = 1$（先标准化坐标与时间），
只对 $h$ 做搜索。

### 加权最小二乘与帽子矩阵

对固定系数 $a$ 的估计，论文用时空加权最小二乘：

$$
\hat a(r) = \bigl(A^{(f)\top} W A^{(f)}\bigr)^{-1} A^{(f)\top} W \tilde Y,
$$

其中 $W = \mathrm{diag}(w_1(h), \dots, w_n(h))$。这是**广义最小
二乘**的特例（$W$ 已知对角），闭式解来自 $\|W^{1/2}(\tilde Y -
A^{(f)}a)\|^2$ 的最小化——把加权平方和展开、对 $a$ 求导置零即得。
帽子矩阵 $S = A^{(c)}(A^{(c)\top} W A^{(c)})^{-1} A^{(c)\top} W$
满足 $\hat{\text{变系数部分}} = S Y$，其迹 $\mathrm{tr}(S)$ 是
模型的有效参数个数（有效自由度），用于 AICc 型准则的窗宽选择。

### 变量选择：为什么"剔除"能改善估计

论文的变量选择针对固定系数指标。直觉：如果第 $k$ 个"固定"指标
实际携带时空效应（即真实模型应为变系数），两步法在迭代中会用
变系数部分的残差污染 $a_k$ 的估计。把 $a_k$ 从固定部分剔除后，
该指标的效应由变系数部分（时空核加权）吸收，$a$ 的估计不再被
污染——代价是参数个数增加、换取偏差的大幅下降。

## 论文未展示的详细推导

### 两步估计的偏差分析

设真实模型为 $Y = X^{(f)} a_0 + X^{(c)} b_0(u,t) + \varepsilon$，
但实现时把 $X^{(c)}$ 的一部分（记 $X^{(i)}$）误当作固定指标。
令 $a_0 = (a_{0,1}^\top, a_{0,2}^\top)^\top$ 且 $X^{(i)}$ 对应的
真实系数其实是**时空函数** $b_0^{(i)}(u,t) = a_{0,2} +
\delta_0^{(i)}(u,t)$（常数 + 时空偏差）。两步法第一步用局部估计
$\hat b$ 时，$X^{(i)}$ 不在变系数设计矩阵中，其效应 $\delta_0^{(i)}$
残留在 $\tilde Y$ 里；第二步的固定系数估计为

$$
\hat a = a_0 + \bigl(X^{(f)\top} W X^{(f)}\bigr)^{-1}
X^{(f)\top} W \cdot X^{(i)} \delta_0^{(i)} + \text{噪声项},
$$

偏差项 $\bigl(X^{(f)\top} W X^{(f)}\bigr)^{-1} X^{(f)\top} W X^{(i)}
\delta_0^{(i)}$ 就是"把 $X^{(i)}$ 的时空偏差回归到固定指标空间"
的结果——**只要 $\delta_0^{(i)}$ 与 $X^{(f)}$ 相关，$\hat a$ 就
有偏**。变量选择通过检验 $\delta_0^{(i)}$ 是否显著非零来剔除这类
指标。论文的实证中，剔除后固定系数估计的稳定性提升即此偏差
消失的证据。

### 时空平稳性检验的构造

论文检验固定指标 $k$ 的时空平稳性，思路（补充细节）：把 $X^{(i)}$
临时放入变系数部分估计 $\hat b_k(u_i, t_i)$，检验其空间变异
$\mathrm{Var}_i(\hat b_k(u_i, t_i))$ 是否显著大于纯噪声水平；或
等价的 F 型检验比较"含该固定指标"与"该指标变系数化"两个模型的
拟合。论文采用后者（拟合优度比较），因为其分布近似已知。

## 实现细节与数值注意

1. **两步迭代的收敛**：论文的两步法通常迭代 2--3 轮即稳定；实现
   时以固定系数估计的变化小于阈值（如 $10^{-4}$）为停止准则，
   并限制最大迭代次数（如 20）防止振荡。
2. **$W$ 的病态**：样本点过密时 $A^{(f)\top} W A^{(f)}$ 可能接近
   奇异；加岭修正 $+ \kappa I$（$\kappa = 10^{-6}$ 量级）是常用
   做法，论文未提但实现必需。
3. **窗宽搜索**：论文对 $h$ 做网格搜索 + 交叉验证；注意不同
   区域应使用各自区域的窗宽（异窗宽思想，见第 \@ref(gtwr) 章），
   全样本统一窗宽会掩盖区域差异。
4. **坐标标准化**：经纬度与时间的量纲差异巨大，务必先标准化
   （如各自减去均值除以标准差），否则 $d^{ST}$ 被大尺度变量主导。

## 数值演示

**演示：两步估计与变量选择的对比。** 构造含"伪固定指标"（实际
携带时空效应）的数据，比较全模型与剔除后的固定系数估计误差。

```{r mgtwr-demo}
set.seed(2026)
n <- 200
u <- runif(n); v <- runif(n); tt <- runif(n)
x1 <- rnorm(n); x2 <- rnorm(n); x3 <- rnorm(n)
a_true <- c(1, -0.5)
b_true <- 2 + u                       # x3 的真实效应是时空函数（伪固定指标）
y <- a_true[1] * x1 + a_true[2] * x2 + b_true * x3 + rnorm(n, sd = 0.5)

st_dist <- function(i, j) sqrt((u[i] - u[j])^2 + (v[i] - v[j])^2 + (tt[i] - tt[j])^2)
h <- 0.4
W <- matrix(0, n, n)
for (j in 1:n) W[, j] <- exp(-(sapply(1:n, function(i) st_dist(i, j)))^2 / h^2)

# 两步估计：① 局部估计 x3 的变系数；② 加权最小二乘估计固定系数
b_hat <- sapply(1:n, function(j) {
  w <- W[, j]
  sum(w * x3 * (y - a_true[1] * x1 - a_true[2] * x2)) / sum(w * x3^2)
})
yt <- y - b_hat * x3
Xf <- cbind(x1, x2, x3)               # 全模型：x3 误当固定指标
a_full <- solve(t(Xf) %*% Xf, t(Xf) %*% yt)
Xf2 <- cbind(x1, x2)                  # 变量选择后：剔除 x3
a_sel <- solve(t(Xf2) %*% Xf2, t(Xf2) %*% yt)
cat("full model a:", round(a_full[1:2], 3),
    " RMSE:", round(sqrt(mean((a_full[1:2] - a_true)^2)), 3), "\n")
cat("after selection a:", round(a_sel, 3),
    " RMSE:", round(sqrt(mean((a_sel - a_true)^2)), 3), "\n")
```

```{r mgtwr-plot, echo=FALSE, fig.cap="固定系数估计误差：全模型（含伪固定指标）与变量选择后"}
barplot(rbind(Full = abs(a_full[1:2] - a_true),
              Selected = abs(a_sel - a_true)),
        beside = TRUE, col = c("#9db8d9", "#0955a4"),
        main = "Fixed-coefficient estimation error", ylab = "abs error",
        legend.text = c("full model", "after selection"),
        args.legend = list(bty = "n", cex = 0.8))
```

全模型把 $x_3$ 的时空效应错误地压进固定系数，估计偏差明显；
剔除后 $x_3$ 的效应由变系数部分吸收，固定系数估计接近真值
$(1, -0.5)$——这就是偏差分析中"污染项"被消除的数值体现。

## 延伸阅读

- **Fotheringham, Brunsdon & Charlton (2002)**, *Geographically
  Weighted Regression*：GWR 的核、带宽与推断的标准参考
  [@fotheringham1996geographically]；
- **Huang, Wu & Barry (2010)** [@huang2010geographically]：
  GTWR 的原始论文，含时空距离的构造与房价实证；
- **Brunsdon, Fotheringham & Charlton (1999)**：混合 GWR（MGWR）
  与"哪些系数固定"的检验问题；
- 与本笔记第 \@ref(gtwr) 章的关联：异窗宽是本章"区域差异"问题的
  直接延续——变量选择处理"哪些指标固定"，异窗宽处理"固定指标
  的窗宽在不同区域不同"。
