# 局部回归的窗宽设定：从同窗宽到异窗宽 {#gtwr}

对应论文：侯健, 王芝皓, 田茂再, 窦燕. 基于异窗宽 GTWR 模型的商品
住宅价格影响因素研究. *数理统计与管理*, 2022, 41(06): 1003-1014
[@hou2022gtwr]。本章是论文的补充材料：补齐窗宽问题的偏差-方差
分析、标准差椭圆这一空间统计工具的完整计算，以及区域划分的
算法细节。

## 背景与动机

**问题起源。** 商品住宅价格的空间建模中，回归系数（如面积、区位、
朝向的影响）随位置与时间变化。GTWR [@huang2010geographically]
在 GWR 上加入时间维度，是房价研究的常用工具。但 GTWR 有一个
隐含假设：**所有样本、所有因素共用同一个窗宽 $h$**。这个假设的
后果是：如果城市不同区域的空间异质性强度不同（老城区效应变化
平缓、新开发区效应变化剧烈），单一 $h$ 必然在某个区域过拟合、
在另一个区域欠拟合。

**窗宽问题的本质。** 窗宽是核回归的**平滑参数**：$h$ 小则局部
偏差小、方差大；$h$ 大则相反。最优 $h$ 取决于未知的二阶结构
（效应曲率）与噪声水平——两者都可能随区域变化。论文的"异窗宽"
是对"每个区域有自己的最优 $h$"这一事实的直接回应，而区域划分
用**标准差椭圆分类算法**实现。本章补齐这两个工具的细节。

## 论文工作概览

论文提出异窗宽 GTWR：把研究区域划分为 $m$ 个子区域，每个子区域
$k$ 使用自己的窗宽 $h_k$，在各区域内做加权最小二乘；区域划分
采用标准差椭圆分类算法（依据指标空间分布的标准差椭圆形态聚类）；
在商品住宅价格数据上验证了异窗宽设定在拟合与解释上的改进。

## 数学工具详解

### 局部加权最小二乘的偏差-方差分解

GTWR 在每个位置 $i$ 处的系数估计是加权最小二乘：
$\hat\beta(u_i) = (X^\top W_i X)^{-1} X^\top W_i y$。设真实模型为
$y = X\beta(u) + \varepsilon$，$\mathrm{Var}(\varepsilon) = \sigma^2 I$。
条件偏差与方差为

$$
\mathrm{Bias}\bigl[\hat\beta(u_i)\bigr] \approx
\frac{h^2}{2}\,\beta''(u_i) \cdot c_1 + o(h^2),
\qquad
\mathrm{Var}\bigl[\hat\beta(u_i)\bigr] \approx
\frac{\sigma^2\, c_2}{n h^2\, f_u(u_i)},
$$

其中 $c_1, c_2$ 为核常数，$f_u$ 为位置密度。两条规律：

1. **偏差 ∝ $h^2 \cdot \beta''$**：效应曲率 $\beta''$ 大的区域
   （变化剧烈）需要小 $h$ 控制偏差；
2. **方差 ∝ $1/(h^2 \cdot f_u)$**：采样稀疏区域（$f_u$ 小）需要
   大 $h$ 控制方差。

**同一个 $h$ 无法同时满足两个区域**——这正是异窗宽的数学依据。
总均方误差 $\mathrm{MSE} = \mathrm{Bias}^2 + \mathrm{Var}$ 对 $h$
的权衡在每处都不同，最优窗宽 $h^*(u_i)$ 是位置的函数。

### 标准差椭圆：空间分布的形状描述

标准差椭圆（standard deviational ellipse）是描述点集空间分布的
经典工具（地理学/犯罪学常用）。给定 $n$ 个位置
$(u_i, v_i)$，计算步骤：

1. **均值中心**：$\bar u = \frac1n\sum u_i$，$\bar v = \frac1n\sum v_i$；
2. **方向角 $\theta$**：使坐标旋转后 $u'v'$ 协方差为零的角度，

$$
\tan 2\theta = \frac{2\sum_i (u_i - \bar u)(v_i - \bar v)}
{\sum_i (u_i - \bar u)^2 - \sum_i (v_i - \bar v)^2};
$$

3. **长短轴标准差**：在旋转坐标系下计算
   $\sigma_{u'} = \sqrt{\frac{2}{n}\sum_i (u'_i - \bar u')^2}$，
   $\sigma_{v'} = \sqrt{\frac{2}{n}\sum_i (v'_i - \bar v')^2}$
   （系数 2 使椭圆覆盖约 98% 的点，若取 1 则约 68%）。

椭圆的三个量各有含义：**扁率** $1 - \sigma_{v'}/\sigma_{u'}$ 描述
方向的各向异性（=1 圆形，>0 拉长），**方向角**描述主导方向，
**面积** $\pi \sigma_{u'} \sigma_{v'}$ 描述离散程度。论文的分类
算法正是依据这些量：两个子区域的标准差椭圆若在形态与朝向上
差异显著，则说明它们的空间影响结构不同，应使用不同窗宽。

### 为什么用椭圆而非简单的空间网格

按经纬度网格划分区域看似自然，但网格边界与真实的空间影响结构
无关：一个斜向延伸的城市走廊会被网格切成碎片。标准差椭圆是
**数据驱动的形状**——它捕捉点集的真实各向异性，分类依据的是
"空间影响结构的相似性"而非"地理位置的邻近性"。

## 论文未展示的详细推导

### 异窗宽估计是逐区域加权最小二乘

论文的异窗宽模型把样本划分为 $m$ 个子区域，权重矩阵
$W_D = \mathrm{diag}(W_1, \dots, W_m)$，其中 $W_k$ 用窗宽 $h_k$
构造。第 $k$ 区域的系数估计为

$$
\hat\beta_{Dk} = \arg\min_\beta \bigl\| \sqrt{W_k}\,(Y_k - X_k \beta)\bigr\|_2^2
= \bigl(X_k^\top W_k X_k\bigr)^{-1} X_k^\top W_k Y_k,
$$

即**在子区域 $k$ 内做一次带权重的普通最小二乘**。推导与第
\@ref(mgtwr) 章的加权最小二乘完全相同（展开平方、求导置零）。
结构上的要点：各区域的估计互不影响（$W_D$ 块对角），因此异窗宽
模型的**计算复杂度与同窗宽相同**——只是把一次 $n \times n$
加权拟合换成 $m$ 次较小的加权拟合，总成本更低。

### 异窗宽的有效自由度

同窗宽 GTWR 的有效参数个数为 $\mathrm{tr}(S)$（$S$ 为帽子矩阵，
见第 \@ref(mgtwr) 章）。异窗宽的帽子矩阵 $S_D = \mathrm{diag}(S_1,
\dots, S_m)$（各子区域帽子矩阵的块对角拼接），有效自由度
$\mathrm{tr}(S_D) = \sum_k \mathrm{tr}(S_k)$——**各区域自由度的
加和**。这意味着异窗宽模型的自由度自动反映各区域的实际复杂度，
AICc 型准则可以公平比较同窗宽与异窗宽设定。

### 标准差椭圆分类算法的步骤

论文算法的实现步骤（补充细节）：

1. 对每个回归指标 $j$，计算其系数空间分布（各位置估计
   $\hat\beta_j(u_i)$ 的加权位置）的标准差椭圆参数；
2. 以椭圆的**面积、扁率、方向角**为特征，对指标做聚类（论文用
   层次聚类或 $k$-means），得到指标分组；
3. 同一组的指标共享区域划分与窗宽结构；不同组独立确定窗宽；
4. 对每组做交叉验证选择 $h_k$，若某组的 $h_k$ 与全局最优 $h$
   差异小于阈值，则合并该组（避免过拟合）。

## 实现细节与数值注意

1. **区域数 $m$ 的选择**：$m$ 太大则每区域样本过少（方差失控），
   $m$ 太小退化为同窗宽。论文的经验：$m = 2 \sim 4$ 在房价数据
   上表现稳定；用 BIC 型准则或肘部法则辅助选择。
2. **椭圆参数的稳健性**：均值中心与标准差对离群位置敏感；实现
   时可用中位数中心与 MAD 尺度替代（论文未提，但数据含离群
   楼盘时建议）。
3. **$h_k$ 的搜索范围**：每区域 $h_k$ 用该区域的距离分位数确定
   网格（如 $[10\%, 90\%]$ 分位数之间取 10 个候选），避免跨区域
   比较时量纲不一致。
4. **同窗宽与异窗宽的比较**：比较应在同一准则下进行（AICc 或
   交叉验证 MSE）；论文的结果显示异窗宽在拟合优度上占优，但
   参数解释上更复杂——报告时应同时给出两套结果。

## 数值演示

**演示：单一窗宽无法同时适应两个异质性不同的区域。** 构造两个
子区域（效应平缓 vs 剧烈），比较小窗宽、大窗宽与"异窗宽（各自
最优）"的拟合误差。

```{r gtwr-demo}
set.seed(2026)
nA <- 100; nB <- 100
uA <- runif(nA); uB <- runif(nB)
xA <- rnorm(nA); xB <- rnorm(nB)
bA <- 1 + 0.5 * uA; bB <- 1 + 4 * uB
yA <- bA * xA + rnorm(nA, sd = 0.3); yB <- bB * xB + rnorm(nB, sd = 0.3)

gauss_w <- function(d, h) exp(-(d / h)^2)
local_fit <- function(u, x, y, u0, h) {
  w <- gauss_w(abs(u - u0), h)
  sum(w * x * y) / sum(w * x^2)
}
grid <- seq(0, 1, length.out = 40)
rmse_h <- function(h) {
  predA <- sapply(grid, function(u0) local_fit(uA, xA, yA, u0, h))
  predB <- sapply(grid, function(u0) local_fit(uB, xB, yB, u0, h))
  c(A = sqrt(mean((predA - (1 + 0.5 * grid))^2)),
    B = sqrt(mean((predB - (1 + 4 * grid))^2)))
}
h_small <- rmse_h(0.08); h_large <- rmse_h(0.35)
h_bestA <- rmse_h(0.35)["A"]; h_bestB <- rmse_h(0.08)["B"]   # 各自最优
tab <- rbind(small_h = h_small, large_h = h_large,
             best_each = c(h_bestA, h_bestB))
colnames(tab) <- c("region A (smooth)", "region B (steep)")
round(tab, 3)
```

```{r gtwr-plot, echo=FALSE, fig.cap="三种窗宽策略在两个区域上的拟合 RMSE"}
barplot(tab, beside = TRUE, col = c("#9db8d9", "#0955a4", "#c0392b"),
        main = "Fitting RMSE by region", ylab = "RMSE",
        legend.text = c("h = 0.08", "h = 0.35", "best each"),
        args.legend = list(bty = "n", cex = 0.8))
```

结果解读：小窗宽在平缓区域 A 过拟合（RMSE 高于大窗宽），大窗宽
在剧烈区域 B 严重欠拟合；"各自最优"（异窗宽）在每个区域都达到
最低 RMSE。这就是论文异窗宽设定优于同窗宽的机制，也是第
\@ref(mgtwr) 章"区域差异"主题的数值落点。

## 延伸阅读

- **Huang, Wu & Barry (2010)** [@huang2010geographically]：GTWR
  原始论文，同窗宽设定下的时空核与带宽选择；
- **Fotheringham, Brunsdon & Charlton (2002)**: *Geographically
  Weighted Regression*：核、带宽与 GWR 推断的标准参考；
- **Wang, Du, Ge & Wang (2019)**, *International Journal of
  Geographical Information Science*：多带宽 GWR（MGWR）的后续
  发展——异窗宽思想的"每指标独立窗宽"版本；
- 标准差椭圆的经典文献：Lefever (1926), *Measuring Geographic
  Concentration by Means of the Standard Deviational Ellipse*；
- 与本笔记第 \@ref(mgtwr) 章的关联：变量选择回答"哪些指标固定"，
  异窗宽回答"固定指标的平滑尺度是否随区域变化"——同一问题的
  两个层次。
