# 异窗宽 GTWR 模型 {#gtwr}

本章整理自：侯健, 王芝皓, 田茂再, 窦燕. 基于异窗宽 GTWR 模型的商品
住宅价格影响因素研究. *数理统计与管理*, 2022, 41(06): 1003-1014
[@hou2022gtwr]。

## GTWR 模型

时空地理加权回归（GTWR）在 GWR [@fotheringham1996geographically]
的基础上引入时间属性 [@huang2010geographically]：

\begin{equation}
Y_i = \beta_0(u_i, v_i, t_i) +
\sum_{j=1}^{p} \beta_j(u_i, v_i, t_i) x_{ij} + \varepsilon_i,
\qquad i = 1, \dots, n,
(\#eq:gtwr-model)
\end{equation}

其中 $(u_i, v_i, t_i)$ 为第 $i$ 个样本的空间坐标（经纬度）与时间戳。
参数估计采用局部最优思想下的加权最小二乘：对任意样本点处的回归
系数 $\beta$，目标函数为

\begin{equation}
\beta = \arg\min_{\beta}\ (Y - X\beta)^\top W_j (Y - X\beta),
(\#eq:gtwr-wls)
\end{equation}

$W_j = \mathrm{diag}(w_1^j, \dots, w_n^j)$ 为同窗宽时空权重矩阵，
权重由**时空距离**与核函数决定。时空距离

\begin{equation}
d_{ij}^{ST} = \sqrt{\lambda\bigl[(u_i - u_j)^2 + (v_i - v_j)^2\bigr]
+ \mu (t_i - t_j)^2},
(\#eq:st-distance)
\end{equation}

通过参数 $\lambda, \mu$ 调节空间距离与时间距离的相对重要性，核函数
可取 Gauss 核 $K(d) = \exp(-d^2/h^2)$ 或 Bisquare 核。

## 异窗宽的动机与定义

同窗宽设定让所有样本共用同一个 $h$，隐含"样本受地理位置影响在各
因素上相同"的假设；而实际研究中不同地理区域、不同因素对窗宽的
敏感度差异很大。论文将研究区域划分为 $m$ 个子区域，每个子区域
$k$ 使用自己的窗宽 $h_k$，得到异窗宽时空权重矩阵

\begin{equation}
W_D = \mathrm{diag}(W_1, W_2, \dots, W_m),
\qquad
W_k = \mathrm{diag}\bigl(w_{k1}(h_k), \dots, w_{kn_k}(h_k)\bigr),
(\#eq:het-bw)
\end{equation}

第 $k$ 个子区域内回归系数的估计为

\begin{equation}
\hat\beta_{Dk} = \arg\min_{\beta}\ \bigl\|\sqrt{W_k}\,(Y_k - X_k \beta)\bigr\|_2^2,
\qquad k = 1, \dots, m.
(\#eq:hetbw-est)
\end{equation}

子区域的划分采用**标准差椭圆分类算法**：对每个指标计算其空间分布
的标准差椭圆，依据椭圆的重叠与形态特征把样本聚成若干同质子区域，
从而让每个区域内的样本在空间影响结构上更一致。

## 数值演示

演示同窗宽与异窗宽在"空间异质性强度不同的子区域"上的差异：两个
子区域，一个效应变化平缓、一个变化剧烈。固定窗宽对平缓区域过拟合、
对剧烈区域欠拟合；而异窗宽各自取最优窗宽，总体拟合更优。

```{r gtwr-sim}
set.seed(2026)
# 两个子区域：A 效应平缓（b 随 u 缓慢变化），B 效应剧烈（b 快速变化）
nA <- 100; nB <- 100
uA <- runif(nA, 0, 1); uB <- runif(nA, 0, 1)
xA <- rnorm(nA); xB <- rnorm(nB)
bA <- 1 + 0.5 * uA                 # 平缓变化
bB <- 1 + 4 * uB                   # 剧烈变化
yA <- bA * xA + rnorm(nA, sd = 0.3)
yB <- bB * xB + rnorm(nB, sd = 0.3)

# 局部加权（Gauss 核）拟合变系数，比较窗宽影响
gauss_w <- function(d, h) exp(-(d / h)^2)
local_fit <- function(u, x, y, u0, h) {
  w <- gauss_w(abs(u - u0), h)
  sum(w * x * y) / sum(w * x^2)
}
grid <- seq(0, 1, length.out = 40)
rmse_h <- function(h) {
  predA <- sapply(grid, function(u0) local_fit(uA, xA, yA, u0, h))
  predB <- sapply(grid, function(u0) local_fit(uB, xB, yB, u0, h))
  trueA <- 1 + 0.5 * grid; trueB <- 1 + 4 * grid
  c(A = sqrt(mean((predA - trueA)^2)), B = sqrt(mean((predB - trueB)^2)))
}
h_small <- rmse_h(0.08); h_large <- rmse_h(0.35)
```

```{r gtwr-summary, echo=FALSE, fig.cap="小窗宽与大窗宽在两个子区域上的拟合 RMSE：异窗宽可取各自最优", fig.align="center"}
tab <- rbind(small_h = h_small, large_h = h_large)
colnames(tab) <- c("region A (smooth)", "region B (steep)")
tab
barplot(tab, beside = TRUE, col = c("#9db8d9", "#0955a4"),
        main = "Fitting RMSE by region", ylab = "RMSE",
        legend.text = c("h = 0.08", "h = 0.35"),
        args.legend = list(bty = "n", cex = 0.8))
```

结果显示：**小窗宽在平缓区域 A 过拟合**（RMSE 较大），**大窗宽在
剧烈区域 B 欠拟合**。单一窗宽无法同时适应两个区域，而异窗宽设定
（A 取大窗宽、B 取小窗宽）能在每个区域达到更优的偏差-方差平衡——
这正是论文在商品住宅价格实证中，异窗宽 GTWR 优于同窗宽 GTWR 的
机制。论文还结合标准差椭圆分类算法划分区域，并讨论了各影响因素
（如区位、面积、朝向等）在不同区域的作用差异。

## 要点小结

- GTWR 通过时空距离 \@ref(eq:st-distance) 同时度量空间与时间邻近性，
  是时空回归的基准模型；
- 同窗宽的隐含假设过于严格，异窗宽设定 \@ref(eq:het-bw) 允许各子
  区域有各自的平滑尺度；
- 标准差椭圆分类算法为"在哪里划分、划分几类"提供了数据驱动的
  依据；异窗宽估计 \@ref(eq:hetbw-est) 仍是逐区域的加权最小二乘，
  计算简单。
