# 部分线性地理加权分位回归模型 {#plgwqr}

地理加权回归（GWR, Fotheringham, Brunsdon & Charlton 1996
[@fotheringham1996geographically]）让回归系数随空间位置变化，但若
某些协变量的效应实际上在全局保持不变，逐点估计会损失效率、放大
方差。部分线性模型把协变量分成两组：一组的效应随位置变化，另一组
的效应为全局常数。部分线性地理加权分位回归（PLGWR 分位回归，
侯健, 刘硕 & 田茂再 2026 [@hou2026plgwqr]）把这一结构置于分位回归
框架下：以地理加权核估计局部系数，以分位损失提供对重尾误差与离群
值的稳健性。本章展开模型的数学准备、剖面估计的推导与数值实现。

## 数学准备

### 模型设定

设样本 $(y_i, x_i, z_i, u_i)$，$i = 1, \dots, n$，其中 $u_i$ 为空间
位置。部分线性地理加权分位回归模型为

$$
y_i = z_i^\top \gamma + x_i^\top \beta(u_i) + \varepsilon_i,
\qquad
Q_\tau(\varepsilon_i \mid x_i, z_i, u_i) = 0,
$$

其中 $\gamma$ 为全局常数系数，$\beta(\cdot)$ 为随位置变化的系数
函数，$\varepsilon_i$ 的 $\tau$ 分位为零。模型把协变量 $z$ 的效应
（全局平稳）与 $x$ 的效应（局部变化）分开：前者由全体样本共享
信息，后者只由位置邻近的样本决定。

### 分位损失与地理加权

分位回归最小化 Check 损失（Koenker 2001 [@koenker2001quantreg]）

$$
\rho_\tau(r) = r\bigl(\tau - \mathbf 1\{r < 0\}\bigr),
$$

其不对称性使估计对重尾误差与离群值稳健。地理加权的思想是用核权重
$w_{ij} = K_h(\|u_i - u_j\|)$ 强调位置邻近的样本：在位置 $u_i$ 处，
$w_{ij}$ 大者贡献大。两部分结合，位置 $u_i$ 处的局部系数估计为
加权分位回归：

$$
\hat\beta(u_i) = \arg\min_b \sum_{j=1}^{n} w_{ij}\,
\rho_\tau\bigl(y_j - z_j^\top \gamma - x_j^\top b\bigr).
$$

### 窗宽与偏差-方差权衡

核权重 $w_{ij} = \exp(-\|u_i - u_j\|^2 / h^2)$ 的窗宽 $h$ 控制局部
性：$h$ 小则局部偏差小、方差大；$h$ 大则反之（与第 \@ref(gtwr) 章
同窗宽设定的讨论一致）。对分位损失，窗宽的选择以预测 Check 损失的
交叉验证为准。

## 详细推导

### 剖面估计

联合目标

$$
\sum_{i=1}^{n}\sum_{j=1}^{n} w_{ij}\,
\rho_\tau\bigl(y_j - z_j^\top \gamma - x_j^\top \beta(u_i)\bigr)
$$

中 $\gamma$ 与 $\beta(\cdot)$ 耦合，直接最小化不可行。剖面估计交替
更新两个部分，是块坐标下降的一种实现：

**第 1 步（局部系数）。** 固定 $\gamma$，对每个位置 $u_i$ 解

$$
\hat\beta(u_i; \gamma) = \arg\min_b \sum_j w_{ij}\,
\rho_\tau\bigl(y_j - z_j^\top \gamma - x_j^\top b\bigr),
$$

即一次带核权重的分位回归；各位置的解彼此独立，可并行计算。

**第 2 步（全局系数）。** 固定 $\hat\beta(\cdot; \gamma)$，解

$$
\hat\gamma = \arg\min_g \sum_i \rho_\tau\bigl(y_i - z_i^\top g -
x_i^\top \hat\beta(u_i; \gamma)\bigr),
$$

即对残差 $y_i - x_i^\top \hat\beta(u_i)$ 做一次普通分位回归。

两步交替迭代至 $\hat\gamma$ 收敛；初值取全局最小二乘估计。目标
函数对 $(\gamma, \beta(\cdot))$ 联合凸，各子问题均为凸优化，实践中
数轮即收敛。

### 与两步法的关系

第 \@ref(mgtwr) 章的两步法同样先估计变系数部分、再从残差中估计
固定系数。差别在于：MGTWR 的变系数部分以加权最小二乘实现，本章
以分位损失实现——前者对均值结构敏感，后者追踪的是条件分位。当
误差重尾或含离群值时，两者的估计目标不同，分位版本更稳健。

## 实现与计算

1. **逐点局部拟合**：$x$ 的维数低时（$p \le 3$），每个位置的加权
   分位回归用拟牛顿法（`optim`）即可；维数高时建议用线性规划求解
   器。
2. **窗宽选择**：对 $h$ 做网格搜索，以留一法或 $K$ 折交叉验证的
   预测 Check 损失为准；候选网格取位置距离的分位数，与第
   \@ref(gtwr) 章的搜索策略一致。
3. **收敛判据**：以 $\|\hat\gamma^{(t+1)} - \hat\gamma^{(t)}\| <
   10^{-5}$ 为停止准则，并限制最大迭代次数防止振荡。
4. **局部截距**：$x$ 中应包含常数列以吸收位置水平；分位回归的
   截距随 $\tau$ 变化，携带分布位置信息，与全局系数 $\gamma$ 的
   识别互不干扰。

## 数值例

**例：部分线性结构同时识别全局与局部效应。** 生成 $n = 400$ 个
位置样本：$x$ 的系数 $\beta(u) = 1 + 2\sin(2\pi u_1)$ 随空间变化，
$z$ 的系数 $\gamma = 1.5$ 为全局常数，误差为 $N(0, 0.4^2)$。用剖面
迭代估计两个部分，并与"把 $\beta$ 误设为常数"的全局拟合比较。

```{r plgwqr-demo}
rho <- function(u, tau) u * (tau - (u < 0))
set.seed(2026)
n <- 400
u <- cbind(runif(n), runif(n))          # 空间位置
x <- rnorm(n); z <- rnorm(n)            # 局部与全局协变量
b_true <- 1 + 2 * sin(2 * pi * u[, 1])  # 空间变系数
g_true <- 1.5
tau <- 0.5
y <- b_true * x + g_true * z + rnorm(n, sd = 0.4)

h <- 0.25
wfun <- function(u0) exp(-rowSums(sweep(u, 2, u0)^2) / h^2)

plgwqr_fit <- function(y, x, z, u, h, tau, itermax = 5) {
  n <- length(y)
  gamma <- coef(lm(y ~ z))[2]           # 初值：全局最小二乘
  for (iter in 1:itermax) {
    beta_hat <- sapply(1:n, function(i) {       # ① 逐点局部加权分位回归
      w <- wfun(u[i, ])
      obj <- function(par) sum(w * rho(y - par[1] - par[2] * x - gamma * z, tau))
      optim(c(quantile(y - gamma * z, tau), 0), obj, method = "BFGS")$par
    })
    objg <- function(g)                  # ② 残差的全局分位回归
      sum(rho(y - beta_hat[1, ] - beta_hat[2, ] * x - g * z, tau))
    gamma_new <- optimize(objg, c(-5, 5))$minimum
    if (abs(gamma_new - gamma) < 1e-6) { gamma <- gamma_new; break }
    gamma <- gamma_new
  }
  list(gamma = gamma, beta_hat = beta_hat)
}
fit <- plgwqr_fit(y, x, z, u, h, tau)
b_rmse <- sqrt(mean((fit$beta_hat[2, ] - b_true)^2))
c_rmse <- sqrt(mean((mean(b_true) - b_true)^2))
cat("gamma hat:", round(fit$gamma, 3), " (true", g_true, ")\n")
cat("beta(u) RMSE:", round(b_rmse, 3),
    " | constant-fit RMSE:", round(c_rmse, 3), "\n")
```

```{r plgwqr-plot, echo=FALSE, fig.cap="局部系数估计与真值（按空间坐标排序）"}
o <- order(u[, 1])
plot(u[o, 1], fit$beta_hat[2, o], pch = 19, cex = 0.6, col = "#0955a4",
     xlab = "u1", ylab = "beta(u)", main = "Estimated vs. true beta(u)")
lines(u[o, 1], b_true[o], lwd = 2, col = "#c0392b")
legend("topright", c("estimated", "true"), pch = c(19, NA), lty = c(NA, 1),
       col = c("#0955a4", "#c0392b"), bty = "n")
```

全局系数 $\hat\gamma = 1.491$ 与真值 $1.5$ 几乎重合；局部系数的估计
RMSE 为 $0.535$，远小于把 $\beta$ 误设为常数时的拟合误差 $1.411$
（即 $\beta(u)$ 自身关于均值的标准差）。图中估计值沿空间坐标跟踪
真值曲线：部分线性结构同时恢复了全局常数部分与局部变化部分。需要
说明的是，$\beta(u)$ 的 RMSE 包含核光滑的方差成分，随样本量增大与
窗宽减小而下降。

## 注记

- 部分线性模型的剖面估计思想见 Engle et al. (1986) 与 Speckman
  (1988)；把剖面估计用于地理加权设定后，全局系数与局部系数可分离
  估计。
- 地理加权回归的核、窗宽与推断见 Fotheringham, Brunsdon & Charlton
  (2002), *Geographically Weighted Regression*。
- 分位回归的稳健性与推断见 Koenker (2005) [@koenker2001quantreg]。
- 模型设定、估计算法与实证分析见侯健, 刘硕 & 田茂再 (2026)
  [@hou2026plgwqr]，网络首发于《应用数学学报》，
  <https://doi.org/10.20142/j.cnki.amas.202600069>。
